ACORDAO-COMPLETO-2380038

ACÓRDÃO 2914/2019 ATA 47/2019 - PLENÁRIO

VISTO, relatado e discutido este processo apartado do TC Processo 016.119/2016-9, com o objetivo de tratar do exame da manifestação da empresa Techint Engenharia e Construção S.A. quanto à sua responsabilização concernente à prática de fraudes a licitações conduzidas pela Petróleo Brasileiro S.A. (Petrobras) para a implantação da Refinaria do Nordeste (Rnest) , em Ipojuca/PE,
ACORDAM os Ministros do Tribunal de Contas da União, reunidos em sessão Plenária, ante as razões expostas pelo Relator, em:
9.1. rejeitar as razões de justificativa apresentadas pela Techint Engenharia e Construção S.A.;
9.2. com fundamento no art. 46 da Lei 8.443/1992, declarar a inidoneidade da empresa Techint Engenharia e Construção S.A. (61.575.775/0001-80) , pelo prazo de 3 (três) anos, para participar de licitações na Administração Pública Federal, bem como em certames promovidos na esfera estadual e municipal cujos objetos sejam custeados com recursos federais repassados por força de convênios ou instrumentos congêneres;
9.3. dar ciência deste acórdão:
9.3.1. à Controladoria-Geral da União para a inscrição da empresa indicada no item 9.1 deste acórdão no Cadastro Nacional de Empresas Inidôneas e Suspensas (CEIS) ;
9.3.2. à empresa responsável, à Força-Tarefa do Ministério Público Federal no Paraná e à Força-Tarefa da Advocacia-Geral da União no Paraná.

Representação acerca de possíveis fraudes nas licitações relacionadas às obras de implantação da Rnest. Análise das razões de justificativa.

Petróleo Brasileiro S.A.

3. Interessados/Responsáveis:
3.1. Responsável: Techint Engenharia e Construção S.A. (61.575.775/0001-80).

13.1. Ministros presentes: José Mucio Monteiro (Presidente), Walton Alencar Rodrigues, Benjamin Zymler (Relator), Augusto Nardes, Aroldo Cedraz, Raimundo Carreiro e Ana Arraes.
13.2. Ministros-Substitutos convocados: Augusto Sherman Cavalcanti e Marcos Bemquerer Costa.
13.3. Ministros-Substitutos presentes: André Luís de Carvalho e Weder de Oliveira.

ACORDAO-COMPLETO-2420773

Acórdão 921/2021 - Plenário

Techint Engenharia e Construção S.A.

BENJAMIN ZYMLER

Transcrevo inicialmente a instrução inserta à peça 63, a qual contou com a anuência do corpo diretivo da Secretaria Extraordinária de Operações Especiais em Infraestrutura - SeinfraOpe (peças 64 e 65) :
"INTRODUÇÃO
Tratam os autos de processo apartado de representação (peça 42) , com fundamento no art. 86, inciso II, da Lei 8.443/1992, c/c art. 237, inciso VI, do Regimento Interno do Tribunal de Contas da União (RI-TCU) , acerca de fraudes em licitações conduzidas pela Petróleo Brasileiro S.A. (Petrobras) relacionadas a licitações para as obras de implantação da Refinaria Abreu e Lima, também denominada de Refinaria do Nordeste (Rnest) , em Ipojuca/PE.
Tendo em vista a celeridade processual que o caso requer e a complexidades das várias manifestações dos responsáveis implicados, mediante Despacho (peça 59) , o Exmo. Min. Relator autorizou a constituição de processos apartados para análise individualizada dessas manifestações.  
HISTÓRICO
Importa repisar a atuação do TCU nas obras da Rnest desde 2008. Naquele ano, analisou-se o contrato de terraplenagem de implantação do empreendimento.  Consubstanciaram-se diversas irregularidades, tais como: projeto básico deficiente; superfaturamento decorrente de preços excessivos em relação ao mercado; ausência de assinatura de termo aditivo; ausência, no edital, de critério de aceitabilidade de preços máximos; e inadequação ou inexistência de critérios de aceitabilidade de preços unitários e global (TC Processo 008.472/2008-3) .
Em 2009, auditaram-se os contratos e procedimentos licitatórios referentes ao início das implantações das unidades da refinaria, a exemplo da Casa de Força, Estação de Tratamento de Água, Tanques, Unidade de Coqueamento Retardado (UCR) , Unidade de Destilação Atmosférica (UDA) , além do acompanhamento do contrato de terraplenagem (TC Processo 009.758/2009-3) .
Posteriormente, em 2010, já com o início da construção das unidades de processo da refinaria, este Tribunal apontou indícios de sobrepreço em quatro contratos do empreendimento: UDA (Unidade de Destilação Atmosférica) - Contrato 0800.0053456.09.2; UCR (Unidade de Coqueamento Retardado) - Contrato 0800.0053457.09.2; Tubovias - Contrato 0800.0057000.10.2 e UHDT-UGH (UHDT-Unidades de Hidrotratamento de Diesel e de Nafta e UGH-Unidade de Geração de Hidrogênio) - Contrato 0800.0055148.09.2. Na oportunidade, foi apontando relevante sobrepreço de R$ 1,3 bilhão no orçamento desses quatro contratos. Tal irregularidade foi classificada, por meio do Acórdão 3362/2010-TCU-Plenário (Min. Relator Benjamin Zymler) , como grave com recomendação de paralisação (IG-P) .
Em face da materialidade do sobrepreço e do estágio inicial das obras, o TCU comunicou à Comissão Mista de Planos, Orçamentos Públicos e Fiscalização do Congresso Nacional (CMO) que o indício de irregularidade detectado se enquadrava no disposto no inciso IV do § 1º do art. 94 da Lei 12.017/2009 (LDO/2010) , ou seja, indicou ao Congresso a clara necessidade de bloqueio dos recursos orçamentários até que fossem sanadas as falhas, de forma a minimizar a magnitude dos prejuízos.
Em oposição à indicação do TCU, a qual contou com anuência do Congresso Nacional, o então Presidente da República vetou a inclusão das obras da Rnest e de outras três refinarias no Anexo VI da LOA 2010, de modo que o Governo Federal não interrompeu as previsões de investimentos orçamentários nas obras de implantação da Refinaria Abreu e Lima. Desta forma, os prejuízos ao erário então alardeados (dissecados no decorrer do devido processo legal no âmbito administrativo) , foram de fato consumados no decorrer da execução das obras, implicando diretamente em partes significantes dos danos descortinados com a Operação Lava Jato quatro anos depois.
Destaca-se que, por ocasião do Fiscobras/2011 e do Fiscobras/2012, o TCU ratificou a indicação de IG-P aos contratos, tendo em vista a não adoção de quaisquer medidas saneadoras por parte da Petrobras, tampouco terem sido oferecidas garantias suficientes à cobertura integral dos supostos prejuízos potenciais ao erário, conforme previsto nas respectivas leis de diretrizes orçamentárias
Em 2013, diante do não bloqueio orçamentário por parte do Governo Federal e do avançado estágio de execução física dos contratos Rnest, o TCU reclassificou os indícios de irregularidades graves com recomendação de paralisação (IG-P) para irregularidades graves com recomendação de continuidade (IG-C) , remetendo a análise do sobrepreço para cada processo atuado para esse fim (Acórdão 572/2013-TCU-Plenário, Min. Relator Benjamin Zymler) .
No contexto atual, os prejuízos então apontados redundaram na abertura de tomadas de contas especiais específicas para quantificar em detalhes os danos e identificar os responsáveis em face da lesão aos cofres da Petrobras. Destaca-se que parte desses apartados já se encontra em fase de citação e de análise das alegações de defesa.
Esse resumo histórico se faz importante para delinear o quadro fático de conhecimento que os funcionários da companhia e mesmo a sua alta cúpula detinham sobre os riscos de prejuízo aos cofres da estatal, precipuamente nos últimos oito anos.
Não bastassem os apontamentos de irregularidades em auditorias realizadas pelo TCU, a denominada "Operação Lava Jato", desde 2014, vem desvelando de forma cada vez mais contundente o ambiente de formação de cartel, de superfaturamento e de corrupção entre as empreiteiras para proveito ilícito nos investimentos da Petrobras, bem como o direcionamento e fraude à licitação nos certames da estatal.
Em 2/6/2016, com os desdobramentos da "Operação Lava Jato" e de julgados do Juiz titular da 13ª Vara da Justiça Federal em Curitiba/PR, atestou-se a existência de esquema criminoso envolvendo cartel, fraude à licitação, pagamento de propinas a agentes públicos e lavagem de dinheiro no âmbito de obras da Petrobras, entre elas as da Rnest. Dessa forma, esta Unidade Técnica representou à esta Corte de Contas (peça 42) com vistas à apuração das consequências administrativas advindas de fraudes relativas a licitações de cinco obras da Refinaria do Nordeste.
Então, por meio do Acórdão 1583/2016-TCU-Plenário (peça 49) , de Relatoria do Exmo. Min. Benjamin Zymler, o Tribunal conheceu da Representação, determinando, com fundamento no art. 46 da Lei 8.443/1992 (subitem 9.2.1 do Acórdão 1583/2016-TCU-Plenário) , a oitiva das empresas relacionadas, alertando-as da possibilidade de serem declaradas inidôneas para participar, por até cinco anos, de licitações na Administração Pública Federal, nos seguintes termos:
9.1. conhecer da presente representação, satisfeitos os requisitos de admissibilidade previstos nos arts. 86, inciso II, da Lei 8.443/1992 c/c 237, inciso VI, e parágrafo único, do Regimento Interno deste Tribunal;
9.2. em razão de irregularidades vinculadas às seguintes contratações referentes à Refinaria de Abreu e Lima - Rnest:
a) implantação de quatro conjuntos de instalações: Unidade de Coqueamento Retardado (UCR) , Unidades de Hidrotratamento de Diesel e de Nafta (UHDT) e Unidade de Geração de Hidrogênio (UGH) , Tubovias de Interligações e Unidade de Destilação Atmosférica (UDA) ;
b) execução das obras de terraplenagem;
9.2.1. realizar, com fulcro no art. 46 da Lei 8.443/1992, a oitiva das empresas relacionadas a seguir para que se manifestem, no prazo de até quinze dias, sobre as condutas abaixo indicadas, alertando-as que, caso confirmada a ocorrência de fraude à licitação, poderá ser declarada sua inidoneidade para participar, por até cinco anos, de licitação na Administração Pública Federal:
Empresas: Construtora Norberto Odebrecht S.A./Odebrecht Plantas Industriais e Participações S.A., Construtora OAS S.A., Construções e Comércio Camargo Corrêa S.A., Construtora Andrade Gutierrez S.A., Construtora Iesa Óleo & Gás S.A., Engevix Engenharia S.A., Iesa Óleo & Gás S/A., Mendes Júnior Trading e Engenharia S.A., MPE Montagens e Projetos Especiais S.A., Toyo Setal Empreendimentos Ltda., Skanska Brasil Ltda., Techint Engenharia e Construção S.A., UTC Engenharia S.A., GDK S.A., Promon Engenharia Ltda. e Galvão Engenharia S.A.
Irregularidade: Conluio entre as empresas e fraude às licitações mediante as seguintes condutas: a) combinação de preços, b) quebra de sigilo das propostas, c) divisão de mercado, d) oferta de propostas de cobertura para justificar o menor preço ofertado, e) combinação prévia de resultados e consequente direcionamento das licitações e f) ausência de formulação de proposta para beneficiar a empresa escolhida pelo cartel; (grifos acrescidos) 
Ainda nesse Acórdão 1583/2016-TCU-Plenário, por meio do subitem 9.2.2, com fundamento nos art. 43, inciso II; 58, inciso II, ambos da Lei 8.443/1992, e art. 250, inciso IV, do Regimento Interno do TCU, foi determinada também a audiência dos Srs. Paulo Roberto Costa, Renato de Souza Duque, e Pedro José Barusco Filho, incluindo o alerta acerca da possibilidade de aplicação de inabilitação para o exercício de cargo em comissão ou função de confiança no âmbito da Administração Pública, além de multa.
Esclarece-se que os débitos alusivos aos contratos citados no item 9.2 do acórdão supracitado, como mencionado alhures, estão sendo apurados em processos de tomada de contas especiais (TCE) específicos, com a devida identificação dos respectivos responsáveis.
Já foram confirmados os superfaturamentos de R$ 810 milhões no contrato da UHDT-UGH/Rnest, de R$ 308 milhões no contrato da UDA/Rnest, conforme Acórdão 2677/2018-TCU-Plenário (TC Processo 000.168/20165, Min. Relator Benjamin Zymler) , e de R$ 69,5 milhões no contrato de terraplenagem, conforme Acórdão 2.290/2013, mantido pelo Acórdão 2735/2017-TCU-Plenário do TCU (TC Processo 008.472/2008-3, Min. Relator Valmir Campelo e TCE instaurada conforme TC Processo 000.400/2018-1) . Os valores em apuração nas demais TCEs são de R$ 682 milhões no contrato de Tubovias/Rnest, Acórdão 2428/2016-TCU-Plenário (TC Processo 004.038/20118, Min. Relator Benjamin Zymler) ; e R$ 522 milhões no contrato da UCR/Rnest, Acórdão 3362/2010-TCU-Plenário (TC Processo 027.542/20157, Min. Relator Benjamin Zymler) . Até aqui, o prejuízo à estatal foi estimado em um total de R$ 2,4 bilhões, a valores históricos, apenas nesses cinco contratos.
Os ofícios de comunicação do TCU acerca da oitiva e da prorrogação de prazo, os comprovantes de ciência, e as respectivas manifestações da empresa Techint constam das peças especificadas na Tabela 1 a seguir:
Tabela 1: Relação de peças de ofícios de comunicação e manifestação dos responsáveis
	Peça*
	Natureza
	Responsável
	Ciência*
	Prorrogação*
	Manifestação*
	Novos Elementos

	80
	Oitiva
	Techint Engenharia e Construção S/A
	108/190
	91
	252
	60

* Fonte: os números se referem ao processo original TC Processo 016.119/2016-9
Registre-se que, após análise preliminar das respostas às oitivas promovidas, verificou-se que a empresa Construções e Comércio Camargo Corrêa S.A (CCCC) , diversamente das outras empresas, confirma a existência do conluio e admite sua participação em fraudes às licitações da Rnest, esclarecendo ter celebrado acordos de colaboração com as investigações em outras instâncias, a saber: Acordo de Leniência firmado com a Força-Tarefa do Ministério Público Federal que integra a Operação Lava Jato; Termo de Compromisso de Cessação de Prática celebrado com o CADE, com participação do MPF; e colaborações premiadas de executivos da companhia.
Então, em atenção aos princípios da razoabilidade e da celeridade processual, entendeu-se prudente e necessária, com fundamento no art. 43 da Resolução-TCU 259/2014, a constituição de processo apartado para exame conclusivo da manifestação da CCCC, ponderando as possíveis implicações, no âmbito deste Tribunal de Contas, da admissão da prática do ilícito e da colaboração da referida empresa com outros órgãos. Nesses termos, a proposta desta Unidade Técnica (peça 308, do TC Processo 016.119/2016-9) foi acolhida pelo Exmo. Min. Relator Benjamin Zymler que, por meio de Despacho (peça 311, do TC Processo 016.119/2016-9) , autorizou a instauração do processo (TC Processo 036.335/2016-8) apartado, mediante cópia das peças 1 a 57 e 246 do TC Processo 016.119/2016-9.
A presente instrução analisa as alegações da empresa Techint. O exame técnico acerca da participação das demais empresas implicadas no esquema fraudulento constará, dos respectivos processos apartados instaurados para esse fim, conforme Tabela 2 a seguir:
Tabela 2: Relação de processos apartados instaurados a partir do TC Processo 016.119/2016-9
	Processo
	Responsável

	TC Processo 036.335/2016-9
	Construções e Comércio Camargo Corrêa S.A.

	TC Processo 036.660/2016-7
	Construtora Norberto Odebrecht S.A./Odebrecht Plantas Industriais e Participações S.A.

	TC Processo 003.299/2017-1
	Construtora Andrade Gutierrez S.A.

	TC Processo 013.389/2017-3
	Skanska Brasil Ltda.

	TC Processo 013.388/2017-7
	Toyo Setal Empreendimentos Ltda.

	TC Processo 013.387/2017-0
	MPE Montagens e Projetos Especiais S/A

	TC Processo 013.386/2017-4
	Mendes Júnior Trading e Engenharia S.A.

	TC Processo 013.384/2017-1
	Engevix Engenharia S/A

	TC Processo 013.383/2017-5
	Construtora Iesa Óleo & Gás S.A.

	TC Processo 013.382/2017-9
	Construtora OAS S.A.

	TC Processo 013.397/2017-6
	Pedro José Barusco Filho

	TC Processo 013.396/2017-0
	Renato de Souza Duque

	TC Processo 013.395/2017-3
	Paulo Roberto Costa

	TC Processo 013.385/2017-8
	Iesa Óleo & Gás S/A

	TC Processo 013.394/2017-7
	Galvão Engenharia S/A

	TC Processo 013.390/2017-1
	Techint Engenharia e Construção S/A

	TC Processo 013.391/2017-8
	UTC Engenharia S/A

	TC Processo 013.392/2017-4
	GDK S.A.

	TC Processo 013.393/2017-0
	Promon Engenharia Ltda

	TC Processo 023.250/2017-8
	CM Construções e Serviços

	TC Processo 023.252/2017-0
	Construbase Engenharia Ltda.

	TC Processo 023.253/2017-7
	CR Almeida S.A. Engenharia de Obras

	TC Processo 023.254/2017-3
	Estagon Engenharia S.A.

	TC Processo 023.256/2017-6
	CNEC Engenharia S.A

	TC Processo 021.226/2017-2
	SOG Sistemas em Óleo e Gás S.A. (antiga Setal Óleo e Gás S.A) 

Fonte: peça 487 do TC Processo 016.119/2016-9
EXAME TÉCNICO
O presente exame técnico avalia a participação da empresa Techint Engenharia e Construção S.A. no esquema de fraude às licitações da Rnest.
Para facilitar o entendimento, o presente exame técnico constitui-se dos seguintes tópicos: (I) Breve contextualização; (II) Das questões preliminares; (III) Do mérito; (IV) Das alegações complementares; (V) Da responsabilização e individualização das condutas; (VI) Da dosimetria da sanção de declaração de inidoneidade; e (VII) Da extensão da sanção de inidoneidade.
 (I) Breve contextualização
Conforme bem apresentado na instrução de Representação (peça 42, p. 5-6) , o conceito de cartel está sedimentado na literatura especializada, sendo caracterizado pela coligação entre empresas de mesma categoria com o objetivo de obter vantagens indevidas por meio de supressão da livre concorrência e sobre-elevação artificial de preços, assemelhando-se ao controle de mercado alcançado em uma situação de monopólio.
Segundo a extinta Secretaria de Direito Econômico - SDE/MJ, a experiência internacional demonstra que as empresas participantes de cartéis em licitações públicas utilizam-se das seguintes estratégias: propostas fictícias ou de cobertura ("cover bidding") ; supressão de propostas ("bid suppression") ; propostas rotativas ou rodízio ("bid rotation") ; divisão do mercado ("market allocation" ou "market division") ; e subcontratação. Estratégias essas que se apresentam, em sua maioria, descritas nas atuações do grupo de empresas para, em conluio, direcionar e fraudar licitações no âmbito da Petrobras, inclusive em licitações para a implantação da Rnest.
As empresas, por meio de ajuste prévio, definiam em conluio qual delas seria a vencedora do certame, as demais empresas apresentavam propostas com valores acima do limite aceitável pela Petrobras com intuito de acobertar a fraude ao processo licitatório, ou se abstinham de participar do certame, conforme comprovado por meio das provas compartilhadas com o TCU oriundas da "Operação Lava Jato", devidamente explicadas e referenciadas na instrução de representação (peça 42, p. 6-38) .
O êxito do esquema era garantido por diretores da estatal mediante recebimento de vantagem financeira indevida (propina) , confirme descrito na Instrução de Representação (peça 42, p. 17-18) .
Maiores detalhes sobre os conceitos de cartel e conluio podem ser vistos na representação original (peça 42) .
Recentemente o CADE celebrou TCCs (Termos de Compromisso de Cessação de Prática) com as empresas UTC e Andrade Gutierrez, além de funcionários e ex-funcionários dessas empresas. Ambas as construtoras firmaram acordos no processo que investiga cartel em licitações da Petrobrás no mercado de serviços de engenharia, construção e montagem industrial "onshore"   (Processo Administrativo 08700.002086/2015-14) , de acordo com notícia publicada em 18/01/2017 no site do CADE (http://www.cade.gov.br/noticias/cade-celebra-acordos-com-andrade-gutierrez-e-utc-nas-investigacoes-de-cartel-em-licitacoes-da-petrobras-e-da-eletronuclear) .
Abaixo reproduz-se trecho da notícia:
Investigação em licitações da Petrobras
O processo administrativo por meio do qual é investigada a ocorrência desse cartel pelo Cade, no âmbito da "Operação Lava Jato", foi instaurado em 22 de dezembro de 2015, a partir da celebração do Acordo de Leniência 01/2015, em março de 2015, entre a Superintendência-Geral e a Setal Engenharia e Construções, a SOG Óleo e Gás e pessoas físicas funcionários do grupo Setal/SOG. O acordo foi assinado em conjunto com o Ministério Público Federal do Paraná - MPF/PR ("Força-Tarefa da Operação Lava Jato") . As contribuições trazidas pela leniência apontaram indícios de cartel em licitações da Petrobras envolvendo diversas construtoras, entre elas a Setal/SOG e a Camargo Correa.
No TCC homologado hoje, os compromissários da UTC colaboraram com o processo por meio da apresentação de informações e documentos que ampliaram o escopo das investigações, consolidados em um Histórico da Conduta [versão pública disponível aqui]. Aproximadamente trinta novos documentos que evidenciam a conduta anticompetitiva foram apresentados e dez novas licitações identificadas como afetadas pelo cartel. A contribuição pecuniária total da UTC (incluindo empresa, funcionários e ex-funcionários) é de R$ 129.232.142,71 - a maior contribuição individual já negociada com uma empresa pelo Cade.
No TCC assinado com a Andrade Gutierrez, por sua vez, os compromissários também colaboraram com a apresentação de informações e documentos que ampliaram o escopo das investigações, consolidados em um Histórico da Conduta. Aproximadamente vinte novos documentos que evidenciam a conduta anticompetitiva foram apresentados e seis novas licitações identificadas como afetadas pelo cartel. A contribuição pecuniária total da Andrade Gutierrez (incluindo empresa, funcionários e ex-funcionários) é de R$ 49.854.412,72.
Próximos passos
As informações e documentos trazidos pelos TCCs homologados pelo Cade serão somados àqueles decorrentes dos acordos de leniência celebrados e às demais evidências que estão sendo colhidas e analisadas pela Superintendência-Geral. Após a análise de todos esses elementos, ao final da instrução, a Superintendência emitirá parecer opinativo pela condenação ou pelo arquivamento do caso em relação a cada acusado. As conclusões serão encaminhadas ao Tribunal do Cade, responsável pela decisão final.
Leniência e TCC
O acordo de leniência, previsto no art. 86 da Lei 12.529/11, é um instrumento disponível apenas para a primeira empresa proponente, que deve cessar seu envolvimento na conduta, confessar o ilícito e cooperar plena e permanentemente com as investigações, identificando os demais envolvidos e apresentando provas e informações relevantes que comprovem a infração. A leniência pode beneficiar os signatários com a extinção da punição administrativa no âmbito do Cade e é assinada em conjunto com o Ministério Público, trazendo o benefício de imunidade total ou parcial também na esfera penal. No âmbito da "Operação Lava Jato", já foram publicizados sete acordos de leniência firmados com a autarquia.
Já o Termo de Compromisso de Cessação - TCC está previsto no art. 85 da Lei 12.529/11 e no art. 185 do Regimento Interno do Cade - RICADE. Trata-se de um tipo de acordo disponível aos demais representados na investigação que não se qualificaram à celebração da leniência. Nesse termo são exigidas, nos casos de cartel, obrigações semelhantes àquelas estabelecidas para a leniência, ou seja, que os compromissários cessem seu envolvimento no ilícito, reconheçam participação na conduta investigada e colaborem de forma efetiva com as investigações.
Cumpre observar que estes dois TCCs, da Andrade Gutierrez e da UTC, não foram objeto de análise da presente instrução, já que não trazem novos elementos que possam alterar a análise da unidade técnica, apenas corroborando as informações já existentes, que comprovam a atuação de um cartel na Petrobrás, dentro daquilo que é escopo do TCU e conforme apresentadas originalmente pela Setal Engenharia e Construções, a SOG Óleo e Gás e pessoas físicas funcionários do grupo Setal/SOG no acordo de leniência 01/2005-CADE (peça 31) e pela CCCC em sua manifestação (peça 246 do TC Processo 016.119/2016-9) .
 (II) Das questões preliminares
 (II.1) Da alegação de incompetência do TCU para analisar supostas condutas anticoncorrenciais
A Techint alega que a instauração desse processo caracteriza uma usurpação da competência do CADE, autoridade competente para investigar e punir no presente caso. (p. 18-29) .      
Análise
As competências do TCU têm sede na Constituição Federal e em sua Lei Orgânica, e em nada se confundem com as competências do CADE. No presente processo, apura-se a ocorrência de fraude à licitação, que pode ou não se dar juntamente com a formação de cartel. Não pretende o TCU apurar ilícitos concorrenciais, de forma que não há nenhum conflito entre o presente processo e o que tramita no CADE.
A ação do CADE se deve à concentração econômica das construtoras em ação cartelizada, enquanto a competência do TCU é de controle constitucional para verificar a escorreita aplicação dos recursos públicos. De outro modo, se a atuação dessas empresas cartelizadas tivesse sido no âmbito exclusivo do mercado privado de construção civil, a competência seria realmente exclusiva do CADE, contudo, esse grupo de empresas atuou, em conluio, mediante fraude à licitação pública, para obter contratação ilegal junto à Petrobras. Portanto, conforme art. 71, inciso II c/c VIII, da Constituição Federal/1988 e artigo 46 da LOTCU, é competência do TCU reprimir fraude à licitação promovida por sociedade de economia mista, ente da Administração Indireta, de forma concorrente à competência do CADE para reprimir a ocorrência de concentração econômica mediante cartel.
Não custa lembrar que o Ofício 0129/2016-TCU/SeinfraOperações, de 05/07/2016 (peça 80 do TC Processo 016.119/2016-9) determinou à Techint que se pronunciasse quanto às seguintes ocorrências: 
1.	Conforme o Acórdão 1583/2016-TCU-Plenário, Sessão de 22/6/2016, proferido no âmbito do processo TC Processo 016.119/2016-9, que trata de representação acerca de fraudes nas licitações conduzidas pela Petróleo Brasileiro S.A. - Petrobras, relacionadas a certames para obras de implantação da Refinaria Abreu e Lima (Rnest) , em Ipojuca/PE, foi determinada a oitiva da Techint Engenharia e Construção S/A, na pessoa de seu representante legal, para que, no prazo de até quinze dias, a contar do recebimento da presente comunicação, com fundamento no art. 250, inc. V, do Regimento Interno do TCU, se pronuncie quanto às ocorrências descritas a seguir:
1.1.	irregularidade: Conluio entre as empresas e fraude às licitações mediante as seguintes condutas: 
1.1.1.	combinação de preços; 
1.1.2.	quebra de sigilo das propostas; 
1.1.3.	divisão de mercado; 
1.1.4.	oferta de propostas de cobertura para justificar o menor preço ofertado; 
1.1.5.	combinação prévia de resultados e consequente direcionamento das licitações; e 
1.1.6.	ausência de formulação de proposta para beneficiar a empresa escolhida pelo cartel. 
2.	Ressalto que, caso confirmada a ocorrência de fraude à licitação, poderá ser declarada inidoneidade da empresa para participar, por até cinco anos, de licitação na Administração Pública Federal, nos termos do art. 46 da Lei 8.443/1992. 
3.	Outrossim, alerto que a matéria está sendo objeto de exame neste Tribunal, o que poderá resultar em decisão no sentido de desconstituir o ato ou o procedimento considerado irregular, e que a ausência de manifestação no prazo estabelecido não impedirá o prosseguimento do processo e a apreciação da matéria pelo Tribunal.
4.	Para subsidiar a resposta, encaminho, em mídia digital, cópia integral dos autos do TC Processo 016.119/2016-9. (Grifos acrescidos) 
O mesmo ofício segue ressaltando que, caso confirmada a ocorrência de fraude à licitação, poderá ser declarada inidoneidade da empresa para participar, por até cinco anos, de licitação na Administração Pública Federal, nos termos do art. 46 da Lei 8.443/1992, que trata exclusivamente de fraude comprovada à licitação, de forma que deixa extremamente clara a tipificação do ato ilícito, não havendo razão para se faça confusão com a apuração de formação de cartel de competência do CADE, muito menos alegar que o TCU estaria extrapolando suas competências.
O ilícito apurado nestes autos e para o qual a empresa foi chamada a se defender é o de fraude à licitação. Não procede, portanto, a alegação da empresa.
 (II.2) Da alegação de inépcia dos apontamentos da SeinfraOperações em relação à Techint
A Techint alega que as acusações são ineptas e nulas em razão da "indefinição, imprecisão e vagueza da acusação imputada". Alega que não há imputações diretas à Techint, não se menciona as exigências editalícias que seriam restritivas. Afirma que resta inviabilizada a defesa (p. 29-37) .
Análise
Há nos autos um conjunto de indícios consistentes e convergentes que sustentam a aplicação de uma sanção. Não se trata aqui de mera especulação. Para responsabilizar empresas por atuarem em conluio, faz-se necessário construir o cenário em que as irregularidades ocorreram. E o conjunto de indícios no presente caso é robusto e capaz de fundamentar a aplicação da sanção à empresa por fraude à licitação.
Não procede a alegação de que os atos inquinados não teriam sido indicados de forma precisa, pois a empresa foi instada a se manifestar especificamente acerca da fraude às licitações da Rnest, conforme o Relatório e o Voto do Min. Relator Benjamin Zymler, que fundamentaram o Acórdão 1583/2016-TCU-Plenário, e conforme consta do Ofício 80/2016-TCU/SeinfraOperações, referente à notificação de oitiva, listado na Tabela 1 do histórico desta Instrução, e acima transcrito parcialmente.
Ressalta-se que o Relatório e o Voto do Min. Relator são partes integrantes do acórdão, de forma que as condutas das empresas em conluio se encontram descritas no Relatório nos seguintes tópicos: "II.1 Da atuação do Cartel ('clube') e o seu impacto econômico" (peça 57, p. 713 do TC Processo 016.119/2016-9) ; "II.2 Da divisão das licitações da Rnest mediante ajuste Prévio" (peça 57, p. 1319) ; "II.3 Do pagamento de propinas" (peça 57, p. 1920) ; "II.4 Licitações da Rnest", subdividido em subitens por obra (UHDT/UGH e UDA, Terraplenagem, UCR e Tubovias) (peça 57, p. 2032) ; e "III.2 Das empresas envolvidas nas fraudes" (peça 57, p. 3437) , com destaque para a tabela constante do Relatório do Min. Relator Benjamin Zymler (peça 57, p. 35-36) que apresenta as fontes de informações utilizadas para a definição das empresas contra as quais se representou.
Assim, demonstra-se que houve indicação precisa dos atos inquinados, suficientes para permitir o contraditório e a ampla defesa, conforme preconizado na doutrina e nos julgados citados: STJ, RESP 934.608/RS, " (...) é seu direito, até mesmo para viabilizar o exercício da defesa, conhecer os fundamentos que motivam a aplicação de penalidade por parte da Administração" (peça 265, p. 16) ; e STF, RMS 24699, "A capitulação do ilícito administrativo não pode ser aberta a ponto de impossibilitar o direito de defesa" (peça 265, p. 17) . Esses requisitos para permitir a defesa foram devidamente atendidos. Bastaria que os representantes legais da manifestante lessem o decisum do TCU por completo: Acórdão, Voto Relatório.
Além disso, há jurisprudência pacificada do Superior Tribunal de Justiça que rejeitam a alegação de inépcia de denúncia por falta de individualização das condutas em infrações de autoria coletiva ou societária.
É idônea a denúncia que narra crime de autoria coletiva, sem a particularização das condutas dos agentes, mas que permite o exercício da ampla defesa.
 (excerto de ementa no HC 111.215/SP, STJ, Relatora Ministra Jane Silva (Desembargadora Convocada do TJ/MG) , Sexta Turma, julgado em 06/02/2009, DJe 13/04/2009) e
 (excerto de ementa no RHC 16.244/PR, Relator Ministro Og Fernandes, Sexta Turma, julgado em 01/07/2008, DJe 18/08/2008) .
Em faltando à Acusação Pública, no ensejo do oferecimento da denúncia, elementos bastantes ao rigoroso atendimento do seu estatuto legal, como por vezes ocorre nos casos de concurso de agentes, é válida a imputação do fato-crime sem a particularização das condutas dos agentes, co-autores e partícipes, até porque a lei processual penal admite que as suas omissões possam ser supridas a todo tempo antes da sentença final (Código de Processo Penal, artigo 569) .
 (excerto de ementa no RHC 18.257/PE, STJ, Relator Ministro Hamilton Carvalhido, Sexta Turma, julgado em 25/09/2007, DJ 29/10/2007) .
Não há que se falar em inépcia da denúncia por falta de rigor em detalhar as condutas individuais dos envolvidos, pois, admite a jurisprudência, nos chamados crimes coletivos ou societários, como suficiente a mera descrição genérica, calcada, todavia, em fatos, com remessa da eventual pormenorização para a instrução criminal.
 (excerto de ementa no HC 6.077/AM, STJ, Relator Ministro Fernando Gonçalves, Sexta Turma, julgado em 06/10/1997, DJ 20/10/1997) .
STJ - AGRAVO REGIMENTAL NOS EMBARGOS DE DIVERGENCIA EM RECURSO ESPECIAL AgRg nos EREsp 1182734 RS 2011/0041223-5 (STJ) 
Data de publicação: 23/04/2012
Ementa: AGRAVO REGIMENTAL. EMBARGOS DE DIVERGÊNCIA. PENAL. CRIME DE RESPONSABILIDADE DE PREFEITO. ALEGAÇÃO DE INÉPCIA DA DENÚNCIA. IMPROCEDÊNCIA. CRIME COLETIVO. DESCRIÇÃO MÍNIMA DE CONDUTAS. CUMPRIMENTO DOS REQUISITOS DO ART. 41 DO CPP. JURISPRUDÊNCIA PACIFICADA. SÚMULA 168/STJ. DOSIMETRIA DA PENA. INDICAÇÃO DE PARADIGMAS ORIUNDOS DE HABEAS CORPUS. INADMISSIBILIDADE. DISSÍDIO NÃO DEMONSTRADO. RECURSO DESPROVIDO. (...) 3. Consoante jurisprudência pacífica deste Tribunal Superior, nos crimes de autoria coletiva, embora a denúncia não possa ser de todo genérica, é válida quando, apesar de não descrever minuciosamente as atuações individuais dos acusados, demonstrar um liame entre o agir e a suposta prática delituosa, estabelecendo a plausibilidade da imputação e possibilitando o exercício da ampla defesa, em conformidade com o art. 41 do CPP . (...) 5. Agravo regimental a que se nega provimento.
PENAL E PROCESSUAL PENAL. HABEAS CORPUS SUBSTITUTIVO DE RECURSO ORDINÁRIO. ART. 4º, INCISO I, ALÍNEA A, DA LEI Nº 8.137/90. ALEGAÇÃO DE INÉPCIA DA DENÚNCIA EM RAZÃO DA AUSÊNCIA DE DESCRIÇÃO PARTICULARIZADA EM RELAÇÃO AOS PACIENTES.
 (...) 
III - Além disso, havendo descrição do liame entre a conduta dos pacientes e os fatos tidos por delituosos, evidenciado nas assertivas constantes na denúncia, não há que se falar em inépcia da denúncia por falta de individualização da conduta. A circunstância, por si só, de o Ministério Público ter imputado a mesma conduta aos dois denunciados não torna a denúncia genérica (HC 89.240/DF, Segunda Turma, Rel. Min. Eros Grau, DJU de 27/04/2007) .
IV - Ainda, é geral, e não genérica, a denúncia que atribui a mesma conduta a todos os denunciados, desde que seja impossível a delimitação dos atos praticados pelos envolvidos, isoladamente, e haja indícios de acordo de vontades para o mesmo fim (STJ: RHC 21284/RJ, 5ª Turma, Relatora Ministra Jane Silva (Desembargadora convocada do TJ/MG) , 5ª Turma, DJU de 01/10/2007) Habeas corpus denegado.
 (STJ. HC 91725/SP, Rel. Ministro FELIX FISCHER, QUINTA TURMA, julgado em 20/11/2007, DJ 18/02/2008, p. 58) (Grifos acrescidos) 
Em adição, as alegações quanto ao mérito serão tratadas adiante. Não obstante, está muito claro que entre as possibilidades de fraude se incluem a combinação das propostas entre as licitantes previamente "escolhidas" para participar da licitação, não sendo requisito a inclusão de cláusulas editalícias restritivas.
Portanto, não merecem acolhida por parte do TCU as alegações da defesa sobre suposta imprecisão ou vagueza. Como já registrado, o Ofício dirigido à Techint é claro e preciso quanto ao seu chamamento aos autos, não havendo que se falar em imprecisão da presente Representação.
A empresa perde nessa fase processual uma importante oportunidade de esclarecer fatos e colaborar com as investigações em andamento.
Não procedem, portanto, as alegações da empresa.
 (II.3) Da alegação de nulidade em razão do uso de elementos indiciários emprestados de outros processos sem observância dos requisitos legais 
A Techint alega que a Representação se fundamenta em elementos indiciários de outros processos e procedimentos, sem a observância dos requisitos essenciais para sua incorporação ao presente processo. Alega que o TCU teria utilizado elementos informativos produzidos em processos ainda não contraditados (p. 37-50) .
Análise:
Não procedem as alegações da empresa.
Não há que se falar em impossibilidade de exercer o contraditório e a ampla defesa em razão da utilização de provas, inclusive de outros processos nos quais a empresa não é parte, haja vista que foi oportunizado à Techint o exercício do contraditório e da ampla defesa no âmbito deste processo. 
A utilização de provas produzidas em outras instâncias e o contraditório ofertado neste processo ampara-se no Novo Código de Processo Civil (NCPC) , que tornou típica a prova emprestada, conforme o seu art. 372: "O juiz poderá admitir a utilização de prova produzida em outro processo, atribuindo-lhe o valor que considerar adequado, observado o contraditório".
Ainda, não se trata meramente de prova emprestada, mas de mero traslado de documentos, que foram incorporados ao processo do TCU como elemento probatório sujeito ao amplo contraditório, à semelhança do pronunciamento proferido pelo Exmo. Min. do STF Marco Aurélio no julgamento do Resp 1.554.986-SP, de 8/3/2016.
 (...) no que tange ao argumento de que não seria possível a utilização de prova emprestada por aquele que não compôs a relação processual em que produzida a prova, esclareço, primeiramente, que não se trata aqui, propriamente de empréstimo de prova. Aqui, contudo, o que se pretende é o traslado de documentos encartados em procedimento administrativo, deles extraindo-se cópias. Esses documentos serão incorporados à ação cível, não como prova tecnicamente, mas como elementos sujeitos ao amplo contraditório sob a condução do juízo competente. Aliás, essa é a condição imprescindível até mesmo para o empréstimo de provas, conforme jurisprudência assentada na Corte Especial do STJ (EREsp 617.428-SP, DJe 17/6/2014) . Isso porque, como bem assinalado pela Corte Especial naquela oportunidade, a admissão da prova emprestada cumpre o objetivo precípuo de otimização da prestação jurisdicional, incrementando a celeridade e economia processuais, sendo recomendável sua utilização quando possível a observância do necessário contraditório. Assim, reconhecida pelo Tribunal de origem a relevância e utilidade do traslado de documentos do procedimento administrativo para instrução da demanda reparatória, não há óbice que inviabilize a juntada destes, tampouco sigilo que impeça a parte de ter acesso aos referidos documentos, mormente quando a ação tramita na origem sob o igual manto do sigilo processual. (Grifos acrescidos) 
O próprio CADE utilizou em seus processos documentos obtidos através de outros órgãos públicos, inclusive do TCU, a exemplo do Apartado Restrito nº 08700.010716/2014-43, relacionado ao Processo Administrativo nº 08012.003321/2004-71, que trata de Cartel em licitações promovidas pelo Ministério da Saúde para aquisição de hemoderivados (Operação Vampiro) .
Em outros processos, o CADE vem indeferindo este tipo de alegação em seus processos, conforme pode-se comprovar através do voto do Conselheiro do CADE Márcio de Oliveira Júnior no Processo Administrativo 08012.007818/2004-68:
3.5. Da Suposta Ilegalidade da Utilização da Prova Emprestada
68. O Representado Sr. Raymond Reber alegou que as provas da Ação Cautelar 2004.61.00.015522-1 não poderiam ter sido utilizadas, uma vez que os polos passivos do processo judicial e do processo administrativo são diferentes (fls. 5148/5149) .
69. O Representado Sr. Eric Mignonat aduziu que a prova emprestada só poderia ser utilizada quando as partes do segundo processo tiverem participado do processo em que a prova foi produzida (fls. 5230/5234, 5365/5369, 5668/5673) .
70. No caso concreto, a regularidade é determinada pelas garantias processuais concedidas no respectivo âmbito de investigação. Em outras palavras, havendo prova emprestada de outra instância ou seara administrativa, é o fornecimento de ampla defesa e contraditório que determina a validade da instrução. Nesse sentido, a participação do Representado originário é prescindível ao passo que houve regular exercício do direito de defesa nos presentes autos. Esse é o entendimento do STJ e do STF, os quais incorporo à motivação do presente voto:
CIVIL. EMBARGOS DE DIVERGÊNCIA EM RECURSO ESPECIAL. AÇÃO DISCRIMINATÓRIA. TERRAS DEVOLUTAS. COMPETÊNCIA INTERNA. 1ª SEÇÃO. NATUREZA DEVOLUTA DAS TERRAS. CRITÉRIO DE EXCLUSÃO. ÔNUS DA PROVA. PROVA EMPRESTADA. IDENTIDADE DE PARTES. AUSÊNCIA. CONTRADITÓRIO. REQUISITO ESSENCIAL. ADMISSIBILIDADE DA PROVA.
3. Cinge-se a controvérsia em definir: i) a Seção do STJ competente para julgar ações discriminatórias de terras devolutas; ii) a quem compete o ônus da prova quanto ao caráter devoluto das terras; iii) se a ausência de registro imobiliário acarreta presunção de que a terra é devoluta; iv) se a prova emprestada pode ser obtida de processo no qual não figuraram as mesmas partes; e v) em que caráter deve ser recebida a prova pericial emprestada.
 (...) 
9. Em vista das reconhecidas vantagens da prova emprestada no processo civil, é recomendável que essa seja utilizada sempre que possível, desde que se mantenha hígida a garantia do contraditório. No entanto, a prova emprestada não pode se restringir a processos em que figurem partes idênticas, sob pena de se reduzir excessivamente sua aplicabilidade, sem justificativa razoável para tanto.
10. Independentemente de haver identidade de partes, o contraditório é o requisito primordial para o aproveitamento da prova emprestada, de maneira que, assegurado às partes o contraditório sobre a prova, isto é, o direito de se insurgir contra a prova e de refutá-la adequadamente, afigura-se válido o empréstimo.
11. Embargos de divergência interpostos por WILSON RONDÓ JÚNIOR E OUTROS E PONTE BRANCA AGROPECUÁRIA S/A E OUTRO não providos.
Julgados prejudicados os embargos de divergência interpostos por DESTILARIA ALCÍDIA S/A.
 (EREsp 617.428/SP, STJ, Relatora Ministra Nancy Andrighi, Corte Especial, julgado em 04/06/2014, DJe 17/06/2014) .
---------------------------------------------------------------------------------
'EMENTA: PROVA EMPRESTADA. Penal. Interceptação telefônica. Escuta ambiental. Autorização judicial e produção para fim de investigação criminal. Suspeita de delitos cometidos por autoridades e agentes públicos. Dados obtidos em inquérito policial. Uso em procedimento administrativo disciplinar, contra outros servidores, cujos eventuais ilícitos administrativos teriam despontado à colheita dessa prova. Admissibilidade. Resposta afirmativa a questão de ordem. Inteligência do art. 5º, inc. XII, da CF, e do art. 1º da Lei federal nº 9.296/96. Precedente. Voto vencido.
 (...) 
Mas o que de todo me não parece ajustar-se às normas discerníveis nos textos constitucional e legal, enquanto ingredientes do sistema, é que os resultados prático-retóricos da interceptação autorizada não possam produzir efeitos ou ser objeto de consideração nos processos e procedimentos não penais, perante o órgão ou órgãos decisórios competentes, contra a mesma pessoa a que se atribua, agora do ponto de vista de outra qualificação jurídica de ilicitude em dano do Estado, a prática ou autoria do mesmo ato que, para ser apurado na sua dimensão jurídico-criminal, foi alvo da interceptação lícita, como exigência do superior interesse público do mesmíssimo Estado, ou, ainda, contra pessoa que, posto não sendo suspeita nem investigada originária, apareceu, no curso da colheita da prova contra outrem, como tal.
Dito de maneira mais direta não posso conceber como insultuoso à Constituição nem à lei o entendimento de que a prova oriunda de interceptação lícita, autorizada e realizada em procedimento criminal, trate-se de inquérito ou processo-crime, contra certa pessoa, na condição de suspeito, indiciado ou réu, pode ser-lhe oposta, na esfera competente, pelo mesmo Estado, encarnado por órgão administrativo ou judiciário a que esteja o agente submisso, como prova do mesmíssimo ato, visto agora sob a qualificação jurídica de ilícito administrativo ou disciplinar. O raciocínio vale, mutatis mutandis, em relação a quem, como servidor do mesmo Estado, despontou como possível autor de crime ou de infração administrativa (Segunda Questão de Ordem suscitada nos autos do Inquérito 2424, STF, Ministro-Relator Cezar Peluso, julgado em 20/06/2007) . (Grifos acrescidos) 
Para fechar o tema da prova emprestada, colaciona-se orientação do Supremo Tribunal Federal, espelhada no voto do Exmo. Ministro Cezar Peluso, que torna expressa a possibilidade de empréstimo de provas decorrentes de interceptação telefônica para processos administrativos:
[...] Isso tudo significa apenas afirmar que, no âmbito normativo do uso processual dos resultados documentais da interceptação, o mesmo interesse público na repressão de ato criminoso grave que, por sua magnitude, prevalece sobre a garantia da inviolabilidade pessoal, justificando a quebra que a limita, reaparece, com gravidade só reduzida pela natureza não criminal do ilícito administrativo e das respectivas sanções, como legitimamente desse uso na esfera não criminal, segundo avaliação e percepção de sua evidente supremacia no confronto com o direito individual à intimidade.
Outra interpretação do art. 5º, inc. XII, da Constituição da República, e do art. 1º da Lei nº 9.296/96, equivaleria a impedir ao mesmo Estado, que já conhece o fato na sua expressão ou recorte histórico correspondente a figura criminosa e, como tal, já licitamente apurado na órbita penal, ou que o conheceu no procedimento investigatório, invocar-lhe a prova oriunda da interceptação para, sob as garantias do justo processo da lei (due process of law) , no procedimento próprio, aplicar ao agente a sanção que quadre à gravidade do eventual ilícito administrativo, em tutela de relevante interesse público e restauração da integridade do ordenamento jurídico.
E, neste caso, significaria impedir que os órgãos estatais competentes se valham dessa prova, que lhes é também imprescindível ao desempenho dos misteres correcionais, tanto quanto o é na esfera penal, para apuração de eventuais ilícitos disciplinares de autoridades ou agentes investidos nas mais conspícuas funções do Estado Democrático de direito e que podem, em tese, dada a relativa autonomia conceitual dos ilícitos teóricos e não menos relativa independência das respectivas jurisdições, ser absolvidos aqui e punidos ali. Não posso compreender - para usar eloqüente expressão de FRANCO CORDERO ('Procedura Penale', Milano, Giuffrè, 7ª ed., 2003, p. 659, nº 64.31) - essa como 'fobia della prova', que levaria à ficção de se reputarem os fatos, cuja existência já é conhecida do mesmo Estado, ´tamquam non essent'. Não é lícito fingir que o Estado ignore a prática de ilícitos administrativos, cujos indícios lhe foram relevados na produção legítima da prova, ainda quando orientada a investigar comportamento de outras pessoas. (Inquérito 2424/RJ. Relator Exmo. Ministro Cezar Peluso. Plenário. DJ em 24.08.2007, grifos nossos) .
Ressalta-se que a Representação se baseou em robusto conjunto probatório que demonstra de forma inconteste a ocorrência da fraude, conforme apresentado no Relatório do Ministro Relator Benjamin Zymler (peça 42) .
Repise-se que a robustez do conjunto probatório é ratificada pela manifestação da empresa Camargo Corrêa confirmando todas as declarações e provas produzidas por ela no âmbito dos acordos firmados com o CADE (peça 246, p. 47232 do TC Processo 016.119/2016-9) e MPF (peça 246, p. 3446 do TC Processo 016.119/2016-9) , e admitindo " (...) ter participado de conluio (...) " (peça 246, p. 6-7 do TC Processo 016.119/2016-9) , assim como pelos Termos de Cessação de Condutas (TCC) firmados pelo CADE com as Construtoras UTC e Andrade Gutierrez.
A Lei 12.850/2013, em seu artigo 3º, inclui a colaboração premiada (inciso I) e a cooperação entre instituições e órgãos federais, distritais, estaduais e municipais na busca de provas e informações de interesse da investigação ou da instrução criminal (inciso VIII) como meios de obtenção de prova. E em seu artigo 4º, § 16, a lei ressalva que nenhuma sentença condenatória será proferida com fundamento apenas nas declarações de agente colaborador. Daí pode-se concluir que a colaboração premiada é muito mais ampla e contém provas e documentos, além das declarações do agente colaborador, não havendo como se confundir as duas coisas. Ressalte-se ainda que todas as colaborações premiadas utilizadas no presente processo foram homologadas pela justiça, que faz o controle de regularidade, legalidade e voluntariedade, conforme o § 7º do artigo 4º da mesma lei.
Em relação aos acordos de leniência do CADE, estes possuem legislação própria, a Lei 12.529/2011, capítulo VIII, que prevê, em seu artigo 86, os requisitos para a celebração do acordo, entre os quais há a obrigatoriedade de que da colaboração resulte a obtenção de informações e documentos que comprovem a infração noticiada ou sob investigação. Assim como a colaboração premiada, o acordo de leniência não é um simples relato, pois que amparado por documentos que comprovam os fatos relatados.
Ademais, a Techint não trouxe aos autos nenhum elemento novo que possa negar a ocorrência dos ilícitos apontados ou mesmo afastar a sua participação, se limitando a tentar desqualificar as provas existentes. Mesmo nesse intuito, a tentativa de desqualificação não atacou a veracidade dos fatos descritos nas provas - o mérito das evidências -, mas somente a validade de seu uso no processo.
Nesse diapasão, registre-se que a comprovação das fraudes apuradas nos presentes autos se deu por meio de prova documental pública, especialmente informações extraídas do histórico de conduta da leniência da empresa Setal Engenharia e Construções e da empresa SOG Óleo e Gás no Conselho Administrativo de Defesa Econômica - Cade - (peça 31) ; e informações contidas na sentença condenatória exarada pela 13ª Vara Federal Criminal de Curitiba na ação penal n. 5083351¬89.2014.4.04.7000/PR (peça 14) . Além da cognição exauriente a respeito das fraudes já ter ocorrido no CADE e na Justiça Federal convém registrar que o TCU no mesmo sentido já reconheceu as fraudes nas licitações da RNEST e já aplicou pena de inidoneidade em algumas empresas envolvidas (Acórdão 300/2018-TCU-Plenário e Acórdão 414/2018-TCU-Plenário) .
Portanto, conforme exposto acima, os argumentos não merecem acolhida, pois não se trata de mera presunção, mas de prática comprovada de fraude às licitações públicas por meio de provas obtidas em investigações criminais e confissões de gestores envolvidos. A utilização dessas provas trasladadas dos processos criminais e administrativos (CADE) sujeitou-se ao devido processo legal, do contraditório e ampla defesa, de forma que não procede a alegação de violação ao princípio do devido processo legal e ampla defesa, e de utilização indevida de prova emprestada.
 (II.4) Da ilegitimidade passiva
A empresa alega que a Representação está centrada na análise de cinco procedimentos licitatórios que resultaram em contratos dos quais a Techint não faz parte. Afirma que não foi apontada qualquer irregularidade em relação ao único contrato adjudicado pela Techint na Rnest. Afirma que não recebeu qualquer valor da Petrobrás nos contratos mencionados no Acórdão e que o contrato assinado foi vantajoso para a estatal (p. 50-58) .
Análise
É preciso deixar claro que a Representação não tratou de uma licitação para uma obra específica da Rnest. A Representação não trata, portanto, apenas da licitação na qual a empresa alega ter assinado o contrato. Ao contrário, trata-se na Representação do ajuste prévio por parte das empresas para fraudar certames licitatórios da Petrobras nas obras de implantação da Refinaria Abreu e Lima. Verificar uma única licitação poderia indicar a inexistência de benefício. Uma análise restritiva poderia, então, conduzir à interpretação errônea dos fatos e, por conseguinte, à conclusão também equivocada.
E os fatos aqui são: um grupo contendo as principais construtoras do País reunido para fraudar as licitações da Petrobras, por meio (i) do acerto prévio das obras a serem executadas por cada empresa, (ii) da utilização de propostas de cobertura para indicar "ares" de competição, (iii) da manipulação de preços, (iv) do acerto de quais empresas não participariam das licitações. É nesse contexto que se analisa a participação da empresa Techint. 
Como já ressaltado anteriormente, a combinação entre empresas para fraudar licitações é um crime que, por si, exige uma maior e mais aprofundada investigação para sua comprovação. 
A Representação (peça 42) traz farta e convergente fundamentação quanto à ocorrência de um conluio para fraudar as obras da Petrobras. Funcionários da empresa estatal receberam propinas e assumiram que manipulavam as licitações, beneficiando empresas conforme a escolha do próprio cartel e praticando preços acima daqueles que seriam obtidos em ambiente competitivo.
Considerando a sólida fundamentação em apreço, esta Corte vem julgando diversos processos referentes a licitações da Petrobras para as obras da Refinaria Abreu e Lima, sancionando empresas e pessoas físicas pelo cometimento das fraudes mencionadas. Até o momento, foram julgados os processos relacionados às empresas participantes do "Clube das 16", do qual a empresa fazia parte.
Como já dito, o fato da empresa ter assinado apenas um contrato não significa que a decisão de não participar das demais licitações já não comprove a sua participação nas atividades ilícitas do cartel e, portanto, nas fraudes ora investigadas.
Vale observar que a declaração de inidoneidade, pelo TCU, fundada no art. 46 da Lei 8.443/1992 decorre da ocorrência de fraude comprovada à licitação. Desnecessária, nesse caso, a identificação do eventual benefício que a empresa fraudadora obteve com sua ação.
Não procedem os argumentos da empresa.
 (II.5) Da alegação de prescrição administrativa
A Techint alega a incidência de prescrição quinquenal tendo em vista que a contagem do prazo se iniciou a partir da prática do ato (realização das licitações e celebração dos contratos) , encerrando-se entre 2014/2015 (p. 58-63) .
Análise:
Antes de abordar a alegação de prescrição administrativa, faz-se importante ressaltar que, conforme trecho abaixo extraído do Acórdão 1583/2016-TCU-Plenário, a Techint foi chamada a se manifestar acerca de irregularidades em licitações relacionadas às várias parcelas de obras da RNEST e não apenas em relação à licitação em que se sagrou vencedora, como afirma em sua manifestação. Esta questão foi esclarecida anteriormente.
Não procede a alegação de prescrição, haja vista que o subitem 9.1.1 do Acórdão 1441/2016-TCU-Plenário (Min. Redator Walton Alencar Rodrigues) assenta que "a pretensão punitiva do Tribunal de Contas da União subordina-se ao prazo geral de prescrição indicado no art. 205 do Código Civil". O art. 205 do Código Civil (Lei 10.406/2002) estabelece o prazo de dez anos para a prescrição, nos seguintes termos: "Art. 205. A prescrição ocorre em dez anos, quando a lei não lhe haja fixado prazo menor".
Conforme subitem 9.1.2 do mesmo Acórdão 1441/2016-TCU-Plenário, o início do prazo prescricional inicia-se na data de ocorrência da irregularidade sancionada, nos termos do art. 189 do Código Civil, e interrompe-se pelo ato de ordenar a citação, a audiência ou a oitiva, nos termos do art. 202, inciso I, do Código Civil, recomeçando a contagem a partir da data do ato que ordenar a citação, a audiência ou a oitiva dos responsáveis, nos termos do art. 202, parágrafo único, também do Código Civil, conforme subitens 9.1.3 e 9.1.4, respectivamente, desse mesmo acórdão.
Portanto, considerando o disposto nos subitens 9.1.3 e 9.1.4 do Acórdão 1441/2016-TCU-Plenário, o ato que determinou a oitiva (Acórdão 1583/2016-TCU-Plenário) interrompeu a prescrição em 22/6/2016, recomeçando o prazo prescricional nessa data, não havendo prescrição neste caso em tela.
Embora a jurisprudência do TCU tenha caminhado no sentido exposto acima, é importante registrar que o Supremo Tribunal Federal (STF) também debateu a questão da prescrição da pretensão punitiva do TCU, conforme mostra principalmente o MS 32.201/DF, de relatoria do Ministro Luís Roberto Barroso.
A 1ª Turma do STF julgou o MS 32.201 em 21/3/2017, tendo sido firmados os seguintes entendimentos:
"É praticamente incontroverso o entendimento de que o exercício da competência sancionadora do TCU é temporalmente limitado";
A Lei 8.443/1992 (LOTCU) não estabeleceu prazo para o exercício do poder punitivo pelo TCU;
Há duas correntes interpretativas acerca da matéria formadas no TCU no bojo do Acórdão 1441/2016-TCU-Plenário e mencionadas pelo Ministro-relator. A primeira afirma que, ante a falta de disposições expressa e específicas atinentes à matéria na LOTCU, deve ser aplicado o prazo de 10 anos, previsto no art. 205 do Código Civil. Esse foi o entendimento majoritário do TCU exposto no referido decisum;
A segunda corrente afiança que o prazo aplicável deve ser de cinco anos, previsto em diversas normas do direito administrativo brasileiro, sobretudo a Lei 9.783/1999, sendo que o termo inicial de contagem o momento em que o TCU tenha sido cientificado acerca dos fatos ilícitos que podem ensejar a aplicação da sanção;
Concluiu o Ministro Luís Roberto Barroso que a prescrição da pretensão punitiva do TCU deveria ser regulada integralmente pela Lei 9.783/1999. Para tanto, o Relator se baseia em dois fundamentos, mencionados a seguir;
Primeiro fundamento: a Lei 9.783/1999 é diretamente aplicável à ação punitiva do TCU, por ser uma norma de caráter geral em matéria de direito administrativo sancionador, aplicável a qualquer ação punitiva da Administração Pública Federal, salvo exceções previstas em regulamentações específicas. Esses fatos tornam desnecessária qualquer analogia com leis de outros ramos do direito brasileiro;
Ao prosseguir na exposição de seu entendimento, o ministro defende que, apesar de a Lei 9.783/1999, em seu art. 1º, aludir à ação punitiva "no exercício do poder de polícia", e a atuação sancionadora do TCU não se qualificar, em sua acepção clássica, como exercício do poder de polícia, seria mais correto depreender que a referida lei regula a ação punitiva da Administração Pública - não no exercício do poder de polícia, que abarca somente medidas preventivas de proteção de interesses públicos -, mas no exercício do poder administrativo sancionador, que compreende também a aplicação de sanções;
Como conclusão de sua percepção, adverte ainda que a interpretação histórica fortalece o entendimento de que a prescrição da pretensão punitiva do TCU deve ser regida diretamente pela Lei 9.873/1999, uma vez que a exposição de motivos da Medida Provisória 1.708/1998 (posteriormente convertida na Lei 9.873/1999) dispunha que a regulamentação proposta "uniformiza a questão da prescrição no âmbito da Administração Pública Federal";
Segundo fundamento: ainda que a Lei 9.783/1999 não fosse diretamente aplicável à ação punitiva do TCU, ela representaria o normativo mais adequado a ser aplicado por analogia, uma vez que representa um esforço de uniformização legislativa da matéria. Conclui, portanto, o Ministro Relator que o prazo prescricional referencial no direito administrativo sancionador deve ser de cinco anos;
Firmado o entendimento acerca da aplicabilidade da Lei 9.873/1999, o STF avançou na questão de contagem do referido prazo. O Ministro Relator defendeu que o termo de início de contagem do prazo seja aquele previsto no art. 1º da referida Lei, ou seja, "a data da prática do ato ou, no caso de infração permanente ou continuada, do dia em que tiver cessado".
Quanto aos fatos interruptivos da prescrição, o Relator também defendeu a utilização da Lei 9.873/1999 que, em seu art. 2º, elenca as causas capazes de interromper a prescrição da pretensão punitiva, quais sejam: I - pela notificação ou citação do indiciado ou acusado, inclusive por meio de edital; II - por qualquer ato inequívoco, que importe apuração do fato; III - pela decisão condenatória recorrível. Sob tal aspecto, mostrou-se o Relator defensor da ideia de que poderiam incidir diversas causas a interromper o prazo prescricional mais de uma vez.
Partindo dessas premissas delineadas acima, o Relator, ao analisar o caso concreto exposto no MS 32.201, considerou não ter havido prescrição, consignando os seguintes entendimentos de contagem do termo inicial e de interrupção do prazo prescricional, a qual são expostas a seguir de modo a exemplificar como a questão é analisada pelo STF:
Termo inicial: o ministro Barroso, porém, considerou como termo inicial da prescrição o dia 13/2/2003, data em que o impetrante deixou o cargo de Superintendente do INCRA/MS. Assim procedeu o relator por aplicação do caput do art. 1º da Lei 9.873/1999, que estabelece como termo inicial "data da prática do ato ou, no caso de infração permanente ou continuada, do dia em que tiver cessado";
Primeira causa interruptiva: sobre o assunto, entendeu o Relator que a determinação do TCU para a realização da auditoria deu causa à interrupção da prescrição;
Segunda causa interruptiva: o ministro Barroso considerou que a citação do então superintendente deu causa a nova interrupção do prazo prescricional;
Terceira causa interruptiva: o Relator considerou ainda uma terceira causa interruptiva, que, uma vez mais, prorrogou o termo final do prazo prescricional, que foi o acórdão condenatório do TCU;
A Ministra Rosa Weber acompanhou integralmente o Relator. Já o Ministro Marco Aurélio Mello expôs entendimento convergente ao do Relator no tocante à aplicação da Lei 9.783/1999 e quanto ao termo inicial de contagem do prazo, como sendo a partir do dia em que o impetrante deixou o cargo. Não obstante, o Ministro Marco Aurélio trouxe divergências em relação às causas interruptivas do prazo, restando vencido nessa questão.
O entendimento firmado no MS 32.201/DF foi seguido em outros julgados daquela E. Suprema Corte - cf. MS 35.294, relator Ministro Marco Aurélio, MS 35.550, relator Ministro Roberto Barroso, MS 35.536, relatora Ministra Rosa Weber. Nos três casos, os respectivos relatores, quando da apreciação dos pedidos de medida liminar, reiteraram o entendimento firmado no MS 32.201 exposto acima.
Baseando-se no entendimento exposto pelo STF no MS 32.201, alcança-se a mesma conclusão de que não houve prescrição da pretensão punitiva do TCU no caso concreto tratado nestes autos, conforme se verá a seguir.
O termo inicial de contagem do prazo, consoante as balizas colocadas pelo STF, pode ser considerado como a data de 26/3/2009, por ser a data de encerramento da licitação em apreço (p. 139) .
Não obstante, levando em conta os indícios de que o contrato foi obtido mediante fraude à licitação, causando a nulidade do contrato, trata-se de uma conduta continuada que cessou apenas com o término da sua vigência.
Ademais, considera-se que as sucessivas auditorias realizadas pelo TCU inclusive na licitação e no contrato em apreço no âmbito do TC Processo 009.758/2009-3, são causas de interrupção do prazo prescricional, não havendo, portanto, ocorrido o transcurso do referido prazo.
Portanto, tanto fundamentado no Acórdão 1441/2016-TCU-Plenário quanto na deliberação proferida pelo STF no MS 32.201, não ocorreu a prescrição da pretensão punitiva do TCU no caso concreto.
 (II.6) Do reconhecimento da prescrição da pretensão de ressarcimento ou, subsidiariamente, da necessidade de suspensão do processo
A Techint alega que uma das recomendações do Acórdão 1583/2016-TCU-Plenário (Min. Relator Benjamin Zymler) é de instauração de tomada de contas especial para apurar prejuízos da atuação do cartel e que o prazo prescricional é trienal. Caso não acolhida a tese, que seja aguardado o desfecho de julgamento perante o Supremo Tribunal Federal (p. 64-67) 
Análise:
Não cabe recurso quanto à decisão desta Corte que determina a instauração de TCE. Trata-se de procedimento administrativo para apurar fatos, identificar responsáveis e quantificar danos. Não há prejuízo às partes nessa fase processual.
No mais, a discussão quanto à existência e ao valor do dano causado foge ao escopo do presente processo, de forma que as alegações nesse sentido não serão objeto de análise. Os prejuízos causados aos cofres da Petrobras no contrato em apreço serão objeto de análise em processo específico.
 (III) Do mérito
 (III.1) Da alegação de ausência de provas das imputações em relação à Techint e da inexistência de prova de violação ao sigilo das propostas
A empresa alega que as acusações são gerais e que foi presumida a prática de irregularidade pela Techint. Afirma que não foi produzida prova pela Unidade Técnica. Afirma, ainda, que os elementos utilizados na Representação constantes nos autos são isolados, alguns não constituem meio idôneo de prova. Afirma não ter havido demonstração da violação do sigilo das propostas, que a Techint não participou nem presenciou qualquer atividade ilícita e que ofertou proposta com desconto (p. 68-76) . 
Análise:
O argumento de que as acusações são gerais já foi tratado anteriormente. Não se tratando aqui de presunção, mas de documentos e depoimentos, ambos legalmente colhidos, os quais comprovam a orquestração de fraudes no âmbito da Petrobras, envolvendo empresas privadas, agentes públicos, partidos políticos unidos para burlar os procedimentos licitatórios.
A análise da unidade técnica não se baseia apenas em trechos isolados de colaborações premiadas, acordos de leniência ou qualquer outra prova e/ou evidência isolada, e sim no conjunto de evidências convergentes entre si e coerentes com os fatos incontroversos. Nesse sentido, seguem alguns trechos dos depoimentos e termos de colaboração e documentos, como se verá a seguir. 
De fato, como uma primeira prova documental da participação da Techint nas fraudes às licitações da RNEST, observa-se a planilha apreendida na sede da empresa Engevix, por ocasião de buscas e apreensões realizadas na Operação Lava-Jato (cf. peça 28, p. 2 e peça 35, p. 12) , na qual há claramente delineada a divisão de mercado praticada pelas empresas fraudadoras:

Figura 1 - Planilha de divisão de mercado entre as licitações da RNEST apreendida na sede da Engevix (peça 28, p. 2 e peça 35, p. 12) .
Outra prova consta do Histórico de Conduta perante o CADE (peça 31, p. 24 e 31) :
67. De acordo com um dos Signatários, nesse período preliminar da conduta houve pelo menos três reuniões, nas quais as empresas discutiram sobre obras da Petrobras que estavam sendo licitadas à época e tentaram acomodar os interesses de todas, numa tentativa de dividir o mercado. Destas, um dos Signatários, teria participado de duas reuniões, uma num Hotel localizado na Alameda Campinas em São Paulo (provavelmente em 2001/02) 15e outra na sede da Techint (provavelmente em 2002/2003) , e outro dos Signatários de outra reunião mais. 
 (...) 
88. A ordem de prioridades das empresas na escolha de obras futuras e as obras que compunham as carteiras de cada uma das empresas do "Clube das 9" eram, nesta época: l UTC, que possuía em sua carteira as obras relativas ao "Off Site da REPLAN", "20% da REPAR", "Terminal São Sebastião Lote A", "/2 do Coque da REFAP", no valor total de 143 milhões de reais em contratos com a Petrobras; 2° Techint, que possuía em sua carteira as obras relativas ao "Coque da REPLAN" e à "Torre de Resfriamento da REPLAN", no valor total de 177 milhões em contratos com a Petrobras; 
A atuação da empresa Techint, juntamente com as demais empresas cartelizadas, foi confirmada pelas investigações da Operação Lava Jato. Apenas a título de exemplificação, citam-se trechos dos apontamentos do Sr. Pedro José Barusco Filho, ex-Gerente de Serviços da Diretoria de Serviços da Petrobras, conforme Termo de Colaboração Premiada 5 (Peça 20, p. 2 e 4, respectivamente) :
QUE afirma a atuação do cartel na PETROBRAS já se dava há muito tempo, mas foi facilitada a partir de 2006 até 2011, em razão do grande volume de obras de grande porte, sendo que o critério técnico de seleção das empresas das Petrobras costumava sempre indicar as mesmas empresas do cartel e outras que eram 'simpatizantes', o que proporcionava as ações do cartel no sentido de dividir entre si as obras; QUE as empresas que compunham uma espécie de 'núcleo duro' do cartel eram em torno de 14 (quatorze) , isto é, a CAMARGO CORRÊA, a ANDRADE GUTIERREZ, a ODEBRECHT, SETAL/SOG - ÓLEO E GÁS, a OAS, a UTC, a SKANSKA, a PROMON ENGENHARIA, a TECHINT, a QUEIROZ GALVÃO, a ENGEVIX, a MENDES JÚNIOR, a SHAIN e a MPE; QUE essas eram as empresas mais convidadas, as mais atuantes dentro da PETROBRAS; (Grifos acrescidos) 
QUE a respeito das obras licitadas na RNEST, o declarante afirma que nesta obra houve a atuação mais forte do cartel e isso ficou bastante perceptível uma vez que em tal caso não houve apenas o direcionamento e a divisão dos lotes entre as empresas do cartel, , as também houve uma "pressão organizada" para fechar os valores dos contratos em preços no patamar máximo do limite do orçamento da PETROBRAS; QUE havia 12 (doze) pacotes de obras da RNEST, sendo que nos 4 (quatro) maiores pacotes foram convidadas em julho de 2008 as seguintes empresas do Cartel: CAMARGO CORREA, ANDRADE GUTIERREZ, ODEBRECHT, OAS, QUEIROZ GALVÃO, ENGEVIX, IESA, MENDES JUNIOR, MPE, SETAL/SOG OLEO E GAS, SKANSKA, TECHINT, UTC, GDK E PROMON, conforme o DIP - Documento Interno do Sistema Petrobrás que ora apresenta;  (Grifos acrescidos) 
A participação da Techint foi confirmada também pelo Sr. Dalton dos Santos Avancini (peça 23, p. 3) :
QUE, entende que a complexidade de projetos e de operação em solo nacional seriam fatores de maior relevância a afastar empresas estrangeiras das obras de maior envergadura, em que pese multinacionais como SKANSKA e TECHINT tenha[m] atuado no Brasil, inclusive aderindo aos sistemas de cartelização como forma de obterem contratos mais razoáveis; (Grifos acrescidos) 
A participação da Techint foi confirmada ainda pelo Sr. Augusto Ribeiro de Mendonça Neto (peça 34, p. 7) :
QUE o número de empresas que compunham o cartel foi ampliado a partir do final do ano de 2006, com a entrada da OAS, representada por LEO PINHEIRO e AGENOR MEDEIROS, a SKANSKA, representada por CLAUDIO LIMA, a QUEIROZ GALVÃO, representada por AUGUSTO COSTA e OTHON, a IESA, representada por VALDIR CARREIRO, a ENGEVIX, apresentada por GERSON ALMADA, a GDK, representada por HELIO ROSADO, a GALVÃO, por ERTHON e LEONEL; QUE essas empresas, juntamente com as já citadas anteriormente, eram as que formavam o "CLUBE"; QUE a partir daquele data, a CAMARGO CORREA passou a ser representada no CLUBE por DALTON e EDUARDO LEITE, a TECHINT por RICARDO OURIQUE e LUIZ GUILHERME, e a ANDRADE GUTIERREZ por PAULO DAMAZZO; (Grifos acrescidos) 
A planilha contendo a indicação manuscrita às margens da folha quanto à participação da empresa  e o seu "de acordo" quanto à combinação antecipada de resultados é uma indicação de resultados que havia entre os empreendimentos (peça 35, p. 25) :
Figura 2: Excerto de planilha de distribuição de obras apreendida na Engevix - Bingo Fluminense (como era chamado o cartel) 

Com base nas informações constantes dos autos, de fontes diferentes, e convergentes, entende-se que está clara a participação da empresa Techint no "Clube das 9" (conforme já referido na Representação) e, portanto, no esquema de fraudes que se instalou nas licitações conduzidas na Petrobras. Não há como acolher os argumentos da empresa.
 (III.2) Da inexistência de imputação de corrupção de agentes públicos pela Techint
A empresa alega que não há prova de que fez pagamentos indevidos a qualquer  pessoa; ao contrário, a Techint afirma jamais ter tido participação em eventual corrupção de agentes públicos. A empresa faz referência a trechos de depoimento do Sr. Pedro Barusco, o qual não afirma que não recebeu valores da Techint e afirma a sua capacidade técnica (p. 76-79) .
Análise:
Não é objeto da Representação a apuração de pagamentos indevidos a agentes públicos. A Representação trata das fraudes cometidas por um grupo de empresas com o envolvimento de agentes públicos para a sua concretização.
Eventuais crimes de corrupção ativa ou passiva não são objeto destes autos, razão pela qual não procede o argumento.
 (III.3) Da inexistência de prova de realização de propostas de cobertura ou de participação da Techint na divisão de mercado
A empresa alega que apresentou propostas para empreendimentos que se enquadram no seu objeto principal e que atendeu a apenas 4% (quatro por cento) dos convites feitos pela Petrobras. A empresa alega que teria reivindicado a participação em alguns certames, mas seu pedido não foi atendido pela Petrobras, o que demonstraria que a Techint não faz parte do cartel. Apresentou propostas em alguns certames com valor que cobrisse todos os fatores de risco (p. 79-88) .
Análise
Como já registrado anteriormente, há nos autos diversos elementos de prova, convergentes, no sentido de que a empresa participou de alguns certames e ofertou valores mais elevados que as concorrentes, não tendo ocorrido uma "competição" entre as licitantes.
A ausência de competição, aliado aos depoimentos prestados por ex-funcionários e empresários confirmando a existência das fraudes, e outros documentos comprovando o acerto prévio, são provas cabais da existência do cartel e da ocorrência das fraudes. E em todos esses elementos, a empresa Techint é citada como fazendo parte do "clube" por mais de uma década.   
Não há justificativa da empresa sobre qual a razão de em apenas uma licitação ela ter ofertado um preço supostamente menor que o valor orçado, e em pelo menos outras quatro licitações, os valores ofertados terem sido muito acima das demais propostas. 
Não foi explicada a razão de em apenas uma licitação a empresa ter ofertado valores abaixo dos valores praticados pelas concorrentes, sendo que os supostos fatores de risco futuros ou a crise existente poderiam também ter sido considerados como justificativa para uma proposta de maior valor. 
É uma comprovação da participação ativa no esquema de fraudes, incluindo a oferta de propostas de cobertura, as quais sabidamente não seriam aceitas pela estatal, pois os preços praticados estavam bem acima dos demais.
Não há, portanto, como acolher o argumento.
 (III.3) Da imprestabilidade do elemento indiciário utilizado pela Unidade Técnica para sustentar a acusação de cartel
A empresa alega que não consta nos autos o documento intitulado "Campeonato Esportivo", o qual foi citado textualmente no Histórico de Conduta do CADE (peça 31, p. 41-43) . Afirma ainda que o documento foi elaborado após a realização das licitações da Rnest (p. 88-96) .
Análise
Há indicativo no Histórico de Conduta que tal Regulamento teria sido elaborado após as licitações da Rnest. A referência ao Regulamento na representação se dá em um contexto para demonstrar o grau de sofisticação do cartel. Há vários outros elementos de prova aptos para formar a convicção da participação da empresa no cartel e do seu  envolvimento nas fraudes.
É descabido o argumento de que não foi juntado nos autos da Representação a via original do documento "Campeonato Esportivo", com a identificação de quem o elaborou. 
Não procede o argumento.
 (III.4) Da inexistência de dano ao erário e da inconsistência dos critérios e premissas do estudo econométrico
A Techint alega que a aplicação de penalidade pelo TCU dependeria obrigatoriamente da existência de vínculo contratual inadimplido pela empresa com a Petrobras. A empresa celebrou contrato com a estatal com valores manifestamente econômicos. Argumenta que a análise do suposto cartel deve considerar ainda as especificidades do setor do petróleo e a posição monopsônica da Petrobras. Afirma ser ônus do TCU provar direta e concretamente o dano causado a ser ressarcido à Petrobras. Alega ainda que o TCU pretende se afastar dos métodos tradicionais de cálculo de dano para utilizar  uma análise estatística, que tem natureza meramente indiciária, não fazendo prova direta e imediata de eventual prejuízo (p. 96-114) .
Análise
Em relação aos argumentos que tocam a questão da existência do cartel e valores praticados nas propostas, é importante deixar claro, novamente, que tais valores deverão ser analisados com cautela em processo próprio, tendo em vista o contexto de fraudes, no qual os valores orçados pela própria Petrobras já estavam sendo manipulados por agentes públicos envolvidos nas ilicitudes.
A matéria referente ao cálculo do dano e ao método a ser utilizado para tal não são objeto destes autos, razão pela qual não serão analisados na presente Instrução. 
Registra-se que a sanção de inidoneidade é fundamentada no artigo 46 da LOTCU, que é claro ao determinar que "Verificada a ocorrência de fraude comprovada à licitação, o Tribunal declarará a inidoneidade do licitante fraudador para participar, por até cinco anos, de licitação na Administração Pública Federal". Não há no dispositivo qualquer exigência de ocorrência de prejuízo à Administração Pública ou mesmo qualquer margem para discricionariedade dos julgadores que não seja em relação à dosimetria da sanção.
 (III.5) Da Conclusão e dos requerimentos
A empresa requer a nulidade do presente processo, o acolhimento da defesa, o afastamento de qualquer penalidade, e a produção de provas, perícia técnica e oitiva de testemunhas (p. 114-116) .
Análise
Considerando as razões já expostas anteriormente, não se vislumbra nestes autos qualquer nulidade.
Quanto aos pedidos para produção de provas e realização de perícia, não há como serem acolhidos. Cabe a empresa fornecer os elementos que entender pertinentes para responder aos questionamentos apontados por esta Corte.
Não há previsão regimental para oitiva de testemunhas. Caberia à empresa reduzir a termo argumentos de quem entendesse ser pertinente à defesa e ao esclarecimento dos fatos.
A empresa Techint deixou de aproveitar uma singular oportunidade de esclarecer os fatos e rebater os argumentos expostos na Representação, os quais convergem e se originam de auditorias desta Corte, de documentos, de depoimentos prestados no âmbito de colaboração e de acordos de leniência.
 (IV) Das alegações complementares
A empresa acostou peça complementar com os seguintes elementos novos: (I) Sentença proferida pelo MM. Juízo da 32ª Vara Federal da Seção Judiciária do Rio de Janeiro, a qual decretou a rescisão do contrato celebrado entre o Consórcio Angramon (integrado por algumas das empresas representadas nestes autos) e a Eletronuclear; e (II) Parecer Técnico da Tendências Consultoria Integrada que demonstra as inconsistências do estudo econométrico elaborado pelo TCU (peça 60) .
 (IV.1) Da Sentença proferida pelo MM. Juízo da 32ª Vara Federal da Seção Judiciária do Rio de Janeiro
A Techint afirma que o Poder Judiciário reconheceu a validade da contratação entre a Eletronuclear e o Consórcio Angramon, incluindo como fundamento a ausência de comprovação de conluio. Alega ainda que foi reconhecido que a restrição à competitividade não ocorreu em razão de supostas combinações ilícitas, mas sim em decorrência da complexidade do empreendimento a ser executado (p. 3-9) .
Análise
Em que pese o respeito à régia decisão proferida pelo MM. Juízo da 32ª Vara Federal da Seção Judiciária do Rio de Janeiro, há que ser reconhecida não apenas a independência das instâncias, mas principalmente o fato de se tratarem de empreendimentos diferentes, envolvendo empresas estatais e agentes públicos diferentes, licitações e contratos diferentes.
Não há elementos suficientes para serem comparadas juridicamente as situações enfrentadas neste e na Sentença em apreço. E ainda que fossem todos os elementos de prova iguais, o que não é o caso, os julgadores poderiam chegar a entendimentos diferentes sobre os mesmos fatos.
Não há, portanto, como ser acolhido o argumento.
 (IV.1) Do Parecer Técnico da Tendências Consultoria Integrada
A empresa Techint alega que é temerária a apuração de prejuízo em decorrência de formação de cartel e que o estudo econométrico utilizado pelo TCU está repleto de inconsistências. Afirma que em razão da impossibilidade utilização do estudo do TCU a Tendência Consultoria Integrada elaborou métodos alternativos que demonstram que o impacto de uma suposta atuação cartelizada chega a zero (p. 9-21) .
Análise
Esta matéria não é objeto dos presentes autos, com já registrado anteriormente e, portanto, não será analisado o estudo econométrico nem o parecer da empresa Tendência Consultoria Integrada.
 (V) Da responsabilização e individualização das condutas
Responsável: Techint Engenharia e Construção S.A. (CNPJ 61.575.775/0001-80) 
Conduta: Participar de conluio entre as empresas com o objetivo de fraudar as licitações da Petrobrás para implantação da Rnest mediante as seguintes condutas: combinação de preços; quebra de sigilo das propostas; divisão de mercado; oferta de propostas de cobertura para justificar o menor preço ofertado; combinação prévia de resultados e consequente direcionamento das licitações; ausência de formulação de proposta para beneficiar a empresa escolhida pelo cartel. Essas condutas infringiram o disposto nos art. 37, caput e inciso XXI, 170, inciso IV, e no art. 173, §1º, inciso III, todos da Constituição Federal (CF/1988) , bem como no item 1.2 do Decreto 2.745/1998, configurando fraude comprovada à licitação para fins do disposto no art. 46 da Lei 8.443/1992.
Nexo de causalidade: As práticas adotadas por esta empresa resultaram em: fraudes às licitações; restrição à competitividade; contratações de empresas e consórcios por valores acima daqueles que seriam praticados em ambiente competitivo; e prejuízo à transparência e ao controle social.
No Histórico de Conduta do CADE, referente ao Acordo de Leniência firmado junto ao CADE, a empresa SOG Óleo e Gás (peça 31) , signatária do acordo, confirma atuação das empresas, inclusive a Techint, em conluio para burlar processos licitatórios da Petrobras, caracterizando fraude à licitação da estatal.
Reforçando o conjunto probatório da ocorrência de fraude comprovada às licitações para as obras da Rnest especificadas nesta Instrução, a representação se baseou ainda nas seguintes evidências probatórias: (i) Laudos de Perícia Criminal da Polícia Federal 2400/2015-SETEC/SR/DPF/PR (peças 26 a 29) e 0777/2015-SETEC/SR/DPF/PR (peça 47) ; (ii) Relatório de apuração da Petrobras sobre licitações na Rnest (peça 16 e 17) ; (iii) depoimentos, acordos e termos de colaboração (peças 18 a 20, 23 a 25, 30 a 34, e 48) ; (iv) Denúncias oferecidas pelo MPF-PR (peças 15, 21 e 22, e 36 a 41) ; e (v) Auto de Apreensão 1117/2014 da Polícia Federal (peça 35) contendo planilhas e regramentos apreendido na sede da empresa Engevix referentes à organização do esquema criminoso, conforme já exposto.
A manifestação da empresa Construções e Comércio Camargo Corrêa S.A., em resposta à oitiva realizada, confirma todas as declarações e provas produzidas por ela no âmbito dos acordos firmados com o CADE (peça 246, p. 47232, do TC Processo 016.119/2016-9) e com o MPF (peça 246, p. 3446, do TC Processo 016.119/2016-9) , e " (...) admite ter participado de conluio (...) " (peça 246, p. 6-7, do TC Processo 016.119/2016-9) , ratificando as provas já carreadas nestes autos.
19. No que toca especificamente à RNEST, a empresa confirma que foi justamente por ocasião dessas obras, a partir de 2007, que se formou com maior nitidez esse subgrupo ("G6") que exigia uma participação maior em razão de seu porte. Conforme relatado anteriormente, "a alocação das empresas entre pacotes da RNEST [...] ocorreu a partir de decisões internas de cada empresa, que consideraram, por exemplo, a possibilidade de o projeto ser lançado primeiro, os pacotes disponíveis em cada projeto e a localidade de cada projeto [...]. Os projetos da RNEST ficaram a cargo precipuamente da CCCC, Odebrecht, OAS e Queiroz Galvão/Iesa". O item VI.2.1.3 do Histórico da Conduta supramencionado descreve tais fatos no âmbito da RNEST, justamente sobre cinco obras ora fiscalizadas pelo TCU (UDA, HDT/UGH, UCR e Interligações) . (p. 7) 
O senhor Alberto Youssef, em seu interrogatório na ação penal 5026212-82.2014.404.7000 (peça 30, p. 38) , detalhou como as empresas acertavam previamente o vencedor do certame:
Ministério Público Federal: - O senhor pode afirmar então que elas se reuniam? Os executivos dessas empresas confidenciaram alguma vez pro senhor essas reuniões?
Interrogado: - Sim, com certeza.
Ministério Público Federal: - E, e como funcionava daí, depois que elas definissem a empresa que seria a vencedora pra um determinado certame, elas passavam esse nome pro senhor ou ao senhor Paulo Roberto Costa?
Interrogado: - Era entregue uma lista das empresas que ia participar do certame e nessa lista já era dito quem ia ser, quem ia ser a vencedora. Essa lista era repassada pro Paulo Roberto Costa.
Ministério Público Federal: - Em qual momento era repassada essa lista?
Interrogado: - Logo que, que ia se existir os convites. (Grifos originais alterados e acrescidos) 
O Senhor Pedro José Barusco Filho, em seu Termo de Colaboração 05 (peça 20) , afirmou a existência do conluio para direcionar os convites da Petrobras às empresas do cartel ou simpatizantes, fraudando a finalidade concorrencial dos certames da estatal e também declarou ocorrência de cartel e fraude às licitações da Rnest, inclusive com violação do sigilo das empresas a serem convidadas, corroborando o depoimento do Sr. Alberto Youssef acima, nos seguintes termos:
QUE afirma a atuação do cartel na PETROBRAS já se dava há muito tempo, mas foi facilitada a partir de 2006 até 2011, em razão do grande volume de obras de grande porte, sendo que o critério técnico de seleção das empresas das Petrobras costumava sempre indicar as mesmas empresas do cartel e outras que eram 'simpatizantes', o que proporcionava as ações do cartel no sentido de dividir entre si as obras; QUE as empresas que compunham uma espécie de 'núcleo duro' do cartel eram em torno de 14 (quatorze) , isto é, a CAMARGO CORRÊA, a ANDRADE GUTIERREZ, a ODEBRECHT, SETAL/SOG - ÓLEO E GÁS, a OAS, a UTC, a SKANSKA, a PROMON ENGENHARIA, a TECHINT, a IESA ÓLEO & GÁS, a ENGEVIX, a MENDES JÚNIOR, a SCHAHIN e a MPE; QUE essas eram as empresas mais convidadas, as mais atuantes dentro da PETROBRAS; (Pg. 2) 
 (...) QUE neste caso da RNEST houve claro superfaturamento; QUE indagado sobre como concluiu que havia cartel na PETROBRAS, afirma que a ação das empresas 'era orquestrada' no sentido de que havia uma organização entre elas acerca de qual licitação seria vencida por cada uma delas; QUE quase sempre as mesmas empresas eram convidadas; QUE indagado se recebeu lista prévia das empresas cartelizadas para definição de quais deveriam ser convidadas dentro do procedimento licitatório, afirma que houve um fato específico, em maio ou abril de 2008, antes de se iniciar processos licitatórios para obras na RNEST, em que o declarante foi procurado por ROGÉRIO ARAÚJO, Diretor da ODEBRECHT, o qual apresentou uma lista manuscrita à caneta ou impressa contendo relação de empresas que deveriam ser convidadas para as licitações dos grandes pacotes de obras da RNEST; QUE ROGÉRIO disse na ocasião que já havia acertado, definido com PAULO ROBERTO COSTA, à época Diretor de Abastecimento, a lista de empresas que iriam participar; QUE afirma que leu a lista e nela constavam grande parte das 14 (quatorze) empresas acima referidas integrantes do 'núcleo duro' do cartel; (Pg. 3) (grifos acrescidos) 
Ainda no âmbito do Conselho Administrativo de Defesa Econômica (CADE) , também foram formalizados termos de cessação de condutas (TCC) com as empresas UTC e Andrade Gutierrez, que confirmaram a prática de condutas anticompetitivas no mercado de obras de montagem industrial "onshore" da Petrobras no Brasil, incluindo as licitações da Rnest.
O Sr. Augusto Ribeiro de Mendonça Neto, no Termo de Colaboração 01 (peça 38, p. 5) , também declara a existência de reuniões das empresas cartelizadas e de listas de empresas a serem convidadas para licitações na Petrobras, entregues ao Sr. Renato Duque, conforme transcrição abaixo:
QUE o papel do coordenador, que sempre foi desempenhado por RICARDO PESSOA ao longo do funcionamento do 'CLUBE', era o de organizar as reuniões, era ele quem convocava os representantes das empresas para as reuniões, entregava as listas para RENATO DUQUE e estabelecia contato direto com ele; (Grifos acrescidos) 
Portanto, resta comprovada a ocorrência de fraude nas licitações conduzidas pela Petrobras, relacionadas a certames para obras de implantação da Refinaria Abreu e Lima (Rnest) , mediante conluio entre as empresas e gestores da Petrobrás, para a prática das seguintes condutas: combinação de preços, quebra de sigilo das propostas, divisão de mercado, oferta de propostas de cobertura para justificar o menor preço ofertado, combinação prévia de resultados e consequente direcionamento das licitações, e ausência de formulação de proposta para beneficiar a empresa escolhida pelo cartel.
Também resta demonstrada a participação ativa da empresa Techint no esquema fraudulento acima referido.
Em face do exposto, conclui-se que a conduta é reprovável, devendo acarretar, no mérito, a declaração de inidoneidade da empresa Techint Engenharia e Construção S.A. para participar de licitações na Administração Pública Federal, com fundamento no art. 46, da Lei 8.443/1992, conforme análise da dosimetria da sanção de inidoneidade a seguir.
 (VI) Da dosimetria da sanção de declaração de inidoneidade
Conforme exposto no exame técnico acima, restou comprovado que a empresa Techint Engenharia e Construção S.A. participou ativamente de fraudes em licitações da Rnest mediante as seguintes condutas: conluio, combinação de preços; quebra de sigilo das propostas; divisão de mercado; oferta de propostas cobertura; combinação prévia de resultados e consequente direcionamento das licitações; para beneficiar a si e as demais empresas participantes do cartel.
Esses atos ilícitos afrontaram de forma grave e continuada os princípios constitucionais insculpidos no art. 37, caput e inciso XXI, no art. 173, §1º, inciso III, ambos da Constituição Federal (CF/1988) , precipuamente os da legalidade, da impessoalidade, da moralidade e da igualdade de condições aos concorrentes em processo licitatório. Ademais, infringiram o item 1.2 do Decreto 2.745/1998.
A fraude à licitação é ato ilícito que ofende de forma grave preceitos constitucionais da Administração Pública, ensejando a aplicação de sanção proporcional, de forma a punir o infrator e a repelir intenções futuras de prática de tal ato faltoso. Nesse mesmo sentido é a Declaração de Voto do Min. Relator Vital do Rêgo, que acompanha o Acórdão 348/2016-TCU-Plenário:
5. Aqueles que fraudam certames licitatórios com o objetivo de obter vantagens para si ou para terceiros, atitude que não se coaduna com os valores da nossa sociedade, comportamento que não se harmoniza com os princípios consagrados no nosso ordenamento jurídico, devem ter reprimenda proporcional à gravidade de todas as irregularidades que vierem a ser por eles perpetradas em desfavor da regra constitucional da licitação. (Grifos acrescidos) 
Conforme bem pontuado pelo Exmo. Min. Relator do Acórdão 348/2016-TCU-Plenário, a fraude e o conluio de forma reiterada, burlando os princípios fundamentais da Administração e ludibriando o controle, que, sem o poder de polícia para investigar, tem sua atuação limitada quanto à produção de prova de conluio e fraude à licitação da natureza das tratadas neste processo, merece tratamento rigoroso:
Constitui premissa lógica do sistema sancionatório o cumprimento integral de todas as sanções. Isso porque, se alguém tem o dever legal de não praticar determinada conduta e, ainda assim, a pratica mais de uma vez, viola a norma repetidas vezes, devendo suportar as consequências de cada transgressão.
Nesse sentido, a lição de Fábio Medina Osório (in Direito Administrativo Sancionador. 2ª ed. São Paulo: Editora Revista dos Tribunais, p. 412 e 414) :
'O concurso material de ilícitos está ligado ao princípio da igualdade. Não se pode tratar igualmente os desiguais. Daí que o sujeito que comete vários ilícitos merece um tratamento naturalmente mais rigoroso do que aquele que comete menor quantidade de infrações, se estamos diante de infrações de mesma natureza.
 (...) A soma dos prazos é, de certo modo, inevitável diante do concurso de ilícitos. O legislador fixa, via de regra, prazos para ilícitos autônomos. Não veda o acúmulo material, que decorre da necessidade de tratamento isonômico. Isto porque eventual interpretação que congelasse o patamar máximo dos prazos de interdições ou suspensões de direitos feriria a igualdade de tratamento aos jurisdicionados ou administrados, equiparando corruptos e administradores altamente desonestos a outros que atuam em escalas e níveis distintos, ainda que reprováveis. Haveria um estímulo ao ilícito e às injustiças decorrentes do rompimento do princípio isonômico'. (grifos acrescidos) 
Vale destacar que, conforme as evidências constantes dos autos, a empresa defendente não só ofertou propostas de cobertura, como se beneficiou diretamente das fraudes ao vencer, em consórcio, o certame relacionado ao Tanque de Armazenamento/Lote 1 da RNEST.
Nesse contexto, o Acórdão 1221/2018-TCU-Plenário traz importante entendimento acerca da dosimetria da sanção para esse caso. Com efeito, o referido julgado consagrou a reprovação máxima (5 anos) a empresas que tenham vencido algum certame fraudado, além de ter participado em outras licitações como participantes de fraudes.
O Acórdão 1744/2018-TCU-Plenário também corrobora esse entendimento, conforme se nota dos excertos de seu Voto Condutor a seguir:
VI - Da dosimetria da sanção
Passo, então, a analisar a dosimetria da sanção a ser aplicada à Construtora OAS.
Por um lado, a unidade técnica considerou que a prática delituosa ocorreu de forma reiterada e ampla nas licitações da Petrobras, não se tratando de incidência isolada. Dessa de forma, a sanção deveria guardar proporção com a reiteração da prática, com a gravidade dos atos ilícitos - que envolveram diversos meios fraudulentos para obtenção do êxito nas irregularidades perpetradas - e com materialidade das irregularidades. A SeinfraOpe sopesou também que não haveria circunstâncias atenuantes, o que ensejou a proposição da declaração da inidoneidade da Construtora OAS S.A. para participar, por 5 anos, de licitação na Administração Pública Federal.
 (...) 
Diante de duas propostas distintas, a da unidade técnica - que propõe um prazo de inidoneidade de 5 anos - e a do Parquet - que realiza analogia com institutos próprios do Direito Penal e propõe uma pena de 9 anos e 4 meses -, antecipo que acompanharei o entendimento da unidade técnica pelos mesmos fundamentos que expus no voto condutor do Acórdão 1221/2018-TCU-Plenário, que analisou situação análoga, in casu, a dosimetria da pena de inidoneidade que seria aplicada à Construtora Queiroz Galvão S.A. em virtude da fraude verificada nos mesmos certames em exame.
Em síntese, estou prestigiando entendimento unânime desta Corte de Contas no âmbito do Acórdão 348/2016-TCU-Plenário, de relatoria do Ministro Walton Alencar Rodrigues, em que o TCU firmou os seguintes entendimentos, a teor do disposto no art. 16, inciso V, do Regimento Interno do TCU:
a) as sanções de declaração de inidoneidade impostas pelo TCU com fundamento no art. 46 da Lei 8.443/1992 alcançam as licitações e contratações diretas promovidas por estados e municípios cujos objetos sejam custeados por recursos oriundos de transferências voluntárias da União;
b) a contagem do prazo de cumprimento da sanção se inicia com o trânsito em julgado da condenação;
c) as sanções devem ser cumpridas sucessivamente, no caso de mais de uma condenação de uma mesma licitante;
d) a cumulação de mais de uma sanção de declaração de inidoneidade, cominada a uma mesma licitante com fundamento no artigo 46 da Lei 8.443/1992, está temporalmente limitada, em seu conjunto, a cinco anos, tendo por base a aplicação analógica da regra estampada nos §§ 1º e 2º do art. 75 do Código Penal Brasileiro, de sorte que sobrevindo nova condenação:
d.1) por fato posterior ao início do cumprimento da punição, far-se-á nova unificação, desprezando-se, para esse fim, o período de pena já cumprido; e
d.2) por fato anterior ao início do cumprimento da punição, deve ser lançada no montante total já unificado.
e) sobrevindo condenação após o encerramento da execução das punições anteriormente aplicadas à licitante, a nova sanção deve ser cumprida como punição originária, ainda que decorrente de fatos anteriores ou contemporâneos aos das sanções já cumpridas;
f) tão logo comunicada do trânsito em julgado de decisão do TCU que declare a inidoneidade de licitante, cumpre à CGU adotar as providências para o efetivo cumprimento da sanção e, caso já exista outra punição de mesma natureza em execução, aplicar os critérios estabelecidos nos parágrafos do art. 75 do CPB para estipular o tempo de cumprimento do conjunto de sanções.
 (...) 
Com base nessas considerações, sopesando a significativa gravidade das fraudes observadas nas licitações da Rnest, bem como suas consequências econômicas, entendo que a sanção a ser aplicada no presente processo deva ficar adstrita ao prazo máximo de 5 (cinco) anos previsto na Lei Orgânica do TCU.
Cabe destacar que a prática reiterada da fraude às licitações em análise neste processo apartado, no processo de representação originário (TC Processo 016.119/2016-9) e nos demais processos apartados, a partir dos quais estão sendo analisadas as responsabilidades das demais empresas implicadas, abrange apenas as fraudes praticadas nos certames relacionados à RNEST, porém as fraudes praticadas eram inter-relacionadas entre vários certames e, inclusive, em licitações afetas ao Complexo Petroquímico do Rio de Janeiro (Comperj) . A dosimetria da sanção será definida em cada processo conforme a análise das circunstâncias.
Portanto, considerando que (i) o Tribunal de Contas da União vem atuando nesses contratos desde 2008, apontando diversas irregularidades graves, culminando na proposta de classificação de Irregularidade Graves com Recomendação de Paralisação do fluxo financeiro para essas obras, em 2010, e correspondente comunicação ao Congresso Nacional; considerando que (ii) a prática delituosa ocorreu de forma reiterada e ampla nas licitações da Petrobras, não se tratando de incidência isolada; considerando que (iii) a sanção deve guardar proporção com a reiteração da prática, com a gravidade dos atos ilícitos, envolvendo diversos meios fraudulentos para obtenção do êxito no crime perpetrado, com materialidade e com a culpabilidade do agente envolvido, inclusive com a proposta vencedora em determinado certame, a assinatura do respectivo contrato e o aproveitamento do seu benefício econômico; e (iv) de forma a garantir a função pedagógica e preventiva da sanção, propugna-se por declarar a inidoneidade da Techint Engenharia e Construção S.A. por 5 (cinco) anos para participar de licitações na Administração Pública Federal.
 (VII) Da extensão da sanção de inidoneidade
Outrossim, com vistas a evitar estratégias de alteração societária que contornem a presente sanção, propõe-se que a responsabilização atinja igualmente:
 (i) as pessoas juri¿dicas (controladas, subsidia¿rias, etc) cujos estatutos ou contratos sociais forem objeto de alterac¿a¿o para absorver as atividades da (s) empresa (s) penalizada (s) ; e
 (ii) outras sociedades empresariais que vierem a ser criadas para contornar essa sanção.
Desde que garantido ao administrado o contradito¿rio e a ampla defesa em processo administrativo regular, tal possibilidade já foi devidamente admitida pela jurisprudência do Egrégio Superior Tribunal de Justiça, consoante se extrai da ementa do RMS 15.166/BA:
ADMINISTRATIVO. RECURSO ORDINA¿RIO EM MANDADO DE SEGURANC¿A. LICITAC¿A¿O. SANC¿A¿O DE INIDONEIDADE PARA LICITAR. EXTENSA¿O DE EFEITOS A¿ SOCIEDADE COM O MESMO OBJETO SOCIAL, MESMOS SO¿CIOS E MESMO ENDEREC¿O. FRAUDE A¿ LEI E ABUSO DE FORMA. DESCONSIDERAC¿A¿O DA PERSONALIDADE JURI¿DICA NA ESFERA ADMINISTRATIVA. POSSIBILIDADE. PRINCI¿PIO DA MORALIDADE ADMINISTRATIVA E DA INDISPONIBILIDADE DOS INTERESSES PU¿BLICOS.
- A constituic¿a¿o de nova sociedade, com o mesmo objeto social, com os mesmos so¿cios e com o mesmo enderec¿o, em substituic¿a¿o a outra declarada inido¿nea para licitar com a Administrac¿a¿o Pu¿blica Estadual, com o objetivo de burlar a¿ aplicac¿a¿o da sanc¿a¿o administrativa, constitui abuso de forma e fraude a¿ Lei de Licitac¿o¿es Lei n.o 8.666/93, de modo a possibilitar a aplicac¿a¿o da teoria da desconsiderac¿a¿o da personalidade juri¿dica para estenderem-se os efeitos da sanc¿a¿o administrativa a¿ nova sociedade constitui¿da.
- A Administrac¿a¿o Pu¿blica pode, em observa¿ncia ao princi¿pio da moralidade administrativa e da indisponibilidade dos interesses pu¿blicos tutelados, desconsiderar a personalidade juri¿dica de sociedade constitui¿da com abuso de forma e fraude a¿ lei, desde que facultado ao administrado o contradito¿rio e a ampla defesa em processo administrativo regular.
- Recurso a que se nega provimento.
 (RMS 15.166/BA, Rel. Ministro CASTRO MEIRA, SEGUNDA TURMA, julgado em 07/08/2003, DJ 08/09/2003, p. 262) 
Registre-se que, com o mesmo objetivo de evitar burlas operadas por meio de alterações societárias, a Procuradoria-Geral da Fazenda Nacional, expediu, em 15 de setembro de 2017, a Portaria 948/2017, regulamentando o chamado Procedimento Administrativo de Reconhecimento de Responsabilidade - PARR, o qual destina-se a apurar "a responsabilidade de terceiros pela prática da infração à lei consistente na dissolução irregular de pessoa jurídica devedoras de créditos inscritos em dívida ativa administrados pela PGFN", conferindo-se contraditório e ampla defesa (disponível em: http://pesquisa.in.gov.br/imprensa/jsp/visualiza/index.jsp?data=19/09/2017&jornal=1&pagina=23&totalArquivos=80&utm_source=Mailee&utm_medium=email&utm_campaign=EZSet2017&utm_term=&utm_content=Ementário+de+Gestão+Pública+nº +2.025) .
Do mesmo modo que empresas dissolvem sociedades e constituem novas para elidir multas e impostos, elas possuem incentivos para fazer o mesmo no caso de serem punidas com a sanção de inidoneidade, de modo a continuar contratando com a Administração Pública sem maiores prejuízos a despeito das sanções, como bem reconheceu o Acórdão 348/2016-TCU-Plenário:
Não raro, integrantes de comissões de licitação verificam que sociedades empresárias afastadas das licitações públicas, em razão de suspensão do direito de licitar e de declaração de inidoneidade, retornam aos certames promovidos pela Administração valendo-se de sociedade empresária distinta, mas constituída com os mesmos sócios e com objeto social similar.
Ao assim reconhecer, o referido Acórdão estabelece, com base em consistente fundamentação jurídica, o entendimento que a sugerida desconstituição da personalidade jurídica é plenamente possível:
Por força dos princípios da moralidade pública, prevenção, precaução e indisponibilidade do interesse público, o administrador público está obrigado a impedir a contratação dessas entidades, sob pena de se tornarem inócuas as sanções aplicadas pela Administração.
O instituto que permite a extensão das penas administrativas à entidade distinta é a desconsideração da personalidade jurídica. Sempre que a Administração verificar que pessoa jurídica apresenta-se a licitação com objetivo de fraudar a lei ou cometer abuso de direito, cabe a ela promover a desconsideração da pessoa jurídica para lhe estender a sanção aplicada.
Desse modo, não estará a Administração aplicando nova penalidade, mas dando efetividade à sanção anteriormente aplicada pela própria Administração.
Ressalto que, no Estado da Bahia, a Administração chega a contar com dispositivo legal específico que a autoriza a estender, a outra entidade, a pena que foi imposta a determinada pessoa jurídica, desde que se verifique, em sua constituição, uma ou mais pessoas físicas que integravam a entidade apenada. Trata-se do art. 200 da Lei Estadual 9.433/2005, que disciplina o regime jurídico das licitações e contratos administrativos, in verbis:
'Fica impedida de participar de licitação e de contratar com a Administração Pública a pessoa jurídica constituída por membros de sociedade que, em data anterior à sua criação, haja sofrido penalidade de suspensão do direito de licitar e contratar com a Administração ou tenha sido declarada inidônea para licitar e contratar e que tenha objeto similar ao da empresa punida.'
No âmbito federal, tramita o Projeto de Lei de Lei 7709/2009, que inclui o inciso IV, no art. 28 da Lei 8.666, a fim de que na fase de habilitação seja exigida do licitante declaração de que não está incurso nas sanções previstas nos incisos III e IV, e acrescenta parágrafo único ao dispositivo 28, nos seguintes termos:
'Parágrafo único. Não poderá licitar nem contratar com a Administração Pública pessoa jurídica cujos diretores, gerentes ou representantes, inclusive quando provenientes de outra pessoa jurídica, tenham sido punidos na forma do § 4º do art. 87 desta Lei, nos limites das sanções dos incisos III e IV do mesmo artigo, enquanto perdurar a sanção.'
Embora não haja ainda expressa previsão legal para a aplicação do referido instituto pela Administração Federal, o ato administrativo de afastamento da personalidade não fere a legalidade, já que se fundamenta no princípio da juridicidade, ou seja, no conjunto de normas e princípios que constituem o Direito como um todo e que representam um dever a ser seguido e cumprido pelo administrador público.
Ao debruçar-se sobre o tema, assim se manifestou Marçal Justen Filho (in Comentários à Lei de Licitações e Contratos Administrativos, Ed. Dialética, 13ª ed., 2009, pág. 799) :
'Não se trata de ignorar a distinção ente a pessoa da sociedade e a de seus sócios, que era formalmente consagrada pelo art. 20 do Código Civil/1916. Quando a pessoa jurídica for a via para realização da fraude, admite-se a possibilidade de superar-se sua existência. Essa questão é delicada mas está sendo enfrentada em todos os ramos do Direito. Nada impede sua aplicação no âmbito do Direito Administrativo, desde que adotadas as cautelas cabíveis e adequadas.'
Sobre a matéria, é importante destacar trecho do voto do Exmo. Ministro Castro Meira, Relator da paradigmática decisão proferida pelo Superior Tribunal de Justiça no ROMS 15.166 / BA, em que foi considerada legítima a aplicação do instituto desconsideração da personalidade jurídica pela própria Administração Pública:
'Firmado o entendimento de que a Recorrente foi constituída em nítida fraude à lei e com abuso de forma, resta a questão relativa à possibilidade de desconsideração da personalidade jurídica, na esfera administrativa, sem que exista um dispositivo legal específico a autorizar a adoção dessa teoria pela Administração Pública.
A atuação administrativa deve pautar-se pela observância dos princípios constitucionais, explícitos ou implícitos, deles não podendo afastar-se sob pena de nulidade do ato administrativo praticado. E esses princípios, quando em conflito, devem ser interpretados de maneira a extrair-se a maior eficácia, sem permitir-se a interpretação que sacrifique por completo qualquer deles.
Se, por um lado, existe o dogma da legalidade, como garantia do administrado no controle da atuação administrativa, por outro, existem Princípios como o da Moralidade Administrativa, o da Supremacia do Interesse Público e o da Indisponibilidade dos Interesses Tutelados pelo Poder Público, que também precisam ser preservados pela Administração. Se qualquer deles estiver em conflito, exige-se do hermeneuta e do aplicador do direito a solução que melhor resultado traga à harmonia do sistema normativo.
A ausência de norma específica não pode impor à Administração um atuar em desconformidade com o Princípio da Moralidade Administrativa, muito menos exigir-lhe o sacrifício dos interesses públicos que estão sob sua guarda. Em obediência ao Princípio da Legalidade, não pode o aplicador do direito negar eficácia aos muitos princípios que devem modelar a atuação do Poder Público.
Assim, permitir-se que uma empresa constituída com desvio de finalidade, com abuso de forma e em nítida fraude à lei, venha a participar de processos licitatórios, abrindo-se a possibilidade de que a mesma tome parte em um contrato firmado com o Poder Público, afronta aos mais comezinhos princípios de direito administrativo, em especial, ao da Moralidade Administrativa e ao da Indisponibilidade dos Interesses Tutelados pelo Poder Público.
A concepção moderna do Princípio da Legalidade não está a exigir, tão-somente, a literalidade formal, mas a intelecção do ordenamento jurídico enquanto sistema. Assim, como forma de conciliar o aparente conflito entre o dogma da legalidade e o Princípio da Moralidade Administrativa é de se conferir uma maior flexibilidade à teoria da desconsideração da personalidade jurídica, de modo a permitir o seu manejo pela Administração Pública, mesmo à margem de previsão normativa específica'
Cite-se, enfim, precedentes desta Corte de Contas, proferidos no âmbito dos Acórdão 1209/2009-TCU-Plenário e 495/2013-TCU-Plenário, que conferiram o mesmo tratamento para empresas declaradas inidôneas as quais tentaram burlar a sanção por meio de alterações societárias:
Acórdão 1209/2009-TCU-Plenário 
9.5. recomendar à Secretaria de Logística e Tecnologia da Informação do Ministério do Planejamento, Orçamento e Gestão que:
9.5.1. adote as providências necessárias à efetivação do registro desta decisão no âmbito do Sistema de Cadastramento Unificado de Fornecedores (Sicaf) ;
9.5.2. desenvolva mecanismo, no âmbito do Sicaf, que permita o cruzamento de dados de sócios e/ou de administradores de empresas que tenham sido declaradas inidôneas e de empresas fundadas pelas mesmas pessoas, ou por parentes, até o terceiro grau, que demonstrem a intenção a participar de futuras licitações;
9.5.3. oriente todos os órgãos/entidades do Governo Federal, caso nova sociedade empresária tenha sido constituída com o mesmo objeto e por qualquer um dos sócios e/ou administradores de empresas declaradas inidôneas, após a aplicação dessa sanção e no prazo de sua vigência, nos termos do o art. 46 da Lei 8.443/92, a adotar as providências necessárias à inibição de sua participação em licitações, em processo administrativo específico, assegurado o contraditório e a ampla defesa a todos os interessados.
9.6. recomendar ao Ministério do Planejamento, Orçamento e Gestão, ao Ministério da Fazenda e à Controladoria-Geral da União que incluam na Portaria Interministerial CGU/MF/MP 507/2011, ou em outra que venha a substituí-la, cláusula que vede, na hipótese de aplicação de recursos federais a serem repassados mediante convênio ou instrumento congênere, a participação em licitação ou a contratação de empresas que constem do cadastro de empresas inidôneas do Tribunal de Contas da União, da Controladoria-Geral da União ou do Sicaf; (grifos acrescidos) 
Acórdão 495/2013-TCU-Plenário:
9.13 declarar, nos termos do art. 46 da Lei n.º 8.443/92, a inidoneidade para licitar com a Administração Pública Federal, por 5 (cinco) anos, às futuras sociedades constituídas com o mesmo objeto social e composta pelo mesmo quadro societário das empresas CONDOR - Administração de Serviços Ltda., CNPJ 70.309.943/0001-86; Solução Serviços Comércio e Construção Ltda., CNPJ n.º 05.531.239/0001-01; Mult Service Construções e Serviços Ltda., CNPJ n.º 02.648.969/0001-07; Conecta Serviços Terceirizados Ltda., CNPJ n.º 02.477.341/0001-88; CM - Conservadora Mundial Ltda., CNPJ n.º 03.691.720/0001-39; TÁLER Service - Recursos Humanos e Serviços Ltda., CNPJ n.º 05.539.867/0001-33; STAFF-Assessoria Empresarial, Empreendimentos e Serviços Ltda., CNPJ n.º 05.562.351/0001-00; Daniel Carvalho Leite-ME, CNPJ n.º 00.454.059/0001-50; L&M-Serviços de Conservação de Bens Ltda., CNPJ n.º 00.454.059/0001-50; A.J. Serviços Ltda., CNPJ n.º 02.633.573/0001-88; Ação Empreendimentos e Serviços Ltda., CNPJ n.º 42.104.869/0001-26; TC3 - Terceirização de Serviços Meios Ltda., CNPJ n.º 03.350.200/0001-62; SGP - Serviços Gerais Personalizados Ltda., CNPJ n.º 02.751.637/0001-45; TGS - Tecno Global Service Ltda., CNPJ 03.898.917/0001-43; Control Service Ltda., CNPJ n.º 02.201.611/0001-23; GEL Comércio e Serviços Ltda., CNPJ n.º 03.932.006/0001-95; e Construtora Solares Ltda., CNPJ n.º 02.773.312/0001-63; (grifos acrescidos) 
CONCLUSÃO
Visando à avaliação da participação da empresa Techint Engenharia e Construção S/A no esquema de fraudes às licitações da RNEST, os presentes autos analisam os argumentos aventados pela empresa em suas manifestações e individualiza as suas condutas para fins de responsabilização e estabelecimento da sanção de inidoneidade prevista no artigo 46 da Lei 8.443/1992.
O tópico de Histórico processual desta instrução descreve o empreendimento e o modus operandi das fraudes às licitações na RNEST, as quais ocorriam por meio de: (i) combinação prévia das vencedoras dos certames, viabilizado por meio da supressão de propostas, ou pelo oferecimento de propostas fictícias ou de cobertura; e (ii) pagamento de propinas a agentes públicos para obtenção de favorecimentos nas licitações.
O conjunto probatório dos autos permitiu concluir que a empresa Techint:
a) participou do conluio entre as empresas para fraudar as licitações da Petrobras;
b) participou das fraudes às licitações da RNEST ora em análise; e
c) obteve o contrato de Tanque de Armazenamento/Lote 1  da RNEST mediante ajuste fraudulento das licitações;
A empresa Techint Engenharia e Construção S.A. não logra êxito em afastar sua responsabilidade no ilícito ora tratado pelos motivos sintetizados a seguir, limitando-se, em sua manifestação, à tentativa de descaracterizar as provas legalmente obtidas e alegar falhas na Representação, não buscando demonstrar eventual inexistência da fraude, tampouco provar que não teria participado da fraude inquinada, conforme exame técnico desta Instrução.
Alcançou-se a conclusão que não há sobreposição de competências na atuação do CADE e TCU, tampouco risco de bis-in-idem, haja vista que natureza da atuação constitucional de controle externo do TCU é distinta tanto da atuação do CADE, que se refere à concentração econômica. 
Ainda, a presente representação se baseou em robusto conjunto probatório que demonstra de forma inconteste a ocorrência das fraudes. Pode-se citar como exemplo, dentre outras, as seguintes evidências probatórias: peças 3 a 8 - proposição de ação por ato de improbidade administrativa; peças 9 a 14 - sentenças condenatórias; peça 16 e 17 - Relatório de apuração da Petrobras sobre licitações na Rnest; peças 18 a 20, e 23 a 25 - depoimento e termos de colaboração; peças 26 a 29, e 47 - Laudo de Perícia Criminal da Polícia Federal; peça 31 - Histórico de Conduta do CADE.
A robustez do conjunto probatório que embasou a representação de inidoneidade original (TC Processo 016.119/2016-9) foi confirmada pela manifestação da Construções e Comércio Camargo Corrêa, conforme acordos firmados por ela com o CADE (peça 246, p. 47232, do TC Processo 016.119/2016-9) e com o MPF (peça 246, p. 3446, do TC Processo 016.119/2016-9) , inclusive com declaração de que " (...) admite ter participado de conluio (...) " (peça 246, p. 6-7, do TC Processo 016.119/2016-9) .
Não houve violação ao princípio do devido processo legal, haja vista que as empresas foram instadas a se manifestar acercas das provas e imputações, de forma que as provas trasladadas de processos de outras instâncias são legítimas e válidas.
Não houve ausência de delimitação precisa das condutas, pois a empresa foi regularmente notificada nos termos do Acórdão 1583/2016-TCU-Plenário (Min. Relator Benjamin Zymler) , conforme Ofício 122/2016- TCU/SeinfraOperações (peça 66 do TC Processo 016.119/2016-9) . O Relatório e o Voto do Min. Relator são partes integrantes do acórdão, de forma que as condutas das empresas em conluio se encontram detalhadamente descritas no Relatório nos seguintes tópicos: "II.1 Da atuação do Cartel ('clube') e o seu impacto econômico" (peça 57, p. 713 do TC Processo 016.119/2016-9) ; "II.2 Da divisão das licitações da Rnest mediante ajuste Prévio" (peça 57, p. 1319) ; "II.3 Do pagamento de propinas" (peça 57, p. 1920) ; "II.4 Licitações da Rnest", subdividido em subitens por obra (UHDT/UGH e UDA, Terraplenagem, UCR e Tubovias) (peça 57, p. 2032) ; e "III.2 Das empresas envolvidas nas fraudes" (peça 57, p. 3437) , com destaque para a tabela constante do Relatório do Min. Relator (peça 57, p. 35-36) que apresenta as fontes de informações utilizadas para a definição das empresas contra as quais se representou. Também não há discricionariedade na aplicação da sanção, mas tão somente o cumprimento do disposto no art. 46 da Lei 8.443/1992.
Os elementos probatórios carreados formam prova indiciária, com vários indícios fortes e convergentes, suficientes para comprovar a ocorrência da fraude à licitação, em consonância com o entendimento constante dos Acórdão 1223/2015-TCU-Plenário (Min. Rel. Ana Arraes) , 333/2015-TCU-Plenário (Min. Rel. Bruno Dantas) , e 834/2014-TCU-Plenário (Min. Rel. André de Carvalho) . e, considerando a independência das instâncias, as decisões nas instâncias cível e criminal não vinculam a decisão do TCU, exceto quando a decisão proferida na instância penal taxativamente declare a inexistência do fato ou a negativa da autoria, o que não é o caso.
Foi respeitado o contraditório e a ampla defesa, conforme demonstra o resumo das comunicações do TCU à Tabela 1, do histórico desta Instrução.
Foi respeitado o princípio da presunção de inocência, pois foi facultado à Techint o contraditório e a ampla defesa, inclusive com a concessão de prazo adicional. Além disso, cabe à empresa demonstrar, através de contraprovas, que não participou do esquema delituoso, pois a presente Representação se baseou em vários indícios, fortes e convergentes, suficientes para comprovar a ocorrência da fraude à licitação, cuja conduta e clareza quanto ao tipo sancionatório foi devidamente demonstrada.
Não ocorreu a prescrição da pretensão punitiva, pois, as licitações inquinadas ocorreram nos anos de 2008 e 2009. Então, considerando o disposto nos subitens 9.1.1, 9.1.2, 9.1.3 e 9.1.4 do Acórdão 1441/2016-TCU-Plenário, a prescrição da pretensão punitiva do TCU é de dez anos, contada a partir da ocorrência do fato, que se consumaria em 2019, mas o ato que determinou a oitiva (Acórdão 1583/2016-TCU-Plenário) interrompeu a prescrição em 22/6/2016, recomeçando o prazo prescricional nessa data. Isso sem considerar as causas de interrupção a partir das auditorias desta Corte na Rnest.
Mesmo que se considerasse o entendimento do Supremo Tribunal Federal prolatado no bojo do MS 32.201/DF, verificou-se que não teria havido prescrição da pretensão punitiva do TCU no caso concreto.
O disposto no art. 46 da Lei 8.443/1992 não condiciona a declaração de inidoneidade a nenhuma outra apuração, senão à ocorrência de fraude comprovada à licitação, e constatada a fraude à licitação, e declaradas inidôneas as empresas implicadas, cabe à Administração, no caso a Petrobras (Administração Indireta) , no uso da autotutela administrativa, adotar providências quanto à anulação dos contratos decorrentes desses procedimentos licitatórios ora inquinados.
A proporcionalidade e a razoabilidade são consideradas na dosimetria da sanção à medida que o TCU avalia o nível de gravidade do ilícito, a materialidade e o grau de culpabilidade dos responsáveis implicados, em consonância com a jurisprudência do TCU e com o Voto do Min. Relator Bruno Dantas, que fundamentou o Acórdão 483/2017-TCU-Plenário. 
Além disso, a declaração de inidoneidade prevista no art. 46 da Lei 8.443/1992, decorrente da atuação constitucional de controle externo do TCU, é de natureza distinta da pretensão punitiva constante do Decreto 2.745/1998, que se refere a sanções referentes a infrações e descumprimentos na execução contratual. 
A declaração de inidoneidade imposta pelo TCU abrange toda a Administração Pública Federal, sendo a atuação da Administração de forma direta, indireta ou por meio de transferências voluntárias (item 9.2.1 do Acórdão 348/2016-TCU-Plenário, Min. Relator Walton Alencar Rodrigues) .
Portanto, conforme tópico " (V) Da responsabilização e individualização das condutas", resta comprovada a ocorrência de fraudes nas licitações conduzidas pela Petrobras, relacionadas a certames para obras de implantação da Refinaria Abreu e Lima (Rnest) , mediante conluio entre as empresas para a prática das seguintes condutas: combinação de preços, quebra de sigilo das propostas, divisão de mercado, oferta de propostas de cobertura para justificar o menor preço ofertado, combinação prévia de resultados e consequente direcionamento das licitações, e ausência de formulação de proposta para beneficiar a empresa escolhida pelo cartel.
Também resta demonstrada a participação da empresa Techint Engenharia e Construção S.A. no esquema fraudulento acima referido e o benefício com a proposta vencedora e a assinatura de contrato.
Em face do exposto, a conduta delitiva afrontou de forma grave e continuada os princípios constitucionais insculpidos no art. 37, caput e inciso XXI, no art. 173, §1º, inciso III, ambos da Constituição Federal (CF/1988) , bem como no item 1.2 do Decreto 2.745/1998, precipuamente os da legalidade, da impessoalidade, da moralidade e da igualdade de condições aos concorrentes em processo licitatório. A gravidade danosa já indicada em processos específicos de TCE e a prática delituosa reiterada em diversos certames licitatórios requerem a atuação exemplar deste Tribunal de Contas.
Pelos motivos expostos, conclui-se que a conduta é reprovável. Considerando a gravidade e extensão dos danos causados pelos ilícitos em apuração em processo de tomadas de contas específicos, e a prática continuada dos ilícitos, resultando da contratação fraudulenta das obras da Rnest, com o intuito de garantir a função pedagógica e preventiva da sanção, propõe-se a aplicação da pena de declaração de inidoneidade para participar de licitações na Administração Pública Federal à empresa Techint Engenharia e Construção S.A. por 5 (cinco) anos, com fundamento no art. 46, da Lei 8.443/1992, conforme análise da dosimetria da sanção de inidoneidade (tópico VI) .
Propõe-se também encaminhar cópias do Acordão que vier a ser proferido, acompanhado do Voto e Relatório que o fundamentarem, à Secretaria de Logística e Tecnologia de Informação do Ministério do Planejamento, Orçamento e Gestão sobre a declaração de inidoneidade proposta, para que atenda às recomendações exaradas no item 9.6 do Acórdão 1986/2013-TCU-Plenário, no que se refere ao registro da inidoneidade no Sistema de Cadastro Unificado de Fornecedores (Sicaf) , bem como à Força-Tarefa do Ministério Público Federal no Paraná, à Força-Tarefa da Advocacia-Geral da União no Paraná, ao Ministério da Transparência, Fiscalização e Controladoria-Geral da União (CGU) , à Diretoria de Governança, Risco e Conformidade da Petrobras (GRC) e à 1ª Vara de Falências e Recuperações Judiciais de São Paulo, para medidas consideradas cabíveis. 
Em razão de o presente processo ter sido constituído a partir do processo de representação original (TC Processo 016.119/2016-9) para análise em apartado das manifestações da empresa Techint Engenharia e Construção S.A., e de este apartado se tratar de mera estratégia processual com vista a atender à razoável duração do processo que o caso requer, propõe-se ainda que, quando do encerramento do presente processo, ele seja apensado ao processo TC Processo 016.119/2016-9.
PROPOSTA DE ENCAMINHAMENTO
Diante do exposto, submetem-se os autos à consideração superior, propondo ao Tribunal:
a) rejeitar as alegações da empresa Techint Engenharia e Construção S.A. S/A (CNPJ: 61.575.775/0001-80) , para, no mérito, declarar a sua inidoneidade, assim como a das pessoas jurídicas (controladas, subsidiárias, etc.) cujos estatutos ou contratos sociais forem objeto de alteração para absorver as atividades da empresa penalizada ou de outras sociedades empresariais que vierem a ser criadas para contornar a presente sanção, com fundamento no art. 46 da Lei 8.443/1992, para participar, por 5 (cinco) anos, de licitações na Administração Pública Federal, bem como em certames promovidos na esfera estadual, distrital e municipal cujos objetos sejam custeados com recursos federais repassados por força de convênios ou instrumentos congêneres;
b) comunicar à Secretaria de Logística e Tecnologia de Informação do Ministério do Planejamento, Orçamento e Gestão sobre a declaração de inidoneidade do item a, atentando para que atenda às recomendações exaradas no item 9.6 do Acórdão 1986/2013-TCU-Plenário;
c) encaminhar cópia do acórdão que vier a ser proferido, acompanhado do Relatório e do Voto que o fundamentam, à empresa responsável, para ciência;
d) encaminhar cópia do acórdão que vier a ser proferido, acompanhado do Relatório e do Voto que o fundamentam à Força-Tarefa do Ministério Público Federal no Paraná, à 13º Vara Federal de Curitiba, à Força-Tarefa da Advocacia-Geral da União no Paraná, ao Ministério da Transparência, Fiscalização e Controladoria-Geral da União (CGU) , ao Conselho Administrativo de Defesa Econômica (CADE) e à Diretoria de Governança, Risco e Conformidade da Petrobras (GRC) , para medidas consideradas cabíveis.
e) determinar o apensamento, quando do encerramento do presente processo, ao processo de representação originário (TC Processo 016.119/2016-9) , com vista à consolidação das decisões proferidas em razão da representação decorrente às fraudes às licitações nas obras especificadas da Rnest."
2.	Considerando a importância do caso, solicitei a manifestação do Ministério Público de Contas, o qual produziu o parecer a seguir (peça 73) :
"Trata-se de processo apartado do TC nº Processo 016.119/2016-9, com o objetivo de dar celeridade e proporcionar maior clareza ao exame da manifestação da Empresa Techint Engenharia e Construção S.A. quanto à sua responsabilização apontada nos autos do processo originário, concernente à prática de fraudes a licitações conduzidas pela Petróleo Brasileiro S.A. (Petrobras) para a implantação da Refinaria Abreu e Lima (Rnest) em Ipojuca/PE.
Em virtude do item 9.2.1 do Acórdão 1583/2016-TCU-Plenário (peça 49) e consoante despacho de Vossa Excelência de 05/05/2017 (peça 59) , foram autuados os processos abaixo listados, constantes de termo à peça 487 do TC nº Processo 016.119/2016-9, para análise da conduta específica de cada responsável.
	Responsáveis
	Apartado
		Responsáveis
	Apartado

	Construções e Comércio Camargo Corrêa S.A.
	Processo 036.335/2016-9
		Techint Engenharia e Construção S.A.
	Processo 013.390/2017-1

	Construtora Norberto Odebrecht S.A.
Odebrecht Plantas Industriais e Participações S.A.
	Processo 036.660/2016-7
		UTC Engenharia S.A.
	Processo 013.391/2017-8

	Construtora Andrade Gutierrez S.A.
	Processo 003.299/2017-1
		GDK S.A.
	Processo 013.392/2017-4

	Construtora OAS S.A.
	Processo 013.382/2017-9
		Promon Engenharia Ltda.
	Processo 013.393/2017-0

	Construtora Queiroz Galvão S.A.
	Processo 013.383/2017-5
		Galvão Engenharia S.A.
	Processo 013.394/2017-7

	Engevix Engenharia S.A.
	Processo 013.384/2017-1
		SOG Sistemas em Óleo e Gás S.A.
	Processo 021.226/2017-2

	Iesa Óleo & Gás S.A.
	Processo 013.385/2017-8
		CM Construções e Serviços Ltda.
	Processo 023.250/2017-8

	Mendes Júnior Trading e Engenharia S.A.
	Processo 013.386/2017-4
		Construbase Engenharia Ltda.
	Processo 023.252/2017-0

	MPE Montagens e Projetos Especiais S.A.
	Processo 013.387/2017-0
		CR Almeida S.A. Engenharia de Obras
	Processo 023.253/2017-7

	Toyo Setal Empreendimentos Ltda.
	Processo 013.388/2017-7
		Estacon Engenharia S.A.
	Processo 023.254/2017-3

	Skanska Brasil Ltda.
	Processo 013.389/2017-3
		CNEN Projetos de Engenharia S.A. (nova denominação de CNEC Engenharia S.A.) 
	Processo 023.256/2017-6

Providenciou-se a oitiva das empresas mencionadas para que se pronunciassem acerca de irregularidades de conluio e fraude a licitações, praticadas mediante combinação de preços, quebra de sigilo de propostas, divisão de mercado, oferta de propostas de cobertura para justificar o menor preço ofertado, combinação prévia de resultados e consequente direcionamento das licitações e ausência de formulação de proposta para beneficiar a empresa escolhida pelo grupo fraudador.
Em despacho datado de 06/05/2019, Vossa Excelência solicitou a manifestação deste Ministério Público de Contas sobre a questão (peça 66) .
Para melhor entendimento da matéria, permito-me fazer uma breve contextualização do assunto aqui tratado, a partir das informações constantes do relatório e voto que embasaram o Acórdão 1583/2016-TCU-Plenário.
II - Contextualização
A Polícia Federal (PF) e o Ministério Público Federal (MPF) descobriram que grandes empreiteiras brasileiras teriam formado um cartel, através do qual, por ajuste prévio, teriam sistematicamente frustrado as licitações da Petróleo Brasileiro S.A. - Petrobras para a contratação de grandes obras a partir do ano de 2006, entre elas as da Rnest, do Comperj e da Repar.
As empreiteiras, reunidas em algo que denominavam de "Clube", ajustavam previamente entre si qual delas iria sagrar-se vencedora das licitações da Petrobras, manipulando os preços apresentados no certame, com o que tinham condições de, sem concorrência real, serem contratadas pelo maior preço possível admitido pela Petrobras.
De acordo com as informações provenientes do Conselho Administrativo de Defesa Econômica (Cade) , conforme consta no relatório que embasou o Acórdão 1583/2016-TCU-Plenário, as empresas participantes da conduta anticompetitiva, durante o chamado "Clube das 9", foram:
	(I) Construções e Comércio Camargo Corrêa S.A.; 
	(II) Construtora Andrade Gutierrez S.A.; 
	(III) Construtora Norberto Odebrecht S.A.; 
	(IV) Mendes Júnior Trading e Engenharia S.A.; 
	(V) MPE Montagens e Projetos Especiais S.A.; 
	(VI) Promon Engenharia Ltda.; 
	(VII) Setal/SOG Sistemas em Óleo e Gás S.A.; 
 	(VIII) Techint Engenharia e Construção S.A.; e 
	(IX) UTC Engenharia S.A.
Em seguida, com a ampliação do grupo e a criação do chamado "Clube das 16", as empresas que também passaram a ser participantes da conduta anticompetitiva foram: 
	(X) Construtora OAS S.A.; 
	(XI) Engevix Engenharia S.A.; 
	(XII) Galvão Engenharia S.A.; 
	 (XIII) GDK S.A.; 
	(XIV) Iesa Óleo e Gás S.A.;
	(XV) Construtora Queiroz Galvão S.A.; e 
	(XVI) Skanska Brasil Ltda. 
Além do "Clube das 16", outras empresas que participaram esporadicamente das combinações entre os concorrentes para licitações específicas foram: 
	(I) Alusa Engenharia (atualmente denominada Alumini Engenharia S.A.) ; 
	(II) Carioca Engenharia; 
	(III) Construcap CCPS Engenharia; 
	(IV) Fidens Engenharia S.A.; 
	(V) Jaraguá Engenharia e Instalações Industriais Ltda.; 
	(VI) Schahin Engenharia S.A.; e 
	(VII) Tomé Engenharia.
Existia, ainda, um "Clube VIP", criado por volta de 2008/2009 e formado por empresas que, ao tempo que participavam e atuavam ativamente nas reuniões do "Clube das 16", exigiam primazia, considerando o seu grande porte para as grandes obras realizadas pela Petrobras (em especial para os grandes pacotes de obras da Rnest) . Segundo as informações provenientes do Cade, tais empresas seriam:
	a) Construções e Comércio Camargo Corrêa S.A.; 
	b) Construtora Andrade Gutierrez S.A.; 
	c) Construtora Norberto Odebrecht S.A.;
	d) Construtora Queiroz Galvão S.A.; e 
	e) UTC Engenharia S.A.
Para permitir o funcionamento do cartel, as empreiteiras corromperam diversos empregados do alto escalão da Petrobras, pagando percentual sobre os contratos.
Já nos anos de 2008/2009, ocorreram as primeiras fiscalizações do TCU sobre o contrato da terraplenagem da Rnest, onde já eram apontados elevados superfaturamentos, com fortes indícios de significativos danos ao erário.
Foi naquela época que o TCU deliberou e sugeriu ao Congresso Nacional o bloqueio de recursos para obras da Petrobras (da Rnest, do Comperj, da Repar e do Terminal de Barra do Riacho) , em virtude das graves irregularidades detectadas (superfaturamento e dano ao erário) . Tal proposta foi acolhida pelo Congresso Nacional. Entretanto, o então Presidente da República, contrariando a recomendação do TCU, acolhida pelo Congresso Nacional, monocraticamente liberou o bloqueio de recursos (excluiu as obras do "Quadro Bloqueio" da Lei Orçamentária Anual, conforme Mensagem de Veto Presidencial - VEP nº 41, de 26/01/2010) . 
Nos anos seguintes, novas auditorias do TCU na Rnest revelaram indícios de sobrepreços da ordem de R$ 1,3 bilhão. O Acórdão 3362/2010-TCU-Plenário indicou novamente o bloqueio preventivo de recursos para a obra (IGP) . A indicação de IGP foi mantida nos anos de 2011 e 2012, sem qualquer medida saneadora adotada pela Petrobras.
Verificou-se, posteriormente, que os US$ 2,5 bilhões, inicialmente calculados pelos técnicos da Petrobras para investimento global da Rnest, já haviam sido revisados para mais de US$ 20 bilhões. A Refinaria, ainda inacabada, recebeu o desonroso título de refinaria mais onerosa do mundo.
Foi nesse contexto de existência de esquema criminoso envolvendo cartel, fraude à licitação, pagamento de propinas a agentes públicos e lavagem de dinheiro no âmbito de obras da Petrobras que a SeinfraOperações representou para que o TCU procedesse à apuração das consequências administrativas advindas de fraudes relativas às licitações de cinco obras da Refinaria do Nordeste - Rnest.
Tais práticas ilícitas foram apontadas sobre cinco contratações relativas à construção da Rnest, sendo uma de execução de obras de terraplenagem e quatro de implantação de conjuntos de instalações: Unidades de Hidrotratamento de Diesel e de Nafta e Unidade de Geração de Hidrogênio  (UHDT-UGH) ; Unidade de Destilação Atmosférica  (UDA) ; Unidade de Coqueamento Retardado  (UCR)  e Tubovias de Interligações.
O quadro a seguir consolida os diversos contratos em que as licitações originárias foram fraudadas pelas participantes, seguido de breve descrição dos procedimentos licitatórios envolvidos em cada contrato de obra. As informações foram extraídas do relatório de Comissão Interna de Apuração da Petrobras (DIP DABAST nº 71/2014, de 25/04/2014) , constante da peça 16 destes autos e do relatório e voto que fundamentaram o Acórdão 1583/2016-TCU-Plenário.
	
			Terraplenagem
	UHDT-UGH
	UDA
	UCR
	Tubovias

	Convidadas
	Proponentes
	Vencedoras
	Odebrecht
Camargo Corrêa
Queiroz Galvão
Galvão Engenharia
	Odebrecht
OAS
	Odebrecht
OAS
	Camargo Corrêa
CNEC
	Queiroz Galvão
Iesa

				CR Almeida
Estacon
Andrade Gutierrez
Construbase
	Mendes Júnior
Camargo Corrêa
Andrade Gutierrez
Techint
	Iesa
Queiroz Galvão
Engevix 
UTC
	UTC
Engevix
Odebrecht
OAS
MPE
	Odebrecht
OAS
GDK
SOG

				OAS
CM Construções
	Queiroz Galvão
UTC
Engevix 
GDK
Iesa
MPE
Promon
Skanska
SOG
	Camargo Corrêa
Andrade Gutierrez
Mendes Júnior
Techint
GDK
MPE
Promon
Skanska
SOG
	Andrade Gutierrez
Queiroz Galvão
Mendes Júnior
Techint
GDK
Iesa 
Promon
Skanska 
SOG
	Camargo Corrêa
Andrade Gutierrez
UTC
Mendes Júnior
Techint
Engevix
Promon
Skanska

	Licitação para execução das obras de terraplenagem
	O início do processo licitatório se deu em 03/05/2007 e a contratação ocorreu em 31/07/2007. 
	Para a execução dos serviços, foram convidadas dez empresas, sendo seis integrantes do cartel: Odebrecht, OAS, Camargo Corrêa S.A., Andrade Gutierrez, Queiroz Galvão S.A. e Galvão Engenharia S.A. Além de quatro não integrantes do cartel: CR Almeida, Estacon, Construbase e CM Construções.
	Foram apresentadas cinco propostas: empresas Odebrecht, Camargo Corrêa, Queiroz Galvão e Galvão Engenharia em consórcio; CR Almeida; Estacon; Andrade Gutierrez e Construbase. 
	Sagrou-se vencedor o consórcio formado pelas empresas Odebrecht, Camargo Corrêa, Queiroz Galvão e Galvão Engenharia (Consórcio Abreu e Lima) .
	Licitações para obras de implantação de UHDT-UGH
	"O 1º processo licitatório, iniciado em 31/07/2008, foi cancelado em função dos preços excessivos, cuja variação foi de 61,2% entre a estimativa Petrobras, R$ 2.621 bilhões, e a proposta de menor valor, R$ 4.226 bilhões, apresentada pelo Consórcio Odebrecht-OAS. 
	Em 31/03/2009, foi dado início um novo processo com a estimativa prévia da Petrobras, fixada no valor de R$ 2,653 bilhões. No julgamento das propostas apresentadas em 08/05/2009, os preços ofertados estavam acima da faixa de aceitabilidade (-15 a +20%) - a 1ª colocada neste processo, Consórcio Odebrecht-OAS, apresentou proposta de R$ 3,260 bilhões. Após análises técnicas e consulta ao JURÍDICO, com parecer favorável, a comissão de licitação entendeu que, com uma nova rodada para apresentação das propostas, sem alteração das condições, a Petrobras poderia obter preços mais vantajosos (procedimento denominado 'escoima') . Em 15/06/2009, o Consórcio Odebrecht-OAS apresentou uma nova proposta no valor de R$ 3,190 bilhões (a estimativa da Petrobras foi revisada para R$ 2,692 bilhões) ." (Grifos acrescidos.) 
Licitações para obras de implantação de UDA
	"O 1º processo licitatório foi cancelado em função dos preços excessivos, cuja variação foi de 69,8% entre a estimativa Petrobras, R$ 1,118 bilhão, e a proposta de menor valor, R$ 1,899 bilhão, apresentada pelo Consórcio Odebrecht-OAS.
	Em 31/03/2009, foi enviado o 2º convite com a estimativa prévia da Petrobras, fixada no valor de      R$ 1,270 bilhão.
	No julgamento das propostas apresentadas em 07/05/2009, a comissão de licitação indicou a proposta do Consórcio Odebrecht-OAS, no valor de R$ 1,485 bilhão (incluindo R$ 27 milhões a título de verba de chuva) , como a que melhor atendia aos interesses da Petrobras, sendo a vencedora do certame." (Grifos acrescidos.) 
	Licitações para obras de implantação de UCR
	"Na 1ª licitação, iniciada em 21/07/2008, o Consórcio Camargo Corrêa-CNEC apresentou a melhor proposta de R$ 5,937 bilhões, se situando 73,2% acima da estimativa Petrobras, de R$ 3,427 bilhões. O processo licitatório foi encerrado em virtude dos preços excessivos apresentados. 
	Em 19/03/2009, foi iniciado um novo processo licitatório cuja estimativa prévia da Petrobras, que serviu de referência para a análise e julgamento das propostas, foi fixada no valor de R$ 2,876 bilhões. 
	No julgamento das propostas apresentadas em 05/05/2009, a comissão de licitação indicou a proposta do Consórcio Camargo Corrêa-CNEC, no valor de R$ 3,411 bilhões." (Grifos acrescidos.) 
	Licitações para obras de implantação das Tubovias de Interligações
	"O 1º processo licitatório de 29/07/2007 foi cancelado em função da desclassificação por preços excessivos, cuja variação foi de 69,09% entre a estimativa Petrobras de R$ 2,949 bilhões e a proposta de menor valor, R$ 4,986 bilhões (Consórcio Queiroz Galvão-IESA) . 
	O 2º processo licitatório também foi cancelado em função da desclassificação das únicas três propostas apresentadas por preços excessivos, cuja variação foi de 61,1% entre a estimativa da Petrobras, R$ 2,171 bilhões, e a proposta de menor valor, R$ 3,498 bilhões, apresentada também pelo Consórcio Queiroz Galvão e IESA. 
	Em 27/08/2009, foi enviado o 3º convite, com a estimativa Petrobras fixada no valor de R$ 2,331 bilhões. No julgamento das propostas apresentadas em 25/09/2009, a comissão de licitação indicou a proposta do Consórcio Ipojuca-Interligações, composto pelas empresas Queiroz Galvão e IESA, no valor de R$ 2,694 bilhões, como a que melhor atendia aos interesses da Petrobras, sendo a vencedora do certame." (Grifos acrescidos.) 
III - Posição da unidade técnica
O presente processo busca, especificamente, apurar a responsabilização da empresa Techint Engenharia e Construção S.A. por fraude à licitação na construção da Rnest.
Cumpre salientar que a responsável foi devidamente alertada, por meio de sua notificação (Ofício nº 129/2016-SeinfraOperações, peça 80 do TC nº Processo 016.119/2016-9) , sobre a possibilidade de vir a ser declarada sua inidoneidade para participar, por até cinco anos, de licitação na Administração Pública Federal, nos termos do art. 46 da Lei nº 8.443/92, caso confirmada a ocorrência de fraude à licitação com a sua participação.
Em sua manifestação (peças 55 e 60) , as alegações trazidas pela Techint, com o fito de excluir sua responsabilidade nos autos, consistiram, em síntese, de tentativa de imputar inexistência de individualização de condutas, de demonstrar a não validade das provas supostamente emprestadas e de alegar a inexistência de elementos para a configuração de sua participação na fraude. 
Todos os argumentos, todavia, foram analisados e refutados pela instrução do auditor responsável (peça 63) , o qual propôs, com a anuência do corpo dirigente da Secretaria, a apenação da empresa com a sanção de inidoneidade para participar de licitação da Administração Pública Federal, nos termos do art. 46 da Lei nº 8.443/92. Tendo em vista a elevada gravidade das infrações praticadas, a prática delituosa reiterada e ampla sobre as licitações da Petrobras, a materialidade e a culpabilidade da responsável, sugeriu a aplicação da sanção de inidoneidade pelo prazo de cinco anos, com base em precedentes que menciona.
IV - Comentários sobre o mérito
Estando os autos em meu Gabinete, a empresa Techint Engenharia e Construção S.A. apresentou elementos adicionais de defesa (peças 70/72) , buscando, em essência, contraditar a análise de mérito efetuada pela SeinfraOperações.
Não obstante inexistir no nosso Regimento Interno previsão para a intervenção dos responsáveis após a conclusão da etapa da instrução, principalmente para contraditar a manifestação da unidade técnica, considero que os elementos trazidos pela empresa podem ser admitidos como memoriais, em nome do princípio do formalismo moderado, motivo pelo qual as análises efetuadas neste parecer levaram em consideração os argumentos reapresentados pela Techint. 
Na manifestação constante à peça 70, a empresa ratifica as alegações apresentadas em sua resposta à oitiva, defendendo que sua situação seria "muito distinta do cenário geral das imputações referentes a outras contratações em análise por este Tribunal de Contas".
Dentre os argumentos apresentados, sobressai sua avaliação sobre a Planilha apreendida na sede da Engevix e a alegação de que não há apontamento de qualquer irregularidade no único contrato da Techint no empreendimento da Rnest, qual seja, serviços necessários à implantação dos Tanques de Armazenamento, Lotes I e II, para a Refinaria Abreu e Lima, conforme abaixo:
	"1. Planilha apreendida na sede da Engevix: único material citado pela SeinfraOperações (parágrafo 95) que, formalmente, poderia ser considerado evidência, mas comprova, na verdade, que a TECHINT não praticou fraude alguma. A planilha é interpretada como evidência de divisão de mercado de contratos ref. RNEST e indicaria, pela leitura da unidade técnica, o direcionamento da contratação para a construção de 'torre de resfriamento' para a TECHINT, mas a TECHINT sequer participou de processo licitatório com esse objeto. Ademais, a planilha indicaria a empresa 'EI' (possivelmente Engevix) como destinatária de contratos para a construção de Tanques de Armazenamento, mas essa licitação foi vencida pela TECHINT com (i) preço muito abaixo da estimativa da Petrobras (13% ou 75 milhões de reais) e (ii) a imposição de precificação mais baixa para o vencedor do Lote II em razão do valor ofertado pela TECHINT também para esse 'sub-objeto' (cada empresa só poderia vencer um dos dois lotes) ." (peça 70, p. 2) 
	(...) 
	"Nada obstante, o procedimento licitatório nº 0534510.08.8, voltado à contratação dos serviços necessários à implantação dos Tanques de Armazenamento, Lotes I e II, para a Refinaria Abreu e Lima - RNEST, não foi incluído na 'amostragem'. Do referido certame resultou o único contrato adjudicado pela TECHINT no empreendimento RNEST (relativo ao Lote I) , por valores significativamente inferiores ao orçamento da PETROBRAS, em relação ao qual, por conseguinte, não há apontamento de NENHUMA IRREGULARIDADE.
	Ora, se nenhum dos contratos supostamente eivados foi adjudicado à TECHINT, não se justifica a inclusão da empresa como representada neste processo, especialmente porque, como largamente exposto nas considerações iniciais desta peça, não se pode presumir que todas as empresas integrantes do alegado cartel teriam sido beneficiadas com preços superfaturados." (peça 70, p. 19) 
De início, cabe delimitar o objeto do presente processo, que se restringe à fraude à licitação em cinco contratos da Rnest, entre os quais não se incluem serviços necessários à implantação dos Tanques de Armazenamento, Lotes I e II, para a Refinaria Abreu e Lima - Rnest, que teve a empresa Techint como uma das contratadas.
No voto condutor do Acórdão 1583/2016-TCU-Plenário, o Relator assim delimitou o objeto do presente processo:
	"3. Desta forma, a presente representação tem como objeto a apuração das consequências administrativas advindas de fraudes relativas às licitações das obras da Refinaria Abreu e Lima, em especial, apreciar a conduta de licitantes e dirigentes da estatal para eventual enquadramento nas hipóteses de declaração de inidoneidade das empresas, inabilitação dos dirigentes para o exercício de cargo em comissão ou função de confiança e aplicação de sanções pecuniárias (arts. 46, 58, inciso II, e 60 da Lei 8.443/1992) .
	4. Especificamente, estes autos tratam de cinco contratos referentes à mencionada refinaria que apresentaram indicativos sólidos de terem sido objeto de fraude à licitação. Tais contratos representam aproximadamente 54,60% das avenças firmadas para implantação da Rnest, que, por sua vez, totalizavam R$ 24,7 bilhões (data-base: julho/2014) . O quadro a seguir discrimina esses contratos e respectivos valores: 
	Contratos
	Valores Iniciais
	Valores Finais

	Unidade de Coqueamento Retardado (UCR) 
	R$ 3,41 bilhões
	R$ 3,88 bilhões

	Unidades de Hidrotratamento de Diesel e de Nafta (UHDT) e Unidade de Geração de Hidrogênio (UGH) 
	R$ 3,19 bilhões
	R$ 3,73 bilhões

	Tubovias de Interligações
	R$ 2,69 bilhões
	R$ 3,56 bilhões

	Unidade de Destilação Atmosférica (UDA) 
	R$ 1,48 bilhão
	R$ 1,77 bilhão

	Terraplenagem
	R$ 0,42 bilhão
	R$ 0,53 bilhão

	TOTAL:
	R$ 11,21 bilhões
	R$ 13,48 bilhões

Não obstante, cabe ressaltar que as práticas ilícitas apontadas sobre os cinco contratos acima mencionados são parte de um contexto criminoso em que grandes empreiteiras brasileiras teriam formado um cartel, através do qual, por ajuste prévio, teriam sistematicamente frustrado as licitações da Petrobras para a contratação de grandes obras, entre elas as da Rnest, do Comperj e da Repar.
Nesse sentido, como adiante detalhado e de acordo com as provas dos autos, a participação imputada à Techint no presente processo refere-se ao fato de que a empresa foi convidada para todas as licitações de todos os contratos, exceto o de Terraplenagem. Apresentou proposta de cobertura nas licitações relativas à UHDT-UGH e se omitiu dolosamente nas licitações relativas à implantação da UDA, da UCR e de Tubovias. Apura-se aqui sua participação nas fraudes a estas licitações, não se tratando neste momento de qualquer apuração de superfaturamento, prejuízo ao erário ou pagamentos indevidos feitos pela empresa a agentes públicos.
O conjunto composto de relatos de colaborações premiadas, acordo de leniência firmado junto ao Cade, depoimentos prestados em ações penais, documentação apreendida pela Polícia Federal, resultados dos procedimentos licitatórios e análise estatística da perda de desconto em certames fraudados contém indícios robustos e concordantes que demonstram os procedimentos fraudulentos empreendidos e a participação da empresa Techint Engenharia e Construção S.A. nesses delitos.
Sobre a planilha apreendida na sede da Engevix, registro que se trata de elemento de prova documental colhido em busca e apreensão da Polícia Federal, produzida de forma autônoma, como resultado da atuação do poder estatal de investigação, que demonstra a divisão das obras entre as empresas integrantes do cartel. 
Na verdade, no processo não há que se falar em uma planilha única, estática. Até porque, segundo os relatos, eram necessárias diversas rodadas de reunião para se chegar à distribuição sobre a quem caberia determinada obra, a quem caberia a proposta de cobertura e quem não deveria apresentar proposta. A propósito, veja-se trecho do histórico de conduta do acordo feito pelo Cade e as empresas Setal Engenharia e Construções e SOG Óleo e Gás (peça 31, p. 47-48) :
	"127. Assim, a partir dessas decisões tomadas nas reuniões do 'Clube das 16', era elaborada uma lista das empresas que deveriam ser convidadas em cada certame. Essa lista, segundo um dos Signatários era manuscrita pelo coordenador do 'CLUBE', e provavelmente - de acordo com a impressão do Signatário - entregues em mãos aos Diretores da Petrobras, uma vez que as duas diretorias tinham interferência na lista das empresas a serem convidadas.
	128. Como tudo o que se tratava nas reuniões eram previsões, e poderia não acontecer exatamente o que se esperava ao longo do tempo, eram necessárias reuniões de revisão. Daí a razão de a frequência das reuniões ter sido, por determinados períodos, mensal, como se passa a ver exemplo a seguir:" 
Nesse sentido, as planilhas da peça 35, que foram obtidas pela Polícia Federal na sede da Engevix, tratam-se de versões naquele momento específico. Na peça 35 podem ser encontradas, por exemplo, 4 (quatro) versões de planilhas relacionadas às obras do Comperj, 4 (quatro) versões da Rnest e 3 (três) versões de outras unidades. A título de exemplo, na peça 35, p. 16, pode ser encontrada uma dessas versões, um pouco diferente da planilha constante na peça 35, p. 12. 
Tal fato, de maneira alguma, torna tal prova imprestável. Ao contrário, reforça o conluio existente entre as participantes, na medida que demonstra várias rodadas de negociação. Importante também ressaltar a existência de planilhas diversas oriundas de outras fontes, como as constantes da peça 31, p. 28, "Planilhas de Monitoramento e Divisão do Mercado durante o 'Clube das 9'" e peça 31, p. 39, "Planilhas de Monitoramento e Divisão do Mercado durante o 'Clube das 16'", documentos apresentados constantes do histórico de conduta do acordo feito pelo Cade e as empresas Setal Engenharia e Construções e SOG Óleo e Gás.
Desta forma, havendo examinado os autos, chego à conclusão de que o processo está devidamente instruído e que, ao contrário do alegado pela responsável, a irregularidade apontada está bem delimitada e evidenciada e que as condutas impugnadas estão satisfatoriamente descritas e comprovadas.
Registro, ainda, que inexiste ilegalidade nos documentos comprobatórios da irregularidade narrada, dado que foram obtidos a partir da disponibilização pública feita pelo juízo criminal que cuida da Operação Lava Jato e foram devidamente submetidos ao contraditório, mediante a oitiva da responsável, sendo que a simples negativa de envolvimento no conluio não bastaria para rechaçar essas evidências.
Portanto, endosso as análises efetuadas pela SeinfraOperações, sem prejuízo de tecer alguns comentários pontuais e de propor metodologia para avaliação quantitativa da sanção de inidoneidade, de forma a melhor observar os princípios constitucionais de isonomia, proporcionalidade e individualização da pena.
Em conclusão, verifica-se, a partir do exame efetuado pela SeinfraOperações e das considerações aduzidas acima, que os argumentos apresentados em oitiva pela empresa responsabilizada nestes autos não foram suficientes para impugnar as evidências de que tenha tomado parte em fraudes direcionadas às licitações da Rnest em análise. Dessa forma, entendo cabível o encaminhamento proposto pela unidade técnica, no sentido de aplicar a sanção de inidoneidade à empresa, nos termos legalmente previstos.
V - Aplicação da pena de inidoneidade
Quanto à análise do caso concreto destes autos, considero, portanto, que há aspectos relevantes que devem ser incluídos na avaliação da sanção a ser aplicada, a fim de que sejam devidamente observados os princípios constitucionais de isonomia, proporcionalidade e individualização da pena.
Sob o prisma quantitativo, verifica-se que a isonomia e a proporcionalidade demandam que a sanção imposta a um agente que tenha cometido delitos múltiplos seja mais severa que a imputada a quem agiu ilicitamente uma única vez. Caso contrário se estaria indiretamente beneficiando o delinquente contumaz. Nestes autos, examinam-se fraudes praticadas sobre uma dezena de procedimentos licitatórios, de modo que, para a adequada aplicação da pena, esse aspecto quantitativo deve ser sopesado.
Sob outro ângulo, tem-se que os ilícitos aqui tratados foram cometidos em concurso de agentes. Assim sendo, deve-se avaliar a participação de cada um na prática delituosa, de forma que a sanção seja aplicada no limite da sua respectiva culpabilidade.
Com o intuito de contribuir para o estabelecimento da dosimetria adequada ao caso concreto em análise, apresento, a seguir, uma sugestão de metodologia em que são propostas balizas para a ponderação desses pontos.
Nesse desiderato, admite-se, como premissa, que a série de relações de proximidade existente entre muitos dos ilícitos administrativos e os ilícitos penais permitiram, tanto à doutrina quanto à jurisprudência, entenderem pertinente a invocação dos princípios do Direito Penal e do Processo Penal para suprir lacunas nas normas do Direito Administrativo Sancionador.
Ao tempo em que alerta para diferenças existentes entre o Direito Administrativo Sancionador e o Direito Penal, Fábio Medina Osório ressalta, também, que a unidade existente entre esses dois ramos jurídicos "nada mais é do que a comum origem constitucional: direito penal e direito administrativo obedecem a comandos constitucionais e, nesse sentido, submetem-se a princípios constitucionais que norteiam o poder punitivo estatal" (OSÓRIO, Fábio Medina. Direito Administrativo Sancionador, 5ª ed., RT, p. 156) .
Detalha-se, a seguir, a metodologia sugerida. 
V.1 - Cumulatividade das sanções de declaração de inidoneidade
A questão do limite temporal da sanção de inidoneidade aplicada pelo TCU, com base no art. 46 da Lei nº 8.443/92, foi discutida no TC nº Processo 027.014/2012-6. Nesse processo de natureza administrativa, foi exarado o Acórdão 348/2016-TCU-Plenário, em que foram firmados entendimentos acerca do tema, inclusive o de que a cumulação de mais de uma sanção desse tipo, aplicada a uma mesma licitante, estaria temporalmente limitada, em seu conjunto, a cinco anos.
Essa decisão foi objeto de pedido de reexame interposto por este representante do MP/TCU juntamente com o Procurador Júlio Marcelo de Oliveira. A apreciação desse recurso foi realizada por meio do Acórdão 2702/2018-TCU-Plenário, mediante o qual foram mantidas as disposições da decisão originária, com pequenos ajustes de redação.
Diante da manutenção do entendimento do colegiado pleno em sede recursal, não cabe suscitar nova discussão do tema, mas acolher a orientação de que a execução da sanção de inidoneidade manejada pelo TCU esteja limitada cumulativamente em cinco anos.
Deve-se notar, no entanto, conforme tenho afirmado em pronunciamentos e pedidos de reexame lançados nos autos de processos conexos a este, que a limitação à cumulação se refere ao cumprimento (execução) da sanção de inidoneidade aplicada. O limite de cinco anos não obsta a aplicação de uma pena maior, como ocorre quando a mesma entidade responsável sofre apenações em processos distintos.
De fato, a limitação adotada pelo Tribunal no Acórdão 348/2016-TCU-Plenário adveio de analogia com os §§ 1º e 2º do art. 75 do Código Penal. Esses dispositivos da legislação criminal abordam exatamente o limite para cumprimento da pena privativa de liberdade imposta a um indivíduo. A aplicação da pena de prisão não encontra restrição quantitativa, podendo exceder amplamente os trinta anos definidos no Código Penal, porém a execução dessa sanção é que se apresenta limitada a esse período de tempo.
Da mesma forma, a decisão tomada pelo Tribunal limita a execução, o cumprimento da sanção proibitiva de licitar perante a Administração Pública Federal, porém não restringe a aplicação dessa pena. Este raciocínio foi explicitamente registrado pelo Relator do acórdão originário, Min. Walton Alencar Rodrigues, conforme se verifica, exemplificadamente, no excerto de seu Voto reproduzido abaixo:
"Os parágrafos do art. 75 do Código Penal estabelecem diferentes procedimentos de cálculo de limitação do período total de cumprimento, não de duração do conjunto de penas. Tanto que, em caso de somatório de penas inferior a trinta anos, não há diferença no tempo total de cumprimento resultante da adoção dos procedimentos previstos nos §§ 1º ou 2º do referido artigo.
Não vejo relevância na discussão a respeito do cumprimento sucessivo ou soma dos períodos. O resultado prático é exatamente o mesmo. Qualquer que seja o caso, sobrevindo nova condenação será necessário aplicar a sistemática prevista nos parágrafos do art. 75 para assegurar observância do limite de cinco anos."
Percebe-se na parte dispositiva do acórdão que o item 9.2.3 reconhece expressamente a possibilidade de condenação da mesma licitante por diversas fraudes, enquanto no item 9.2.4 são trazidas as regras de unificação e limitação do cumprimento das penas aplicadas. A seguir apresento os comandos mencionados, já na redação conferida pelo Acórdão 2702/2018-TCU-Plenário, quando aplicável:
"9.2.3. as sanções de declaração de inidoneidade impostas pelo TCU devem ser cumpridas, sucessivamente, em caso de mais de uma condenação para a mesma licitante;
9.2.4. a cumulação de mais de uma sanção de declaração de inidoneidade, cominada à mesma licitante, com fundamento no artigo 46 da Lei 8.443/1992, está temporalmente limitada, em seu conjunto, ao total de cinco anos, tendo por base a aplicação analógica da regra estampada nos §§ 1º e 2º do art. 75 do Código Penal Brasileiro, de sorte que sobrevindo nova condenação:
9.2.4.1 as sanções são executadas sucessivamente, na ordem dos respectivos trânsitos em julgado, observando-se o limite temporal de cinco anos contados, como regra, do início do cumprimento da primeira sanção da série;
9.2.4.2. caso o agente cometa novo ilícito no curso da execução das sanções, a contagem do prazo de cinco anos é reiniciada a partir da data do fato superveniente, desprezando-se o período de punição já cumprido e fazendo-se nova unificação, contada daquele fato."
O entendimento, acolhido em analogia pelo TCU, foi esclarecido por meio dos Acórdãos nº s 1704/2017 e 1098/2018, ambos do Plenário. Nessas decisões, elucidou-se que tanto a declaração de inidoneidade como a inabilitação do gestor público não estão temporalmente limitadas no que se refere à aplicação de sanção cumulada, mas somente quanto ao cumprimento da pena.
Embora as situações fáticas referenciadas nessas deliberações correspondessem a sanções impostas em processos distintos, a cumulatividade de pena independe de que as sanções tenham sido definidas no mesmo ou em diferentes processos. A cumulação diz respeito à multiplicidade de irregularidades atribuídas ao mesmo responsável, quer elas motivem diversas sanções num só processo ou em vários. Melhor dizendo, caso num mesmo processo seja verificada a ocorrência de vários fatos ensejadores de inidoneidade ou de inabilitação, a cumulação da sanção deve se realizar no âmbito desse mesmo processo.
Poder-se-ia argumentar que em nada impactaria a realidade o fato de o TCU impor mais de cinco anos de inidoneidade a uma responsável, tendo em vista que o cumprimento dessa sanção estaria temporalmente limitado a essa quantia. Inexiste, no Direito Administrativo, o instituto da progressão de regime, o qual, no Direito Penal, sofre influência direta do montante de pena aplicada.
Entretanto, além do respeito aos princípios da individualização da pena, da isonomia e da proporcionalidade, a aplicação de sanção no montante adequado, mesmo superior ao limite de cumprimento, devidamente fixada em função de cada licitação fraudada, possui relevância inclusive quando se vislumbram as consequências de possíveis recursos contrários ao acórdão condenatório. Caso a entidade sancionada em razão de múltiplas fraudes a licitações consiga demonstrar em sede recursal sua ausência de responsabilidade em algumas dessas irregularidades, somente será possível rever adequadamente o quantum da pena se houver sido feita a discriminação da sanção em função dos certames fraudados.
Por exemplo, se, num caso da Rnest em que a construtora tenha sido apenada em cinco anos (por ser o máximo de cumulação) por fraudes em dez licitações, essa empresa demonstrar, posteriormente em recurso, ausência de responsabilidade por três dessas irregularidades, haverá dúvida quanto à reforma da sanção aplicada. O quantum da sanção deverá ser proporcionalmente reduzido, uma vez que fora determinado em função de quantidade maior de fraudes, ou deverá permanecer o mesmo, já que ainda estaria íntegra a responsabilidade por sete fraudes?
Ainda raciocinando acerca da possibilidade de reforma ou anulação de um acórdão por recurso movido pela responsável condenada, chega-se à conclusão de que, por óbvio, não pode o TCU deixar de punir uma fraudadora se ela já houver sido apenada no máximo de cinco anos em outro processo. Caso contrário, a anulação do único acórdão condenatório, por exemplo, a deixaria isenta de sanção, mesmo havendo cometido a fraude examinada no segundo processo.
A propósito, a aplicação de sanção de inidoneidade diante de fraude à licitação é regra cogente estipulada na Lei Orgânica do TCU e, ademais, o cumprimento de apenações concomitantes é o que foi disciplinado pelo Acórdão 348/2016-TCU-Plenário. Tais circunstâncias desautorizariam a hipotética decisão de o Tribunal abster-se de aplicar apenação caso a responsável já tenha atingido o limite de cinco anos de inidoneidade em outros processos.
Assim, a partir das considerações acima e em virtude dos princípios já mencionados, compreendo que a aplicação da sanção de inidoneidade deve ser determinada objetivamente em função das irregularidades cometidas, sem restrição quanto a máximo temporal, mesmo que seja limitado o prazo de cumprimento da apenação. Este entendimento integrou, inclusive, a motivação para a interposição de pedidos de reexame por este parquet nos processos conexos, movidos contra os Acórdãos nº s 300/2018, 414/2018, 1744/2018, 2135/2018 e 2355/2018, todos do Plenário.
No caso concreto destes autos e dos seus conexos, examinam-se fraudes que macularam dez processos licitatórios promovidos pela Petrobras para a implantação da Refinaria Abreu e Lima.   Percebe-se claramente ser inaceitável tratar esse conjunto de irregularidades como se fosse uma única ocorrência, pois a gravidade, as consequências e a materialidade do grupo de delitos atingem níveis bastante superiores aos de uma só fraude.
Propõe-se, portanto, metodologia de avaliação da dosimetria que desconsidera limitação temporal à cumulação de sanções de declaração de inidoneidade. Em regra, portanto, adota-se a aplicação cumulativa das penas relativas a delitos cometidos em concurso material, sistemática que atende à premissa básica de que a cada fato deve corresponder uma punição e cada punição aplicada deve ser, tanto quanto possível, integralmente cumprida.
V.2 - Continuidade delitiva
Por outro lado, no conjunto de ilícitos praticados, é possível observar aspectos de continuidade delitiva. Esse instituto foi introduzido no Direito Penal com o intuito de evitar que a pena aplicada a quem cometeu reiterados crimes de mesma espécie nas mesmas circunstâncias sofra uma apenação desproporcional à gravidade do ilícito praticado, o que poderia ocorrer com o cúmulo material das penas dos crimes cometidos. Pressupôs-se, ainda, que a ressocialização do condenado poderia ser conseguida com pena menor, obtendo-se, assim, êxito na função preventiva da punição. Trata-se, portanto, de instrumento de política criminal, materializado no art. 71 do Código Penal, sob a denominação de crime continuado.
O crime continuado tem natureza de ficção jurídica, em que se considera que, na prática de diversos crimes, os subsequentes constituem continuação do primeiro. O efeito da aplicação desse instituto consiste em não se impor ao condenado o cúmulo material das penas, mas se adotar o sistema da exasperação. Em outras palavras, na aplicação da punição deixa-se de somar as penas de cada delito e passa-se a adotar uma só pena, a mais grave dentre os crimes cometidos, mas majorando-a de fração determinada na lei.
Para que esse instituto possa ser empregado, devem ser observados seus requisitos: os crimes praticados, mediante mais de uma ação ou omissão, devem ser da mesma espécie; e todos eles devem ter ocorrido em condições semelhantes de tempo, lugar, maneira de execução e outras circunstâncias.
Segundo a jurisprudência do Supremo Tribunal Federal e do Superior Tribunal de Justiça, "crimes da mesma espécie são aqueles previstos no mesmo dispositivo legal, isto é, que possuem o mesmo tipo fundamental" (Resp nº 261.356/SP, Rel. Min. Laurita Vaz, DJ 16/06/2003, p. 365) . Também de acordo com o STJ, além dos requisitos objetivos elencados no Código Penal, o reconhecimento da continuidade delitiva demanda unidade de desígnios na prática dos crimes, que seja indicativo de haver liame entre eles.
No caso concreto destes autos, é possível divisar os elementos da continuidade delitiva dentre as fraudes efetuadas sobre várias das licitações da Rnest. Trata-se do mesmo ilícito administrativo, identificado como fraude à licitação, observa-se a presença de unidade de desígnios do grupo fraudador e a similaridade das circunstâncias de lugar e de modus operandi. Esses elementos caracterizam fortemente as licitações para implantação das unidades de instalações da Rnest, em relação às quais se encontra ainda a semelhança da circunstância de tempo.
A jurisprudência do Superior Tribunal de Justiça adota o prazo referencial máximo de trinta dias entre delitos consecutivos para que se reconheça o crime continuado. Entretanto, esse lapso temporal é indicativo, não estabelecido na lei, e tem sido admitida sua extrapolação quando presentes os demais requisitos da continuidade delitiva, mormente nos casos de crimes de corrupção e financeiros (REsp nº 1.627.732/ES, Min. Sebastião Reis Júnior, DJe 01/06/2018; AgRg no REsp nº 1.345.274/SC, Min. Nefi Cordeiro, DJe 12/04/2018; AgRg no AREsp nº 531.930/SC, Min. Sebastião Reis Júnior, DJe 13/02/2015; HC nº 323.303/RJ, Min. Antônio Saldanha Palheiro, DJe 23/06/2017) .
Os procedimentos licitatórios relativos a UHDT-UGH, UDA, UCR e Tubovias foram lançados em conjunto, entre 2008 e 2009, sempre havendo pelo menos dois procedimentos licitatórios, sendo que o primeiro era cancelado por desclassificação de todas as propostas em razão de preços excessivos e o subsequente resultava na contratação da empresa vencedora por valor global próximo do máximo admitido pela Petrobras.
Além disso, verifica-se que as empresas convidadas eram sempre integrantes do clube, que as repetições de certames de cada unidade de instalações eram realizadas com as mesmas convidadas do primeiro procedimento licitatório, que as mesmas empreiteiras ou consórcios apresentavam propostas a cada rodada, e que a ordem de classificação das propostas se mantinha praticamente inalterada entre as diversas tentativas, mesmo que outros preços tenham sido ofertados.
Essa similaridade não se observa, todavia, quando se compara a licitação da terraplenagem com as demais. A época de realização do certame desses serviços iniciais de implantação foi anterior, este convite foi lançado sozinho, algumas empresas não participantes do clube foram convidadas e não houve cancelamento da tentativa por preços excessivos.
No âmbito do TCU, em seu voto condutor do Acórdão 1625/2018-TCU-Plenário, quando da apreciação da sanção de inabilitação para o Sr. Renato de Souza Duque, o Relator admitiu ser possível a analogia com os institutos de continuidade delitiva e cúmulo material nas penalidades de fraude à licitação perpetradas por pessoas jurídicas (item 55 do Voto) .
Dessa forma, admitindo-se a transposição de conceitos do Direito Penal para o âmbito do Direito Administrativo Sancionador, é possível reconhecer a continuidade delitiva entre as licitações relativas às unidades de instalações da Rnest (nove licitações) , mas não entre estas e o certame da terraplenagem.
Por conseguinte, para a aplicação da pena, deve-se adotar o sistema da exasperação para os delitos continuados e o do cúmulo material entre estes e a fraude do convite dos serviços de terraplenagem.
Adotando os mesmos critérios do ordenamento jurídico penal brasileiro para definir os parâmetros de exasperação da pena, verifica-se inicialmente que, segundo estatuído no art. 71, caput, do Código Penal, a majoração da pena deve ser feita por fração de 1/6 a 2/3 sobre a mais grave dentre os delitos continuados. Na jurisprudência do STJ se encontra objetivamente a determinação do quantum de aumento em função da quantidade de infrações cometidas:
"6. A exasperação da pena do crime de maior pena, realizado em continuidade delitiva, será determinada, basicamente, pelo número de infrações penais cometidas, parâmetro este que especificará no caso concreto a fração de aumento, dentro do intervalo legal de 1/6 a 2/3. Nesse diapasão esta Corte Superior de Justiça possui o entendimento consolidado de que, em se tratando de aumento de pena referente à continuidade delitiva, aplica-se a fração de aumento de 1/6 pela prática de 2 infrações; 1/5, para 3 infrações; 1/4 para 4 infrações; 1/3 para 5 infrações; 1/2 para 6 infrações e 2/3 para 7 ou mais infrações." (HC nº 232.709/SP, Rel. Min. Ribeiro Dantas, DJe 09/11/2016) .
A analogia com esse instituto do Direito Penal, embora provoque aumento da pena pela fração incidente, constitui benefício ao agente fraudador, já que se substitui o sistema de cúmulo material, em que as penas dos diversos delitos seriam somadas, pelo de exasperação, em que se aplica somente a pena de uma das infrações, majorada em função da quantidade de delitos praticados.
V.3 - Concurso de agentes
Conforme já comentado, é imprescindível, no presente processo, a individualização da pena de inidoneidade a ser aplicada a cada empresa responsável, com a indicação das condutas por elas praticadas e das razões para aplicação de cada pena, em estrita obediência aos comandos constitucionais da fundamentação das decisões, de modo a permitir o amplo exercício do direito de defesa.
Nesse sentido, deve-se partir da constatação de que as fraudes às licitações foram cometidas em concurso de agentes. Conforme registrado nas sentenças das ações penais decorrentes da Operação Lava Jato, é possível identificar três níveis de participação no ilícito em função da conduta da empreiteira:
"Em síntese, as empresas, em reuniões prévias às licitações, definiram, por ajuste, a empresa vencedora dos certames relativos aos maiores contratos. Às demais cabia dar cobertura à vencedora previamente definida, deixando de apresentar proposta na licitação ou apresentando deliberadamente proposta com valor superior àquela da empresa definida como vencedora." (Ação Penal nº 508325829.2014.4.04.7000/PR) .
Assim, constatam-se pelo menos três condutas claramente praticadas pelas fraudadoras: a) a empresa era convidada, mas se omitia dolosamente do certame, em função do ajuste prévio; b) a empresa era convidada e apresentava proposta de cobertura, simulando uma competição; e c) a empresa era convidada e já sabia previamente que seria a vencedora do certame, em função do ajuste prévio, e apresentava proposta de preço próxima do valor máximo admissível pela Petrobras.
Dada a elevada gravidade dos ilícitos perpetrados, das consequências e da materialidade dessas irregularidades, a sanção de declaração de inidoneidade deve atingir o máximo cominado no art. 46 da Lei nº 8.443/92. Esse valor se aplica a cada certame fraudado, uma vez que todos eles carregam individualmente essas características.
Contudo, a pena máxima não deve recair igualmente sobre todas as empreiteiras, mas somente sobre as que praticaram as condutas mais graves em cada fraude. 
Proponho, então, os critérios seguintes para que se possa sopesar o grau de culpabilidade em função das condutas empregadas.
A conduta mais gravosa corresponde à apresentação de proposta próxima ao limite admitido pela Petrobras, a fim de vencer o certame e celebrar contrato com preços excessivos. Às empresas que praticaram essa conduta, ou seja, às vencedoras dos certames, seriam aplicados cinco anos como prazo de inidoneidade para licitar perante a Administração Pública Federal.
Às licitantes que apresentaram proposta de cobertura para conferir uma aparência de regularidade ao certame seria imputado prazo menor, que se propõe no montante de três anos de inidoneidade.
Sanção menor ainda seria imposta às empresas que adotaram conduta comissiva dolosa, que foram convidadas para o certame, mas se abstiveram de oferecer proposta. Propõe-se, neste caso, a imposição de um ano de inidoneidade.
V.4 - Resumo da metodologia proposta para a dosimetria
Em suma, a metodologia que ora se sugere para a determinação da dosimetria da sanção de declaração de inidoneidade para as empreiteiras fraudadoras das licitações da Rnest compõe-se dos seguintes critérios:
	a) não limitar a aplicação de sanções ao cúmulo de cinco anos, pois a limitação deve atingir somente o cumprimento das penas;
	b) considerar concurso de delitos de fraude à licitação: aplicar, em regra, o concurso material entre as infrações cometidas, porém conceder o benefício da continuidade delitiva quando se observarem os requisitos específicos (unidade de desígnios, semelhança entre condições de tempo, lugar, modo de execução e outras circunstâncias) ;
	c) aplicar pena de acordo com o concurso de delitos: cúmulo material para o concurso material de infrações e exasperação quando reconhecida a continuidade delitiva;
	d) determinar o quantum da pena por infração autônoma em função da participação da empresa fraudadora no concurso de agentes.
Para a aplicação desses critérios, são propostos os parâmetros abaixo:
	a) trata-se de um conjunto de 10 (dez) licitações fraudadas, apesar de terem resultado em somente cinco contratos, pois as fraudadoras também provocaram o insucesso de diversos certames; assim, contam-se 1 (uma) licitação de serviços de terraplenagem, 2 (duas) para implantação de       UHDT-UGH, 2 (duas) para implantação de UDA, 2 (duas) para implantação de UCR e 3 (três) para a execução das Tubovias de Interligações;
	b) as mesmas empresas participaram das repetições de certames para cada contrato, ou seja, concorreram para a fraude de todos os procedimentos licitatórios relativos à mesma contratação;
	c) para cada licitação fraudada, aplicam-se 5 (cinco) anos de inidoneidade para as vencedoras do certame, 3 (três) anos para as licitantes que apresentaram proposta de cobertura e 1 (um) ano para a empresa convidada que se absteve dolosamente de oferecer proposta de preços;
	d) observa-se continuidade delitiva no que se refere às licitações para implantação das instalações (UHDT-UGH, UDA, UCR e Tubovias) ;
	e) para a exasperação da pena por continuidade delitiva, aplicam-se as frações de aumento em função da quantidade de infrações, segundo jurisprudência do STJ: "1/6 pela prática de 2 infrações; 1/5, para 3 infrações; 1/4 para 4 infrações; 1/3 para 5 infrações; 1/2 para 6 infrações e 2/3 para 7 ou mais infrações";
	f) considera-se cúmulo material da licitação da terraplenagem com o conjunto das licitações das instalações.
VI - Aplicação da metodologia ao caso concreto
Como mencionado anteriormente, a unidade técnica não está considerando, para a aplicação da penalidade de inidoneidade, a prática da fraude às licitações de forma autônoma, em análise neste e nos demais processos apartados do processo de representação originário (TC nº Processo 016.119/2016-9) .
Sua proposta tem por base a fraude ocorrida de forma geral em cinco processos de contratação vinculados às seguintes obras: Unidade de Coqueamento Retardado (UCR) ; Unidades de Hidrotratamento de Diesel e de Nafta e Unidade de Geração de Hidrogênio (UHDT-UGH) ; Tubovias de Interligações; Unidade de Destilação Atmosférica (UDA) ; e terraplenagem.
Ocorre que, à exceção das obras de terraplenagem, onde houve apenas um certame fraudado, as obras referentes a UCR, UDA e UHDT-UGH tiveram duas licitações fraudadas cada obra; e a referente a Tubovias de Interligações teve três certames fraudados. Ou seja, o contexto em que deve ser analisada a aplicação da penalidade de inidoneidade é o referente a 10 licitações fraudadas pelas empresas participantes.
Desta forma, reitero que as aplicações das penas às licitantes fraudadoras devem ser adequadas, não apenas à natureza e à gravidade do ilícito praticado por elas. Entendo que o Tribunal deve considerar, também, a quantidade dos ilícitos cometidos, pautando-se, em tais casos, nos institutos do Direito Penal: para cada licitação autônoma fraudada, haverá sanção adequada e também autônoma.
Em suma, havendo várias licitações fraudadas por um mesmo responsável, o que se defende é que a fixação da pena de inidoneidade do licitante fraudador para participar de licitação na Administração Pública Federal há de ser promovida mediante aplicação analógica das normas do Código Penal, mais especificamente a que trata do concurso material e da continuidade delitiva. 
Dito de outra forma, a sanção deve ser aplicada separadamente para cada licitação fraudada e depois somada de acordo com a regra do concurso material, aplicando-se, quando for o caso, a continuidade delitiva prevista no art. 71 do Código Penal.
Aplicando-se a metodologia proposta ao caso concreto dos autos, deve-se verificar, inicialmente, que participação teve a empresa Techint Engenharia e Construção S.A. nas licitações em análise.
A partir dos dados expostos anteriormente e da tabela reproduzida a seguir, observa-se que a empresa foi convidada para todas as licitações de todos os contratos, exceto o de Terraplenagem. Apresentou proposta de cobertura nas licitações relativas à UHDT-UGH e se omitiu dolosamente nas licitações relativas à implantação da UDA, da UCR e de Tubovias.
				Terraplenagem
	UHDT-UGH
	UDA
	UCR
	Tubovias

	Convidadas
	Proponentes
	Vencedoras
	Odebrecht
Camargo Corrêa
Queiroz Galvão
Galvão Engenharia
	Odebrecht 
OAS
	Odebrecht
OAS
	Camargo Corrêa
CNEC
	Queiroz Galvão
Iesa

				CR Almeida
Estacon
Andrade Gutierrez
Construbase
	Mendes Júnior
Camargo Corrêa
Andrade Gutierrez
Techint
	Iesa
Queiroz Galvão
Engevix 	
UTC
	UTC
Engevix
Odebrecht
OAS
MPE
	Odebrecht
OAS
GDK	
SOG

				OAS
CM Construções
	Queiroz Galvão
UTC
Engevix 
GDK
Iesa
MPE
Promon
Skanska
SOG
	Camargo Corrêa
Andrade Gutierrez
Mendes Júnior
Techint
GDK
MPE
Promon
Skanska
SOG
	Andrade Gutierrez
Queiroz Galvão
Mendes Júnior
Techint
GDK
Iesa 
Promon
Skanska 
SOG
	Camargo Corrêa
Andrade Gutierrez
UTC
Mendes Júnior
Techint
Engevix
Promon
Skanska

Assim, considera-se que a empreiteira Techint Engenharia e Construção S.A. participou da fraude de nove procedimentos licitatórios referentes à Refinaria Abreu e Lima, sendo duas na condição de proponente e sete como convidada que se absteve de ofertar proposta. 
Assumindo a ocorrência de continuidade delitiva entre os certames fraudados com a sua participação, referente aos quatro processos de contratação vinculados às obras de UCR, UHDT/UGH, Tubovias de Interligações e UDA, deve-se majorar em 2/3 a maior pena dentre as aplicáveis pelas infrações cometidas.
A maior pena se verifica nos certames em que ela apresentou proposta de cobertura. De acordo com a metodologia proposta, caberia sanção de três anos por esse delito autônomo. Fazendo-se incidir a fração de majoração, chega-se à pena base aplicável à Techint Engenharia e Construção S.A., equivalente a 5 (cinco) anos de inidoneidade para licitar perante a Administração Pública Federal.
Por coincidência matemática, este valor corresponde ao proposto pela unidade técnica, mas ressalto que os critérios são distintos.
Cabe ressaltar que, de acordo com as informações provenientes do Conselho Administrativo de Defesa Econômica (Cade) , conforme consta no relatório que embasou o Acórdão 1583/2016-TCU-Plenário, a empresa Techint Engenharia e Construção S.A. era uma das participantes do chamado "Clube das 9".
Sobre a gravidade e materialidade das condutas praticadas pelas empresas fraudadoras, vale ressaltar o seguinte excerto do voto do e. Relator do Acórdão 414/2018-TCU-Plenário (Min. Benjamin Zymler) , que bem resume os montantes envolvidos nas fraudes licitatórias em questão (sem destaques no original) :
	4. Especificamente, trata-se de cinco contratos referentes à mencionada refinaria que apresentaram indicativos sólidos de terem sido objeto de fraude à licitação. Tais contratos representam aproximadamente 54,60% das avenças firmadas para implantação da Rnest, que, por sua vez, totalizavam R$ 24,7 bilhões       (data-base: julho/2014) . O quadro a seguir discrimina esses contratos e respectivos valores: 
	Contratos
	Valores Iniciais
	Valores Finais

	Unidade de Coqueamento Retardado (UCR) 
	R$ 3,41 bilhões
	R$ 3,88 bilhões

	Unidades de Hidrotratamento de Diesel e de Nafta (UHDT) e Unidade de Geração de Hidrogênio (UGH) 
	R$ 3,19 bilhões
	R$ 3,73 bilhões

	Tubovias de Interligações
	R$ 2,69 bilhões
	R$ 3,56 bilhões

	Unidade de Destilação Atmosférica (UDA) 
	R$ 1,48 bilhão
	R$ 1,77 bilhão

	Terraplenagem
	R$ 0,42 bilhão
	R$ 0,53 bilhão

	TOTAL:
	R$ 11,21 bilhões
	R$ 13,48 bilhões

	5. Até o presente momento, preliminarmente, com valores ainda sujeitos ao crivo do contraditório, foram apontados indícios de superfaturamento nos seguintes termos:
	Contratos
	Superfaturamento estimado
	Constatação

	Unidade de Coqueamento Retardado (UCR) 
	R$ 673 milhões
	Acórdão 1990/2015-TCU-Plenário

	Unidades de Hidrotratamento de Diesel e de Nafta (UHDT) e Unidade de Geração de Hidrogênio (UGH) 
	R$ 1.004 milhões
	Acórdão 2109/2016-TCU-Plenário

	Tubovias de Interligações
	R$ 682 milhões
	Acórdão 2428/2016-TCU-Plenário

	Unidade de Destilação Atmosférica (UDA) 
	R$ 429 milhões
	Acórdão 2109/2016-TCU-Plenário

	Terraplenagem
	R$ 69,5 milhões
	Acórdão 2290/2013-TCU-Plenário

	TOTAL:
	R$ 2,85 bilhões
	
VII - Conclusão
Ante o exposto, e atendendo ao despacho de Vossa Excelência (peça 66) , este representante do Ministério Público de Contas, em sintonia com seu posicionamento em situações semelhantes, manifesta-se no sentido de que este Tribunal:
	a) declare a inidoneidade, com fundamento no art. 46 da Lei nº 8.443/92, da empresa Techint Engenharia e Construção S.A. para participar de licitação que utilize recursos públicos federais por um período de 5 (cinco) anos;
	b) comunique à Secretaria de Logística e Tecnologia de Informação do Ministério do Planejamento, Desenvolvimento e Gestão sobre a declaração de inidoneidade do item "a", para que atenda às recomendações exaradas no item 9.6 do Acórdão 1986/2013-TCU-Plenário;
	c) encaminhe cópia do acórdão que vier a ser proferido, acompanhado do relatório e do voto que o fundamentam, à empresa responsável, para ciência; 
	d) encaminhe cópia do acórdão que vier a ser proferido, acompanhado do relatório e do voto que o fundamentam, à Força-Tarefa do Ministério Público Federal no Paraná, à Força-Tarefa da Advocacia-Geral da União no Paraná, à Controladoria-Geral da União (CGU) e à Diretoria de Governança, Risco e Conformidade da Petrobras (GRC) , para medidas consideradas cabíveis."
	É o Relatório.

8.1. Luís Inácio Lucena Adams (29512/OAB-RJ), Ruy Pereira Camilo Júnior (OAB/SP 111.471), Michel Braz de Oliveira (OAB/SP 235.072), Anselmo Nogueira Júnior (OAB/SP 401.118) e outros, representando Techint Engenharia e Construção S.A.  
8.2. Marco Aurélio Ferreira Martins (194.793/OAB-SP) e outros, representando Petróleo Brasileiro S.A.

Subprocurador-Geral Paulo Soares Bugarin.

REPRESENTAÇÃO. IMPLANTAÇÃO DA REFINARIA ABREU E LIMA. FORMAÇÃO DE CARTEL. FRAUDES NAS LICITAÇÕES. DETERMINAÇÃO DE AUDIÊNCIA DAS EMPRESAS. CONSTITUIÇÃO DE APARTADOS PARA CADA EMPRESA. REJEIÇÃO DAS RAZÕES DE JUSTIFICATIVA. DECLARAÇÃO DE INIDONEIDADE PARA CONTRATAR COM A ADMINISTRAÇÃO PÚBLICA FEDERAL.

REPRESENTAÇÃO (REPR)

Secretaria Extraordinária de Operações Especiais em Infraestrutura (SeinfraOpe).

Em exame processo apartado do TC Processo 016.119/2016-9, que cuida de representação efetuada por unidade técnica do TCU, com base em elementos resultantes da denominada "Operação Lava Jato", na qual são noticiadas supostas fraudes nas licitações conduzidas pela Petrobras, relacionadas a certames para obras de implantação da Refinaria Abreu e Lima em Ipojuca/PE, também denominada de Refinaria do Nordeste - Rnest.
Tendo em vista a celeridade processual que o caso requer e a complexidade envolvida para apreciar as várias manifestações dos responsáveis implicados, foi autorizada a constituição de processos apartados para análise individualizada das manifestações de cada sociedade envolvida.
Nesse sentido, insta salientar que, até o presente momento, o Tribunal apreciou os seguintes processos apartados constituídos para apurar os indícios de fraude às licitações apuradas na Rnest:
	Empresa
	Deliberação do TCU
	Sanção de declaração de inidoneidade

	Toyo Setal Empreendimentos Ltda.
	Acórdão 1706/2017-TCU-Plenário 
	Não aplicada

	MPE Montagens e Projetos Especiais S/A
	Acórdão 300/2018-TCU-Plenário (confirmado em grau de recurso pelo Acórdão 825/2018-TCU-Plenário) 
	3 anos

	Mendes Júnior Trading e Engenharia S.A.
	Acórdão 414/2018-TCU-Plenário (confirmado em grau de recurso pelo Acórdão 2638/2019-TCU-Plenário) 
	3 anos

	Construtora Queiroz Galvão S.A.
	Acórdão 1221/2018-TCU-Plenário 
	5 anos

	SOG Sistemas em Óleo e Gás S.A.
	Acórdão 1214/2018-TCU-Plenário 
	Não aplicada

	Construtora OAS S.A.
	Acórdão 1744/2018-TCU-Plenário (confirmado em grau de recurso pelo Acórdão 2453/2019-TCU-Plenário) 
	5 anos

	Engevix Engenharia e Projetos S.A.
	Acórdão 2135/2018-TCU-Plenário 
	3 anos

	Iesa Óleo & Gás S.A.
	Acórdão 2355/2018-TCU-Plenário
	5 amos

	Camargo Corrêa Construções e Comércio S.A.
	Acórdão 2.446-2018-Plenário 
	Sobrestada

	Galvão Engenharia S.A.
	Acórdão 1.083/2019-Plenário
	Não aplicada

	Skanska Brasil Ltda.
	Acórdão 1.256/2019-Plenário
	1 ano

	UTC Engenharia S.A.
	Acórdão 1.527/2019-Plenário
	1 ano

Neste feito, é apreciada a conduta da empresa Techint Engenharia e Construção S.A. em nove diferentes certames licitatórios que resultaram em quatro contratos referentes à mencionada refinaria, que apresentaram evidências de terem sido objeto de fraude à licitação. O quadro a seguir discrimina esses contratos e os respectivos valores: 
	Contratos
	Valores Iniciais
	Valores Finais

	Unidade de Coqueamento Retardado (UCR) 
	R$    3,41 bilhões
	R$    3,88 bilhões

	Unidades de Hidrotratamento de Diesel e de Nafta (UHDT) e Unidade de Geração de Hidrogênio (UGH) 
	R$    3,19 bilhões
	R$    3,73 bilhões

	Tubovias de Interligações
	R$    2,69 bilhões
	R$    3,56 bilhões

	Unidade de Destilação Atmosférica (UDA) 
	R$    1,48 bilhão
	R$    1,77 bilhão

	TOTAL:
	R$ 10,77 bilhões
	R$   12,94 bilhões

Insta salientar que cada um dos contratos da UDA, UHDT/UGH e UCR tiveram um certame fracassado e outro que resultou efetivamente na contratação. Por sua vez, o contrato da Tubovias teve duas licitações fracassadas e outra concluída com sucesso. Assim, os quatro contratos em exame decorreram de nove diferentes licitações investigadas neste processo, nos quais a Techint participou de dois na condição de proponente não vencedora e de outros sete na condição de licitante convidada que se absteve de ofertar proposta, conforme sintetizado no quadro a seguir:
				Terraplenagem
	UHDT-UGH
	UDA
	UCR
	Tubovias

	Convidadas
	Proponentes
	Vencedoras
	Odebrecht
Camargo Corrêa
Queiroz Galvão
Galvão Engenharia
	Odebrecht 
OAS
	Odebrecht
OAS
	Camargo Corrêa
CNEC
	Queiroz Galvão
Iesa

				CR Almeida
Estacon
Andrade Gutierrez
Construbase
	Mendes Júnior
Camargo Corrêa
Andrade Gutierrez
Techint
	Iesa
Queiroz Galvão
Engevix 	
UTC
	UTC
Engevix
Odebrecht
OAS
MPE
	Odebrecht
OAS
GDK	
SOG

				OAS
CM Construções
	Queiroz Galvão
UTC
Engevix 
GDK
Iesa
MPE
Promon
Skanska
SOG
	Camargo Corrêa
Andrade Gutierrez
Mendes Júnior
Techint
GDK
MPE
Promon
Skanska
SOG
	Andrade Gutierrez
Queiroz Galvão
Mendes Júnior
Techint
GDK
Iesa 
Promon
Skanska 
SOG
	Camargo Corrêa
Andrade Gutierrez
UTC
Mendes Júnior
Techint
Engevix
Promon
Skanska

Em um primeiro momento, o Acórdão 1.583/2016-Plenário determinou a audiência da empresa Techint Engenharia e Construção S.A., juntamente com várias outras construtoras, para que se manifestassem sobre as condutas abaixo indicadas, apontadas nas licitações que originaram os contratos supracitados:
a) combinação de preços;
b) quebra de sigilo das propostas; 
c) divisão de mercado; 
d) oferta de propostas de cobertura para justificar o menor preço ofertado; 
e) combinação prévia de resultados e consequente direcionamento das licitações; e 
f) ausência de formulação de proposta para beneficiar a empresa escolhida pelo cartel.	
Promovidas as comunicações processuais, com o objetivo de proporcionar celeridade ao exame de mérito do caso, autorizei a constituição de processos apartados específicos para cada empresa, mediante a extração de cópias necessárias das peças do TC Processo 016.119/2016-9. Dessa forma, o presente feito foi constituído exclusivamente para exame da manifestação da Techint Engenharia e Construção S.A.
Após o exame da peça de defesa da Techint, a Secretaria Extraordinária de Operações Especiais em Infraestrutura (SeinfraOpe) concluiu, em pareceres uníssonos, que a sociedade empresária não logrou êxito em afastar sua responsabilidade nos ilícitos apontados (peças 63, 64 e 65) , motivo pelo qual propôs, com fundamento no art. 46 da Lei 8.443/1992, a declaração de inidoneidade da empresa para participar de licitação na administração pública federal pelo prazo de 5 (cinco) anos. 
Outrossim, a unidade técnica propôs estender a mesma penalidade para outras pessoas jurídicas (controladas, subsidiárias, etc.) cujos estatutos ou contratos sociais forem objeto de alteração para absorver as atividades da empresa penalizada ou de outras sociedades empresariais que vierem a ser criadas para contornar a sanção ora proposta.
Solicitei a apreciação da matéria pelo Ministério Público de Contas, o qual emitiu parecer (peça 73) acolhendo a proposta de aplicação de sanção de declaração de inidoneidade. Ademais, o parecer de lavra do Parquet examinou novos elementos de defesa acostados pela Techint após a instrução da SeinfraOpe com vistas a refutar as conclusões do exame de mérito realizado.
Na dosimetria da sanção proposta, o d. Subprocurador-Geral do MP/TCU ponderou que, sob o prisma quantitativo, o atendimento aos princípios da isonomia e da proporcionalidade demandariam que a sanção imposta a um agente que tenha cometido delitos múltiplos fosse mais severa do que a imputada a quem agiu ilicitamente uma única vez. Caso contrário, estar-se-ia indiretamente beneficiando o delinquente contumaz. Assim, o MP/TCU invocou institutos do Direito Penal e do Processo Penal para suprir as lacunas do Direito Administrativo Sancionador, tais como o concurso de agentes, o concurso material e a continuidade delitiva.
Assumindo a ocorrência de continuidade delitiva nos certames fraudados com a participação da Techint relativos aos processos de contratação vinculados às obras de UHDT-UGH, UDA, UCR e Tubovias de Interligações, o Ministério Público de Contas propugnou que houvesse majoração em 2/3 sobre a maior pena dentre as aplicáveis pelas infrações cometidas. O MP/TCU justificou sua proposta de exasperação da pena por continuidade delitiva com base na jurisprudência do STJ: 1/6 pela prática de 2 infrações; 1/5 para 3 infrações; 1/4 para 4 infrações; 1/3 para 5 infrações; 1/2 para 6 infrações e 2/3 para 7 ou mais infrações.
Em todos os processos constituídos para apreciar os indícios de fraude nas obras da Rnest, o MP/TCU vem sugerindo a aplicação da sanção de três anos para cada certame em que a empresa figurou na condição de proponente, mas não se sagrou vencedora. Dessa forma, de acordo com a metodologia proposta, fazendo-se incidir a fração de majoração, o Ministério Público de Contas obteve a pena aplicável em razão da fraude à licitação dos referidos contratos, equivalente a 5 (cinco) anos de inidoneidade. 
II - Do contexto fático
Para a devida contextualização dos fatos, faço remissão às manifestações da unidade técnica e do MP/TCU, as quais descreveram com maestria todos os indícios de fraude nas licitações da Rnest, bem como as evidências que os fundamentam. Os tópicos a seguir sintetizam as evidências de fraude às licitações apontadas tanto na instrução preliminar realizada no bojo do TC Processo 016.119/2016-9, quanto nos pareceres reproduzidos no relatório que fundamenta esta deliberação.
Quanto à suposta fraude ocorrida nos certames, a matéria foi contextualizada da seguinte forma, no voto condutor do Acórdão 1.583/2016-Plenário:
"O conjunto probatório acostado aos autos, incluindo delações premiadas, acordos de leniência firmados no âmbito do Cade, acordos de cooperação firmados com empresas no âmbito judicial, documentação apreendida pela Polícia Federal e análises estatística indicam que grandes empresas/grupos econômicos, o denominado "Clube", associaram-se para dominar o mercado de grandes obras de engenharia civil demandadas pela Petrobras e para eliminar a concorrência real.
Em suma, para cada contratação, o "Clube" definia a empresa que se sagraria vencedora no certame, assim a empresa (ou consórcio) escolhida apresentava proposta de preço à Petrobras e as demais davam cobertura, apresentando propostas de preços maiores."   (Grifos acrescidos) .  
Conforme o "Histórico de Conduta" constante do acordo de leniência firmado entre o Cade e a sociedade empresária SOG Óleo e Gás (peça 31, p. 1) :
"Os contatos e acordos entre concorrentes tomaram-se mais frequentes e estáveis entre 2003 e 2004 e duraram até, pelo menos, final de 2011 /início de 2012 
As condutas anticompetitivas consistiram em acordos de (i) fixação de preços, condições, vantagens e abstenção de participação, e (ii) divisão de mercado entre concorrentes, em licitações públicas de obras de montagem industrial "onshore" da Petrobras no Brasil. Estas condutas foram viabilizadas, principalmente, por meio de reuniões presenciais, contatos telefônicos e SMSs entre os representantes das empresas, voltados à supressão/redução de competitividade nas licitações/contratações realizadas pela Petrobras nas obras de montagem industrial "onshore", com prévio acerto do vencedor, preços apresentados, condições, divisões de lotes, abstenções, propostas de cobertura, dentre outros."  (Grifos acrescidos) .  
A participação da Techint nesse esquema fraudulento também foi evidenciada por diversos elementos probatórios, incluindo sentenças judiciais na esfera penal, delações premiadas, acordos de leniência firmados no âmbito do Cade, acordos de cooperação firmados com empresas no âmbito judicial e planilha apreendida pela Polícia Federal, na sede da empresa Engevix, contendo uma divisão de obras da Petrobras (peça 28, p. 1-4) .
 No referido documento, resta estabelecido a cargo de qual empresa seria destinada cada obra da refinaria. Por exemplo, para as empresas Odebrecht e OAS, são marcadas as obras da UDA e UHDT; para a empresa Camargo Corrêa foram marcadas as obras da UCR e Tubovias. 
De se ressaltar que essa planilha é datada de 11/6/2008 e os processos licitatórios dessas unidades foram aprovados pela Diretoria Executiva da estatal apenas em 17/7/2008, ou seja, um mês depois da decisão do "Clube", indicando que as empreiteiras tinham conhecimento das licitações antes mesmo de seu anúncio ao mercado. Ressalte-se que a divisão planejada pelo cartel foi confirmada quando das contratações.
O cartel pode ser evidenciado, ainda, nos depoimentos de agentes públicos da Petrobras e de vários executivos das sociedades participantes do esquema ilícito:
	a) Sr. Augusto Ribeiro de Mendonça Neto - executivo da empresa Setal Engenharia e Construções - (Termo de Colaboração 1, peça 34, p. 3) : "QUE o "CLUBE" tinha um articulador e coordenador, que na verdade era quem organizava as reuniões e fazia o contato com Renato Duque [Diretor de Engenharia da Petrobras], para estabelecer quem seriam os convidados para cada licitação;"  
	b) Sr. Gerson de Melo Almada - Vice-presidente da empresa Engevix - (depoimento constante da sentença da ação penal 508351-89.2014.4.04.7000 - vinculada à Engevix - peça 14, p. 53-56) ;
	c) Sr. Dalton dos Santos Avancini - Diretor e depois Presidente da Camargo Corrêa (depoimento constante da sentença da Ação Penal 5036528-23.2015.4.04.7000 - vinculada à Odebrecht -, peça 9, p. 104-105, e Termo de Colaboração 14, peça 23, p. 3) ; 
	d) Sr. Pedro Barusco - Gerente Executivo de Engenharia da Petrobras (Termo de Colaboração 2, peça 33, p. 2 e Termo de Colaboração 5, peça 20, p. 2-3) :
"QUE ... percebeu claramente a ação do cartel, bastante forte nas obras da Rnest, sendo que o cartel, além de direcionar os contratos, quis impor preços "muito além do orçamento da Petrobras, tanto no bid (primeira tentativa de licitação) e no rebid (segunda licitação) ; 
QUE neste caso da Rnest houve claro superfaturamento;
QUE ... por ter acesso ao Documento Interno do Sistema Petrobras - DIP, no qual constava a lista das empresas que seriam convidadas, o declarante "vazava" esta lista a pedido dos representantes das empresas ..."
	e) Sr. Alberto Youssef - operador financeiro do esquema - interrogatório na ação penal 5026212-82.2014.404.7000 - vinculada à Camargo Corrêa - (peça 30, p. 39) :
"Ministério Público Federal: - Então, nós podemos concluir que, pela existência da cartelização, os contratos celebrados pela Petrobrás, eram celebrados sempre no montante máximo possível ou próximo disso?
Interrogado: - Ou próximo disso."
	f) Sr. Paulo Roberto Costa - Diretor de Abastecimento da Petrobras - interrogatório na ação penal 5026212-82.2014.404.7000 - vinculada à Camargo Corrêa - (peça 30, p. 8) .
A existência do cartel também foi verificada em relatório da Comissão Interna de Apuração da Petrobras, instaurada para verificar a ocorrência de desconformidades nos procedimentos licitatórios para obras da Rnest (peça 16, p. 17, 23 e 24) :
"Nos processos de contratação da UDA, UCR, UHDT/UGH e Tubovias, após o cancelamento do 1º processo licitatório e homologação para um novo, não foi identificada a inclusão de novas empresas para participar do certame, contrariando o disposto no item 5.6.2 do Decreto 2.745/1998, a saber: "a cada novo convite, realizado para objeto idêntico ou assemelhado, a convocação será estendida a, pelo menos, mais uma firma, dentre as cadastradas e classificadas no ramo pertinente." ...
Os processos para contratação dos serviços de construção e montagem de unidades foram "relicitados" (UDA, UCR, UHDT/UGH e Tubovias de interligações) , e os contratos assinados no "topo" da estimativa. Tais contratos totalizaram R$ 10,8 bilhões (valores originais) . A Comissão identificou, analisando o comportamento dos resultados destes processos licitatórios (primeira e segunda rodadas de licitação) , que o valor das propostas aproximou-se do "teto" (valor de referência mais 20%) das estimativas elaboradas pela ENGENHARIA/SL/SCP - vide 6.6. 
Estes fatos, associados às declarações do Sr. Paulo Roberto Costa, indicam a possibilidade da existência de um processo de cartelização relativo às empresas indicadas nos processos analisados."  
A repercussão econômica da atuação do cartel na Petrobras foi detectada em estudo realizado em processo de acompanhamento autuado com fulcro na Instrução Normativa TCU 74/2015. Por meio do Acórdão 3.089/2015-Plenário, o Tribunal concluiu que o "valor mais provável" do potencial prejuízo causado na Petrobras na redução dos descontos nas licitações, no período de 2002 a 2015, em razão da existência dos cartéis na Diretoria de Abastecimento, é de 17% em relação à estimativa das licitações, tomando por base metodologia econométrica e dados de regressão consagrados internacionalmente e fartamente aceitos pelas cortes americanas.
Segundo exposto no subitem 9.1.2 do aresto, "o 'potencial prejuízo' informado refere-se ao chamado overcharge, assim denominado como a diferença entre o valor cobrado por um determinado produto em um ambiente monopolizado e o valor que deveria ser cobrado caso este produto fosse vendido em um ambiente competitivo".
Do exposto, é possível apontar as seguintes provas de formação do cartel para a implantação das obras da Rnest:
	a) provas indiretas: convites restritos às empresas integrantes do cartel, falta de inclusão de novas sociedades na renovação da licitação e propostas vencedoras próximas ao limite máximo admitido;
	b) provas diretas: manifestações de empreiteiros, operador financeiro e dirigentes da Petrobras;  
	c) provas documentais: planilha apreendida na sede da Empresa Engevix indicando a distribuição do cartel; e
	d) provas circunstanciais: elementos indicativos dos resultados das licitações e da participação de cada sociedade nos certames, os quais coincidem com o efetivamente ocorrido; e estudo econométrico indicando os reflexos da atuação do cartel sobre o preço da contratação.
Tal conjunto probatório permite afirmar que houve fraude nos certames licitatórios em análise, mediante acerto prévio entre empresas e agentes públicos da Petrobras, o que culminou com a distribuição dos contratos da Rnest entre algumas das sociedades integrantes, na forma ajustada na combinação ilícita, em troca de benefícios econômicos para os partícipes. 
Especificamente sobre a participação da Techint nas supostas fraudes às licitações da Rnest, além da já mencionada planilha apreendida na sede da Engevix e de diversos trechos do histórico de conduta do acordo de leniência celebrado pela SOG junto ao Cade, podem ser colacionadas as seguintes evidências, dentre outras:
depoimento do Sr. Dalton dos Santos Avancini, transcrito na sentença da Ação Penal 5036528-23.2015.4.04.7000 (peça 9, p. 105) :
"Ministério Público Federal: E, bom, o senhor falou que era pactuado, de que forma que era operacionalizado, o que exatamente, como funcionava, o que exatamente cada um fazia, como é que era a empresa que, como eram ofertadas as propostas, como era a feita a participação nas licitações? 
Dalton: Bom, como eu falei, havia uma divisão, um equilíbrio de volume de contratos de cada uma dessas empresas, esse acho que era o grande objetivo desse grupo, de definir um espaço pra cada empresa, nessas reuniões eram discutidos os pacotes em que cada uma se sagraria vencedora, quer dizer, respeitando aí esse volume de prioridade pra que cada uma fosse atendida no seu pedaço, no canteiro teria direito a contratos, então se respeitava essa ordem e o grupo discutia exatamente isso, quer dizer, essas reuniões, como eu falei, se davam nas sedes das empresas, os participantes eram os líderes, então pela UTC participava o Ricardo Pessoa, pela Camargo eu participava, pela Odebrecht participava o Márcio Faria e o Renato Rodrigues, os dois participavam, na UTC tinha o Miranda, além do Ricardo Pessoa, também, porque às vezes essas reuniões eram com os líderes responsáveis pelas unidades e às vezes tinha algumas pessoas de segundo nível¿ pela Engevix tinha o Gerson Almada, pela Techint tinha o Guilherme, que era um que participava diretamente, Toyo Setal, na época era a Setal, Marcos Berti e Maurício Godoy. Bom, os nomes acho que eu declinei todos aí."  (grifo acrescido) .
depoimento do Sr. Paulo Roberto Costa, transcrito na sentença da Ação Penal 508337605.2014.4.04.7000/PR (peça 10, fls. 58/59) :
"Juiz Federal: E eles revelaram a extensão desse cartel de empresas? Que empresas que participavam, que empresas que não participavam? 
Paulo: Sim. As empresas, basicamente, do chamado grupo A do, do cadastro da Petrobras, o grupo A do cadastro que são as grandes empresas.
Juiz Federal: O senhor teria condição de nominá-las? 
Paulo: Posso. Pode ser que eu esqueça de alguma, mas eu acho que eu posso. Era a própria ODEBRECHT, a UTC, a Andrade Gutierrez, Queiroz Galvão, Galvão Engenharia, Engevix, Camargo Correa, Techinit, que eu me lembre agora nesse momento, mas tem no meu depoimento, tem detalhado aí."
Termo de Colaboração Premiada 5 do Sr. Pedro Barusco (peça 20, p. 2 e 4, respectivamente) :
"QUE afirma a atuação do cartel na PETROBRAS já se dava há muito tempo, mas foi facilitada a partir de 2006 até 2011, em razão do grande volume de obras de grande porte, sendo que o critério técnico de seleção das empresas das Petrobras costumava sempre indicar as mesmas empresas do cartel e outras que eram 'simpatizantes', o que proporcionava as ações do cartel no sentido de dividir entre si as obras; QUE as empresas que compunham uma espécie de 'núcleo duro' do cartel eram em torno de 14 (quatorze) , isto é, a CAMARGO CORRÊA, a ANDRADE GUTIERREZ, a ODEBRECHT, SETAL/SOG - ÓLEO E GÁS, a OAS, a UTC, a SKANSKA, a PROMON ENGENHARIA, a TECHINT, a QUEIROZ GALVÃO, a ENGEVIX, a MENDES JÚNIOR, a SHAIN e a MPE; QUE essas eram as empresas mais convidadas, as mais atuantes dentro da PETROBRAS;"  (grifo acrescido) .
QUE a respeito das obras licitadas na RNEST, o declarante afirma que nesta obra houve a atuação mais forte do cartel e isso ficou bastante perceptível uma vez que em tal caso não houve apenas o direcionamento e a divisão dos lotes entre as empresas do cartel, , as também houve uma "pressão organizada" para fechar os valores dos contratos em preços no patamar máximo do limite do orçamento da PETROBRAS; QUE havia 12 (doze) pacotes de obras da RNEST, sendo que nos 4 (quatro) maiores pacotes foram convidadas em julho de 2008 as seguintes empresas do Cartel: CAMARGO CORREA, ANDRADE GUTIERREZ, ODEBRECHT, OAS, QUEIROZ GALVÃO, ENGEVIX, IESA, MENDES JUNIOR, MPE, SETAL/SOG OLEO E GAS, SKANSKA, TECHINT, UTC, GDK E PROMON, conforme o DIP - Documento Interno do Sistema Petrobrás que ora apresenta;"  (grifo acrescido) .
Termo de declaração nº 1 do Sr. Augusto Ribeiro de Mendonça Neto (peça 34, p. 7) :
"QUE o número de empresas que compunham o cartel foi ampliado a partir do final do ano de 2006, com a entrada da OAS, representada por LEO PINHEIRO e AGENOR MEDEIROS, a SKANSKA, representada por CLAUDIO LIMA, a QUEIROZ GALVÃO, representada por AUGUSTO COSTA e OTHON, a IESA, representada por VALDIR CARREIRO, a ENGEVIX, apresentada por GERSON ALMADA, a GDK, representada por HELIO ROSADO, a GALVÃO, por ERTHON e LEONEL; QUE essas empresas, juntamente com as já citadas anteriormente, eram as que formavam o "CLUBE"; QUE a partir daquele data, a CAMARGO CORREA passou a ser representada no CLUBE por DALTON e EDUARDO LEITE, a TECHINT por RICARDO OURIQUE e LUIZ GUILHERME, e a ANDRADE GUTIERREZ por PAULO DAMAZZO;"  (grifo acrescido) .
Dito isso, passo a enfrentar os argumentos trazidos pela defesa da empresa Techint.
III - Da análise da defesa da Techint
Com base nessa exposição dos fatos, trato do exame da manifestação de defesa da Techint, que apresentou, em síntese, as seguintes alegações (peças 55 e 60) :
a instauração desse processo caracterizaria uma usurpação da competência do Cade, autoridade competente para investigar e punir no presente caso;
que as acusações contra a defendente seriam ineptas e nulas em razão da "indefinição, imprecisão e vagueza da acusação imputada", o que inviabilizaria a defesa;
 não haveria imputações diretas à Techint e não teria sido mencionado que exigências editalícias seriam restritivas;
a Representação teria se fundamentado em elementos indiciários de outros processos e procedimentos ainda não contraditados e sem a observância dos requisitos essenciais para sua incorporação ao presente processo;
haveria ilegitimidade passiva da Techint para integrar o presente processo, pois não se apontou qualquer irregularidade em relação ao único contrato adjudicado à empresa na Rnest;
sequer foi referido na representação da SeinfraOpe o contrato de tanques adjudicado à Techint, cujo valor foi significativamente vantajoso para a Petrobras, dada a significativa diferença da proposta em relação ao orçamento dessa estatal;
teria ocorrido a incidência de prescrição quinquenal, tendo em vista que a contagem do prazo se iniciou a partir da prática do ato;
não teria havido demonstração da violação do sigilo das propostas;
a Techint não participou nem presenciou qualquer atividade ilícita;
fazendo alusão a trechos de depoimento do Sr. Pedro Barusco, o qual não afirma que não recebeu valores da Techint, a defendente aduziu que não há prova de que a Techint fez pagamentos indevidos a qualquer pessoa; 
a empresa alegou que teria apresentado propostas para empreendimentos que se enquadram no seu objeto principal e que atendeu a apenas 4% dos convites feitos pela Petrobras;
ademais, teria reivindicado a participação em alguns certames, mas o seu pedido não foi atendido pela Petrobras, o que demonstraria que a Techint não fez parte do cartel;
a aplicação de penalidade pelo TCU dependeria obrigatoriamente da existência de vínculo contratual inadimplido pela empresa com a Petrobras; 
a análise do suposto cartel deveria considerar ainda as especificidades do setor do petróleo e a posição monopsônica da Petrobras; e
a empresa acostou peça complementar com os seguintes elementos novos: (I) sentença proferida pelo MM. Juízo da 32ª Vara Federal da Seção Judiciária do Rio de Janeiro, a qual decretou a rescisão do contrato celebrado entre o Consórcio Angramon (integrado por algumas das empresas representadas nestes autos) e a Eletronuclear; e (II) Parecer Técnico da Tendências Consultoria Integrada que demonstra as inconsistências do estudo econométrico elaborado pelo TCU (peça 60) .
Em atenção a tais alegações, considero que as análises empreendidas pela instrução inserta à peça 63, complementada pela manifestação do membro do Ministério Público junto a este Tribunal (peça 73) , abordaram com bastante propriedade e de forma minuciosa todos os argumentos de fato e de direito consignados pela defendente.
Com efeito, as evidências comprovando fraude às licitações promovidas pela Petrobras para a implantação da Refinaria do Nordeste são várias, concordantes e convergentes.
O conjunto probatório acostado aos autos, incluindo sentenças judiciais na esfera penal,  delações premiadas, acordos de leniência firmados pelo Cade, acordos de cooperação firmados com empresas no âmbito judicial, documentação apreendida pela Polícia Federal e análises estatísticas indicam que a Techint compunha o denominado "Clube" de empreiteiras, bem como associou-se, de forma ilícita, para dominar o mercado de grandes obras da Petrobras e para eliminar a real concorrência dos certames licitatórios da companhia estatal.
Diante do exposto, adotando como razões de decidir os exames efetuados pela unidade técnica e pelo MP/TCU, transcritos no relatório que fundamenta esta deliberação, rejeito as razões de justificativa apresentadas pela Techint. Entendo pertinente realizar tão somente algumas considerações adicionais.
A primeira delas é que, por meio de decisão datada de 10/5/2019, no âmbito do Processo nº 00190.004159/2015-06, o Ministro da Transparência e da Controladoria-Geral da União, sancionou a Techint com a pena de inidoneidade para licitar e contratar com a Administração Pública, por ter atuado em defesa de interesses escusos e particulares, de forma concertada e ardilosa, frustrando, direcionando e fraudando certames licitatórios da Petrobras em conluio com outras empresas.
Tal fato, embora não tenha sido utilizado como fundamento para a decisão condenatória ora proferida, vem a corroborar com os exames realizados pelas instâncias instrutivas do TCU.
Com relação à alegação de que o TCU não possui competência para apurar ocorrências de cartel e de crimes licitatórios, ressalto, inicialmente, que o presente feito não tem como propósito apurar infrações tipificadas como crime nos art. 90 e 93 da Lei 8.666/1993. 
Conforme exposto pela unidade técnica, a atuação desta Corte de Contas, no presente caso, tem como pressuposto a possibilidade de enquadrar os fatos narrados como fraude à licitação, com vistas ao exercício do poder sancionatório do TCU previsto art. 46 da Lei 8.443/1992. 
Afinal, a coligação entre empresas com o objetivo de obter vantagens indevidas por meio de supressão da livre concorrência e sobre-elevação artificial de preços (cartel) , quando ocorrida em certames licitatórios, constitui fraude à licitação pública, passível, portanto, de ensejar a aplicação da sanção indicada no aludido dispositivo.
Cabe consignar que a aludida irregularidade constitui simultaneamente infração à ordem econômica sujeita à competência do Cade (art. 36, § 3º, inciso I, alínea "d", da Lei 12.529/2011) e ilícito administrativo-financeiro sujeito à competência do TCU, no bojo de sua função de apreciar a regularidade da aplicação de recursos federais (art. 70 da Constituição Federal) .
Essas competências concorrentes podem ser exercidas de forma independente por cada órgão, na tutela dos valores jurídicos que legitimam a sua atuação (defesa da livre concorrência e proteção do Erário) . De modo contrário, caso se pretenda afastar a atuação do TCU, estar-se-ia alterando a divisão de tarefas estabelecida pela Constituição e, por conseguinte, submetendo o controle externo das despesas públicas à atuação de órgão estranho ao exercício dessa missão. 
A propósito, o argumento não é inédito neste Tribunal, tendo sido rejeitado em diversas oportunidades, a exemplo dos Acórdãos 300/2018, 414/2018, 1.221/2018 e 2.355/2018-Plenário.
Sendo assim, não há de se falar que o Tribunal não tem competência para apreciar a suposta atuação cartelizada das empresas arroladas originalmente no TC Processo 016.119/2016-9, para os fins específicos do art. 46 da Lei 8.443/1992.
Acerca da assertiva de que não houve individualização da conduta da defendente, entendo, na linha do exposto pela SeinfraOpe, que a descrição dos fatos contida no relatório que antecede o Acórdão 1.583/2016-Plenário possibilitou à Techint o pleno conhecimento das irregularidades, não tendo impossibilitado o seu direito de defesa. Sendo assim, rejeito a alegação, pelos argumentos expostos pela unidade técnica.
Sobre a alegada nulidade do compartilhamento de provas, ressalto que o instituto da prova emprestada foi previsto expressamente no novo Código de Processo Civil. Segundo o art. 369, "o juiz poderá admitir a utilização de prova produzida em outro processo, atribuindo-lhe o valor que considerar adequado, observado o contraditório". Pelo que se depreende da leitura da norma, não há, como regra, nenhuma restrição para o aproveitamento de provas no processo civil. Basta a realização do contraditório no processo de destino para que a prova compartilhada possa ser utilizada.
No presente caso, destaco que as evidências originadas dos processos judiciais e acordos celebrados no âmbito da Operação Lava Jato foram juntadas neste e em outros processos com base em petição formulada pelo MPF, que requereu "autorização judicial para o compartilhamento dos termos, documentos e depoimentos inerentes aos acordos de colaboração premiada já homologados e que vierem a ser, por este Juízo ou pelo STF, desde que não sigilosos, com a finalidade de instruir procedimentos e processos penais ou extrapenais" (Petição 5054741-77.2015.4.04.7000/PR) .
Quanto às provas originadas do Acordo de Leniência nº 01/2015, celebrado entre o Cade, o MPF, a Setal e a SOG, destaco que elas foram tornadas públicas pelos referidos órgãos, com amparo na cláusula décima quinta do termo do aludido ajuste (parte final) :
" (ii) é proibida, a priori, a divulgação ou o compartilhamento do Acordo de Leniência, a ou com quaisquer terceiros, incluindo outras pessoas ou empresas localizadas em outras jurisdições, do Histórico da Conduta e de todos os documentos e outros materiais anexados a tal Histórico da Conduta, assim como de qualquer outra informação apresentada pelos Signatários que seja considerada de acesso restrito pela SG/Cade, seja no todo ou em parte. Qualquer um que descumpra essas obrigações de sigilo no Brasil ou no exterior estará sujeito as penalidades administrativas, civis e criminais previstas na legislação brasileira. Essa proibição não será aplicável caso a SG/Cade e/ou o MPF tenha tomado públicas as informações e documentos às quais os investigados ou representados tenham tido acesso." 
Sobre a validade da utilização de provas emprestadas, trago à baila as considerações efetuadas no voto condutor do Acórdão 414/2018-TCU-Plenário, quando registrou-se ser a jurisprudência do Supremo Tribunal Federal assente quanto à possibilidade de utilização, em determinado processo, de provas produzidas em outros processos:
"AGRAVO REGIMENTAL EM RECURSO EXTRAORDINÁRIO. DIREITO ADMINISTRATIVO. TRIBUNAL DE CONTAS DA UNIÃO. COMPETÊNCIA. CONCURSO MATERIAL. FRAUDE. SISTEMA ÚNICO DE SAÚDE. ADMINISTRADOR DE HOSPITAL. SIGILOS BANCÁRIO E FISCAL. PROVA EMPRESTADA. APLICAÇÃO RETROATIVA DE LEI. CARÁTER SANCIONADOR. 1. A competência do TCU é fixada a partir da origem dos recursos públicos, logo independe da natureza do ente envolvido na relação jurídica, inclusive na seara do Sistema Único de Saúde. 2. É possível a utilização em processo administrativo de provas emprestadas de processo penal, quando haja conexão entre os feitos. 3. A controvérsia relativa à retroatividade da aplicação da Lei 8.443/92 ao caso concreto cinge-se ao âmbito infraconstitucional. 4. Agravo regimental a que se nega provimento." (RE 934233 AgR, Relator (a) : Min. Edson Fachin, Primeira Turma, julgado em 14/10/2016) .
"Direito Processual Penal. Inquérito. Prova emprestada. 1. É assente na jurisprudência desta Corte a admissibilidade, em procedimentos administrativos ou civis, de prova emprestada produzida em processo penal, mesmo que sigilosos os procedimentos criminais. 2. Agravo regimental provido." (Inq. 3305 AgR, Relator (a) 013. Min. Marco Aurélio, Relator p/ acórdão Min. Roberto Barroso, Primeira Turma, julgado em 23/2/2016) ." 
Acerca da necessidade de prévia realização de contraditório para o compartilhamento de provas, a jurisprudência do STJ e do STF é pacífica no sentido de que a validade da prova extraída de outro processo depende da realização de contraditório somente no processo de destino. Nesse sentido, transcrevo a ementa do REsp 1257058 / RS (relator Ministro Mauro Campbell Marques) :
"4. Tanto o STF quanto o STJ possuem posicionamento permitindo o uso da prova produzida em investigação criminal, na forma do art. 1º, da Lei 9.296/96 (interceptação de comunicações) , em processo administrativo disciplinar e em ações de improbidade, desde que observado, no processo de destino seja administrativo, seja judicial, o devido processo legal e o contraditório. Pelas mesmas razões ("ubi eadem ratio ibi eadem legis dispositio") , esse entendimento se estende para se admitir o uso também em processo administrativo fiscal e em execuções fiscais, principalmente quando constatados indícios de cometimento de crimes contra a ordem tributária (Lei n. 8.137/90) ."
Sendo assim, não cabe falar em nulidade do compartilhamento de provas e de violação ao contraditório e à ampla defesa.
III.1
Outro comentário a ser realizado é relativo aos novos elementos de defesa acostados pela responsável buscando contraditar a análise de mérito efetuada pela SeinfraOpe (peça 70) , por meio dos quais a empresa reiterou as alegações apresentadas e arguiu que, na planilha apreendida na sede da Engevix, não haveria apontamento de qualquer irregularidade na única licitação que a Techint sagrou-se vencedora na Rnest, cujo objeto compreendia a implantação dos Tanques de Armazenamento, Lote I., in verbis:
	"1. Planilha apreendida na sede da Engevix: único material citado pela SeinfraOperações (parágrafo 95) que, formalmente, poderia ser considerado evidência, mas comprova, na verdade, que a TECHINT não praticou fraude alguma. A planilha é interpretada como evidência de divisão de mercado de contratos ref. RNEST e indicaria, pela leitura da unidade técnica, o direcionamento da contratação para a construção de 'torre de resfriamento' para a TECHINT, mas a TECHINT sequer participou de processo licitatório com esse objeto. Ademais, a planilha indicaria a empresa 'EI' (possivelmente Engevix) como destinatária de contratos para a construção de Tanques de Armazenamento, mas essa licitação foi vencida pela TECHINT com (i) preço muito abaixo da estimativa da Petrobras (13% ou 75 milhões de reais) e (ii) a imposição de precificação mais baixa para o vencedor do Lote II em razão do valor ofertado pela TECHINT também para esse 'sub-objeto' (cada empresa só poderia vencer um dos dois lotes) ."
Em respeito às alegações apresentadas, concordo com o exame realizado pelo MP/TCU, no sentido de que o procedimento licitatório nº 0534510.08.8, voltado à contratação dos serviços necessários à implantação dos Tanques de Armazenamento, Lotes I e II, para a Refinaria Abreu e Lima, não foi incluído dentre os ajustes em que se verifica a prática de ilícitos no presente processo.
Cabe esclarecer à defendente que o objeto do presente processo se restringe à fraude à licitação nos quatro contratos da Rnest mencionados na parte inicial deste voto, entre os quais não se incluem serviços necessários à implantação dos Tanques de Armazenamento, Lotes I e II, para a Rnest, que teve a empresa Techint como uma das contratadas.
No presente caso, a defendente não apresentou versão a respeito de como seu nome foi aparecer em planilha apreendida na sede da Engevix indicando a distribuição de obras entre as empresas do cartel. Da mesma forma, não são críveis as alegações apresentadas acerca dos motivos pelos quais deixou de participar das licitações da Rnest.
Considero que são inteiramente aplicáveis ao caso as considerações que realizei ao relatar o Acórdão 1.256/2019-Plenário, que apreciou manifestação de defesa de outra construtora envolvida nas fraudes às licitações da Rnest (grifos acrescidos) :
"160.	Acerca das planilhas de distribuição de obras apreendidas na sede da Engevix, verifico que o conteúdo de tais peças retratou com uma fidedignidade impressionante o resultado de licitações que ocorreram posteriormente à sua confecção. 
161.	Considerando apenas as licitações das principais unidades industriais da Rnest, que vem a ser o objeto da presente representação, todas as empresas marcadas nas linhas correspondentes da planilha constante da peça 35, p. 23, que representava as negociações em andamento para os "novos negócios" da aludida refinaria, ou venceram a licitação ou compuseram o consórcio vencedor dos certames concluídos. Cabe destacar que a mesma configuração se repetiu no caso das licitações canceladas, cujas empresas com melhor proposta foram justamente as que vieram a se sagrar vencedoras, conforme apurado nos autos. 
	Unidade Industrial
	Planilha aprendida
	Resultado das Licitações

	Tubovias
	Camargo Corrêa ou Queiroz Galvão
	Queiroz Galvão/Iesa

	UDA
	Odebrecht ou OAS
	Odebrecht/OAS

	UCR
	Camargo Corrêa ou Queiroz Galvão
	Camargo Corrêa/CNEC

	UHDT/UGH
	Odebrecht ou OAS
	Odebrecht/OAS

 162.	As circunstâncias do ajuste de divisão das principais obras da Rnest e a entrada da Iesa e da CNEC nesse acerto foi explicado no Histórico de Conduta do Acordo de Leniência firmado entre a SOG Óleo e Gás e o Cade (peça 31, p. 60) :
"162. Diante da existência de muitas empresas no "Clube das 16" e das dificuldades de se chegar a um acordo para todas as licitações, os Signatários informam que Odebrecht, Camargo Corrêa, Andrade Gutierrez e Queiroz Galvão (pertencentes ao "Clube VIP", sem a UTC nessa situação em específico) informaram que não aceitariam a divisão de algumas obras dessa licitação, pois R-NEST seria a prioridade delas. Informaram, também, que a RNEST não seria contratada no modelo EPC, mas sim apenas montagem.
163. Diante disso, impuseram que as obras de maior valor, quais sejam, HDT (R$ 3.500.000) , OFF SITE (sinônimo de "interligações" e de "tubovias") (R$ 2.400.000) , UCR (sinônimo de "COQUE") (R$ 3.500.000) e UDAV (sinônimo de "destilação") (R$ 1.400.000) , seriam apenas dessas quatro empresas. Ao final, os Signatários informam que decidiu-se pela seguinte divisão das obras de maior valor:
a. HDT seria da Odebrecht (que posteriormente convidou a OAS para participar do consórcio) ;
b. UDA seria da Odebrecht (que posteriormente convidou a OAS para participar do consórcio) ;
c. OFF SITE seria da Queiroz Galvão (que posteriormente convidou a Iesa para participar do consórcio) ; e
d. UCR seria da Camargo Corra (que posteriormente convidou a CNEC para participar do consórcio) ." (grifos acrescidos) . 
163.	Ainda que se admita a possibilidade de alguém conhecer os interesses de cada uma das quinze empresas listadas nas planilhas, o que se mostra improvável em um ambiente não cartelizado, pois é de supor que as estratégias e planos de negócios das sociedades sejam mantidos sob sigilo comercial, a coincidência entre esses interesses e o resultado das licitações constitui um evento de baixíssima probabilidade estatística, se não tivesse ocorrido a prévia combinação entre as sociedades em um ambiente de cartel.
164.	Considerando que a probabilidade de pelo menos uma das empresas indicadas na tabela vencer um único certame é , a probabilidade de tal ocorrer nas nove licitações realizadas, considerando as repetições - 2 para implantação da UHDT-UGH, 2 para implantação da UDA, 2 para implantação da UCR e 3 para a execução das Tubovias de Interligações - corresponde a , o que representa 1,33 chance em 100 milhões. Trata-se, portanto, de um evento estatisticamente impossível, o que confirma a tese oposta, com uma margem de erro da ordem de 1 em 100 milhões, de que tal coincidência ocorreu a partir de prévia combinação entre as partes.
165.	Dito de outra forma, a chance de o conteúdo da tabela se repetir na realidade, sem a existência de prévio acerto entre as empresas, é de 1,33 em 100 milhões. Ou seja, seriam necessárias 75,2 milhões de rodadas de nove licitações para que o resultado da tabela ocorresse espontaneamente sem um acerto fraudulento. 
166.	 A título de comparação, um exame de DNA, que é pacificamente admitido como meio de prova pela Justiça, tem precisão variando entre 99,99% e 99%. Dito de outra forma, aceita-se como verdade algo com margem de erro variando entre 1 em 100 testes e 1 em 10.000 testes, o que somente atesta a força probatória de tal planilha, como elemento de corroboração do conjunto de depoimentos indicados.
167.	Sendo assim, se os dados da planilha foram preenchidos unilateralmente e constituíram uma tabela de "adivinhação", como tenta fazer crer a defendente, há de se reconhecer uma capacidade divina de seu autor de prever o futuro com tamanho grau de precisão. Pelos motivos expostos, esse argumento deve ser rechaçado.
 (...) 
169.	Sendo assim, considerando o universo de coincidências entre as planilhas e os fatos do mundo real, que ocorreram somente após a confecção de tais elementos, é de se admitir a força de tais evidências como prova da participação da interessada na fraude à licitação das obras da Rnest, mediante a prática de supressão de proposta.
Como se vê, as provas juntadas pela unidade técnica não constituem apenas indícios, nem são compostas unicamente de declarações de colaboradores. As provas indiciárias, além de se originarem de diferentes fontes, formaram um enredo harmônico e coerente, tendo sido corroboradas por robusta prova documental obtida em diligência realizada pela Polícia Federal na sede da Engevix, a saber, um conjunto de planilhas e anotações contendo a divisão de diversas obras que seriam realizadas pela Petrobras entre as empresas integrantes do cartel, cujo conteúdo posteriormente se confirmou na prática com o resultado das licitações.
O único contra indício existente na referida planilha - relativo ao contrato da torre de resfriamento apontado pelas alegações complementares da empresa - não é forte o suficiente para superar o conjunto formado pelos indícios e prova de corroboração no sentido de que a Techint participou do esquema fraudulento ocorrido nas licitações da Rnest, seja apresentando propostas de cobertura, seja se abstendo intencionalmente de apresentar propostas quando convidada pela Petrobras. 
É de se observar que o fato de outra licitante ter se sagrado vencedora da licitação da torre de resfriamento, e não a indicada na planilha apreendida na sede da Engevix, corrobora com a conclusão de não haver indícios de fraudes na licitação da torre de resfriamento, fato que já foi reconhecido pelo TCU ao atribuir a variável dummy com valor "0" no estudo econométrico realizado, ou seja, considerando que tal certame não teve atuação do cartel.
III.2
Considero também pertinente realizar o aprofundamento do exame do parecer técnico da Tendências Consultoria acerca do estudo econométrico produzido pelo TCU, juntado pela defendente em resposta à sua oitiva (peça. 60) . Em síntese, o referido parecer aponta supostos problemas observados no modelo econométrico do TCU, tais como heterogeneidade dos contratos, a não consideração da localidade das obras em questão, a desconsideração de variáveis importantes no estudo e o corte arbitrário da base de dados.
A referida consultoria, a partir dos dados obtidos pelo TCU, efetuou as correções metodológicas e o tratamento das informações que considerou adequados, bem como a inclusão de outras variáveis de controle, de sorte a lançar dúvidas sobre as conclusões obtidas naquele estudo. Concluiu o aludido parecer que a inclusão de mais controles aos modelos do TCU, utilizando-se somente a base de dados considerada pelo estudo, levaria à conclusão de que o impacto do suposto cartel medido pela participação de uma empresa supostamente membro do "Clube das 16" ou do "Clube das 9" não é estatisticamente diferente de zero.
Por fim, o mencionado parecer aplicou os tratamentos que considerou cabíveis aos projetos exclusivos da Techint, com a finalidade de observar o impacto específico da participação dessa empresa, afirmando que os resultados obtidos não indicam a existência de sobrepreço.
Em respeito ao referido parecer, observo que não se discute neste feito a ocorrência de sobrepreço nas contratações da Techint, e sim a prática de fraude às licitações. Apenas por argumentar, semelhantes alegações e conclusões ao estudo realizado pela Tendências Consultoria foram exaustivamente analisados no âmbito do TC-Processo 028.533/2017-1, que tratou, dentre outros assuntos, da aplicação do método econométrico para o cálculo de superfaturamento na Carteira de Gasolina da Revap. Entendo aplicáveis ao caso todos os exames realizados no relatório e no voto que fundamentam o Acórdão 2.619/2019-Plenário, o qual concluiu pela plena aplicabilidade do estudo econométrico para quantificação do dano observado da atuação do cartel.
Esclareço a defendente que o referido estudo econométrico é utilizado neste feito como evidência de existência e de atuação do cartel nas licitações da Rnest, mas não foi empregado para comprovar ou não a participação isolada de licitantes em cartel.
Na verdade, a ocorrência de cartel em determinado contrato é uma premissa do estudo econométrico adotada a partir de outros elementos de prova, tais como a menção ao ajuste em acordos de leniência ou a declaração de colaboradores. Nesses casos, foi atribuído valor "1" à variável dummy. Nos casos em que outros elementos indicavam que não houve atuação de cartel, tal como o envio de convites para outras empresas não integrantes do "Clube das 16" ou quando outras provas diretas indicavam que não houve colusão em determinado certame, foi atribuído o valor "0" para a variável dummy.
Na tabela a seguir, adaptada da peça 11 do TC Processo 005.081/2015-7 (planilha eletrônica com análise dos dados relativos às contratações da área do Abastecimento da Petrobras no período 1997-2015, que embasou o estudo econométrico) , encontram-se sintetizados todos os contratos da Rnest incluídos no mencionado estudo e a correspondente variável dummy atribuída a cada avença. Pode ser observado que, somente nos quatro contratos em exame neste feito, foi atribuído o valor "1" para a variável dummy, indicando que houve atuação do cartel (conforme elementos probatórios indicados neste voto) . Nos demais ajustes, incluindo os contratos de tanques de armazenamento (lotes I e II) e da torre de resfriamento, é premissa do próprio estudo econométrico que não houve atuação do cartel.
	Contrato
	Variável Dummy
 (1=com evidências de atuação do cartel; 0=sem evidência de atuação do cartel) 

	Serviços de engenharia de pré-detalhamento (FEED) para as unidades "on-site" e "off-site"
	0

	Antecipação - Infraestrutura civil
	0

	Serviços de projeto e execução de terraplanagem, drenagem, arruamento
	0

	Tanques de Armazenamentos - Lote I
	0

	Montagem dos Fornos de UGH
	0

	Montagem dos Fornos de UCR
	0

	ETDI
	0

	Manuseio de coque (Pátio) 
	0

	Implantação da Casa de Força - CAFOR
	0

	Serviços de montagem das caldeiras da CAFOR
	0

	Infraestrutura civil e interligações elétricas nas áreas OFF-SITE
	0

	Carteira de Enxofre
	0

	Implantação das Unidades de Abatimento de Emissões - SNOx (U-93 e U-94) 
	0

	Edificações e Urbanização - RNEST
	0

	Tanques de Armazenamentos - Lote II
	0

	Dutos de expedição e recebimento
	0

	Serviços de arruamento definitivo, iluminação viária complementar e drenagem complementar.
	0

	Serviços de implantação da tubovias de interligações
	1

	Contrato Geral de Elétrica - CGE
	0

	Contrato Geral de Automação - CGA
	0

	Implantação da Estação de Tratamento de Água - ETA (U-51) 
	0

	Implantação das UDAs
	1

	Implantação das UCRs
	1

	Implantação das UHDTs e UGHs
	1

	Serviços e fornecimentos remanescentes necessários para a conclusão da ETDI (U-90) e das Torres de resfriamento para a Rnest.
	0

A linha mestra argumentativa da peça de defesa da Techint é no sentido de que a empresa não participou do cartel por ter celebrado um único contrato da Rnest sem indício de sobrepreço e sem indício de atuação em colusão com outras licitantes. Ocorre que tal argumento não explica as fortes evidências de fraude à licitação nos nove certames que originaram os quatro contratos ora em exame (Tubovias, UCR, UDA e UHDT) , seja por meio da apresentação de propostas de cobertura, seja por meio da abstenção intencional de apresentação de propostas.
O fato de a defendente não ter participado de fraude à licitação que originou o contrato em que se sagrou vencedora não é condição suficiente para elidir a prática pela empresa de fraude às licitações nos quatro ajustes tratados neste feito.
Outra conclusão do parecer da Tendências Consultoria, no sentido de que nos certames em que a Techint ofertou proposta não houve apuração de sobrepreço, é refutada pelos débitos quantificados pelo TCU em diversos outros processos de forma determinística. Com efeito, nos quatro ajustes ora em análise, o TCU está apurando em processos de tomadas de contas especiais, a partir de métodos tradicionais de engenharia de custos ou por meio da utilização de documentos fiscais compartilhados pela Justiça, percentuais de sobrepreço na amostra examinada muito acima do que foi detectado pelo método econométrico.
III.3
Faço também algumas considerações a respeito da possibilidade de a sanção de declaração de inidoneidade ser aplicada também à empresa que, embora não tenha participado da licitação, contribuiu para fraudar o certame. Nesta situação se enquadraria a participação da Techint nas licitações que originaram os contratos de Tubovias, UDA e UCR, da Rnest, em que a construtora foi convidada pela Petrobras, mas não apresentou proposta.
Em outros recentes julgados relacionados com as fraudes observadas nas licitações da Rnest, a exemplo dos Acórdãos Plenários 300/2018, 414/2018, 1.221/2018 e 1.744/2018, tenho considerado que a conduta da licitante que se abstém de apresentar proposta, apesar de convidada, está subsumida ao previsto no art. 46 da Lei 8.443/1992: 
	"Verificada a ocorrência de fraude comprovada à licitação, o Tribunal declarará a inidoneidade do licitante fraudador para participar, por até cinco anos, de licitação na Administração Pública Federal."  (Grifou-se) . 
Uma intepretação literal da disposição acima poderia conduzir ao entendimento de que o sujeito passivo da sanção prevista no art. 46 da Lei 8.443/1992 seria apenas o licitante em sentido estrito, ou seja, a empresa que efetivamente se credenciou e apresentou proposta em certame licitatório, não albergando a situação da empresa que, em colusão com outras, se absteve de participar do certame.
Entretanto, o processo de interpretação normativa não pode se resumir à acepção gramatical ou meramente literal da norma jurídica, cabendo a utilização de outros métodos hermenêuticos.
Situação jurídica análoga foi enfrentada no âmbito do Acórdão 2.851/2016-Plenário, no qual a Ministra Ana Arraes, com a lucidez que lhe é peculiar, fez as seguintes ponderações (grifos acrescidos) :
"Porém, há de se considerar que a interpretação restritiva da norma sancionadora não pode chegar às raias da literalidade se isso implicar o desvirtuamento daquela norma e, assim, frustrar-lhe a vontade (a mens legis) . Observo que, mesmo no direito penal, no âmbito do qual a atividade interpretativa é mais conservadora, admite-se a interpretação extensiva quando esta busca concretizar a finalidade da lei. Cito, como precedente jurisprudencial nesse sentido, o julgamento proferido pela Primeira Turma do Supremo Tribunal Federal em sede do recurso ordinário em habeas corpus 106.481/MS, com ementa vazada nos seguintes termos, sendo meus os grifos (relatoria da Ministra Cármen Lúcia; julgamento em sessão de 8/2/2011; publicação no DJe de 3/3/2011) :
'CONSTITUCIONAL E PENAL. ACESSÓRIOS DE CELULAR APREENDIDOS NO AMBIENTE CARCERÁRIO. FALTA GRAVE CARACTERIZADA. INTELIGÊNCIA AO ART. 50, VII, DA LEI 7.210/84, COM AS ALTERAÇÕES INTRODUZIDAS PELA LEI 11.466/2007. INEXISTÊNCIA DE OFENSA AO PRINCIPIO DA RESERVA LEGAL. INTERPRETAÇÃO EXTENSIVA. POSSIBILIDADE. PRECEDENTE.
1. Pratica infração grave, na forma prevista no art. 50, VII, da Lei 7.210/84, com as alterações introduzidas pela Lei 11.466/2007, o condenado à pena privativa de liberdade que é flagrado na posse de acessórios de aparelhos celulares em unidade prisional.
2. A interpretação extensiva no direito penal é vedada apenas naquelas situações em que se identifica um desvirtuamento na mens legis.
3. A punição imposta ao condenado por falta grave acarreta a perda dos dias remidos, conforme previsto no art. 127 da Lei 7.210/84 e na Súmula Vinculante nº 9, e a consequente interrupção do lapso exigido para a progressão de regime.
4. Negar provimento ao recurso.'
No caso do artigo 46 da Lei 8.443/1992, percebe-se com absoluta clareza que o propósito da norma é coibir o cometimento de fraude à licitação. Afigura-se-me, pois, antijurídica, a interpretação que, feita à letra, obsta a realização desse propósito. E é justamente o que ocorre se se dispensa ao termo "licitante" a estreita compreensão a que acima me referi.
Lembro que há precedentes na jurisprudência do TCU no sentido de que, em homenagem à vontade da lei, deve ser dispensada interpretação mais ampla ao ora considerado artigo da Lei Orgânica do Tribunal. Como exemplo, cito os Acórdãos 100/2003 e 1.293/2011, ambos proferidos pelo Plenário, nos quais prevaleceu o entendimento de que a sanção prevista no artigo 46 da Lei 8.443/1992 alcança, também, o particular que age de forma fraudulenta em procedimentos administrativos que levam à sua contratação direta por dispensa de licitação."
56. Acrescento que, a prevalecer a tese defendida pela recorrente, poderia ela praticar irregularidades em inúmeros certames licitatórios sem que lhe fosse aplicada qualquer sanção, tão somente pelo fato de que não seria licitante.
57. Essa, com certeza, não é a vontade da lei. É inaceitável a tese de que a Lei 8.443/1992 reservasse punições somente aos que participassem da licitação, tolerando fraudes e atos ilícitos praticados pelas empresas que não se enquadram nessa categoria, que atentaram de forma reprovável contra a Administração Pública, contra o interesse público e contra os princípios que regem a licitação, como se verificou neste processo."
Portanto, cabe também a responsabilização da Techint nos certames em que há evidências de que a empresa, embora convidada formalmente pela Petrobras, se absteve intencionalmente de apresentar proposta com vistas a facilitar a colusão das construtoras.
Outra questão que gostaria de enfatizar é que a revogação de certame licitatório - que ocorreu nas licitações iniciais da UHDT-UGH, UDA, UCR e Tubovias - não configura impedimento para a aplicação da sanção de declaração de inidoneidade prevista no art. 46 da Lei 8.443/1992. Diversos julgados do TCU consideraram não ser necessário, para a configuração do ilícito, que a autora da fraude tivesse obtido a vantagem esperada ou que seja efetivamente contratada. Cito, nesse sentido, os Acórdãos Plenários 1.702/2017, 1.230/2017, 2.458/2015, 740/2014 e 2.425/2012.
IV - Da dosimetria da sanção
Passo, então, a analisar a dosimetria da sanção a ser aplicada à empresa Techint.
Tanto a unidade técnica quanto o MP/TCU entenderam que a sanção a ser aplicada à empresa deveria ser de 5 anos. A SeinfraOpe motivou a dosimetria da pena em virtude da gravidade e da continuidade observada na conduta delitiva imputada à defendente. O Parquet, por sua vez, entendeu que a sanção deveria ser aplicada separadamente para cada licitação fraudada e depois somada de acordo com a regra do concurso material, aplicando-se, quando for o caso, a continuidade delitiva prevista no art. 71 do Código Penal.
Não obstante o exposto nas instruções da unidade técnica e do MP/TCU, considero que deva ser sopesada a questão da justiça distributiva, replicando as sanções que foram aplicadas pelo TCU em casos análogos.
A situação tratada no presente feito é bastante similar ao caso apreciado pelos Acórdãos Plenários 300/2018, 414/2018 e 2.135/2018, de minha relatoria, que aplicaram sanções de inidoneidade de 3 anos às empresas MPE, Mendes Júnior e Engevix por sua atuação nas fraudes da Rnest. Em todos os julgados, a empresa apresentou propostas de cobertura nos certames ou se absteve de apresentar propostas, ainda que convidada pela Petrobras.  
 Avalio que a pena máxima deve ser reservada àqueles que praticaram conduta de maior gravidade em cada fraude, não devendo recair igualmente sobre todas as empreiteiras. Os critérios que tenho adotado para aferir o grau de culpabilidade em função das condutas empregadas indica que a conduta mais gravosa corresponde à apresentação de proposta próxima ao limite admitido pela Petrobras, a fim de vencer o certame e celebrar contrato com preços excessivos. O TCU tem aplicado às empresas que praticaram essa conduta, as vencedoras dos certames, a pena de 5 anos de inidoneidade.
Às licitantes que apresentaram proposta de cobertura para conferir uma aparência de regularidade ao certame está sendo imputado prazo menor, no caso 3 anos, consoante julgados supracitados. Por fim, sanção ainda menor, de apenas 1 ano, está sendo imposta às empresas que adotaram conduta omissiva dolosa, que foram convidadas para o certame, mas se abstiveram de oferecer proposta.
Com efeito, cabe realçar que o cartel no âmbito da Rnest era dominado pelas empresas Odebrecht, Camargo Corrêa, Andrade Gutierrez e Queiroz Galvão e que à Techint foi reservado um papel secundário que, em princípio, não resultou qualquer benefício direto decorrente das contratações.
Desta feita, no presente processo e nos casos examinados pelos Acórdãos 300/2018, 414/2018 e 2.135/2018, a conduta mais grave imputada à responsável foi a apresentação de proposta de cobertura em licitação. Com base nessas considerações, sopesando a gravidade da conduta imputada à responsável, entendo que a sanção a ser aplicada no presente processo deva ficar adstrita ao prazo de três anos.
V - Da possibilidade de extrapolação da sanção de declaração de inidoneidade para outras pessoas jurídicas constituídas pelos sócios da Techint
Faço um derradeiro comentário sobre a proposta formulada pela unidade técnica no sentido de estender a sanção de declaração de inidoneidade para outras pessoas jurídicas (controladas, subsidiárias, etc.) cujos estatutos ou contratos sociais forem objeto de alteração para absorver as atividades da empresa penalizada ou de outras sociedades empresariais que vierem a ser criadas para contornar a sanção ora proposta.
Trata-se de matéria controvertida e amplamente discutida por esta Corte de Contas no âmbito dos Acórdãos Plenários 1.592/2019 e 495/2013, em que restou assentado que a declaração de inidoneidade para participar de licitação na Administração Pública Federal (art. 46 da Lei 8.443/1992) não pode ser aplicada a sócios e administradores de empresas licitantes, por falta de previsão legal.
No entanto, foi entendido que caso nova sociedade empresária seja constituída, com o mesmo objeto, por qualquer um dos sócios ou administradores de empresas declaradas inidôneas, após a aplicação da sanção e no prazo de sua vigência, a Administração deve adotar as providências necessárias à inibição de participação dessa empresa em licitações, em processo administrativo específico, assegurando o contraditório e a ampla defesa a todos os interessados.
O voto condutor do já mencionado Acórdão 495/2013-Plenário deixou consignado o seguinte registro:
"22. Não obstante entender não ser apropriado lançar mão da teoria da desconsideração da personalidade jurídica para declarar a inidoneidade dos sócios e/ou administradores das empresas envolvidas no esquema de fraudes à licitação, ressalto que podem ser desenvolvidos mecanismos destinados a coibir a burla relacionada à declaração de inidoneidade de empresas, como o aperfeiçoamento do cadastro do Ministério do Planejamento, Orçamento e Gestão.
23. Essa medida deverá permitir o cruzamento de dados de sócios e/ou de administradores de empresas que tenham sido declaradas inidôneas e de empresas fundadas pelas mesmas pessoas, ou por parentes, até o terceiro grau, que demonstrem a intenção de participar de futuras licitações dentro do prazo vigente da sanção aplicada. Caso a sociedade empresária tenha sido fundada após a aplicação da sanção a que se refere o art. 46 da Lei 8.443/92 e dentro de seu período de vigência, a Administração contará com instrumento hábil à inibição da participação de sócios e/ou de administradores de empresas declaradas inidôneas, em processo administrativo específico, assegurado o contraditório e a ampla defesa a todos os interessados."
Em decorrência, o Tribunal deliberou naquele julgado por declarar a inidoneidade das empresas licitantes fraudadoras, com fundamento no art. 46 da Lei 8.443/1992, com o acréscimo dos seguintes comandos:
"9.5. recomendar à Secretaria de Logística e Tecnologia da Informação do Ministério do Planejamento, Orçamento e Gestão que:
9.5.1. adote as providências necessárias à efetivação do registro desta decisão no âmbito do Sistema de Cadastramento Unificado de Fornecedores (Sicaf) ;
9.5.2. desenvolva mecanismo, no âmbito do Sicaf, que permita o cruzamento de dados de sócios e/ou de administradores de empresas que tenham sido declaradas inidôneas e de empresas fundadas pelas mesmas pessoas, ou por parentes, até o terceiro grau, que demonstrem a intenção a participar de futuras licitações;
9.5.3. oriente todos os órgãos/entidades do Governo Federal, caso nova sociedade empresária tenha sido constituída com o mesmo objeto e por qualquer um dos sócios e/ou administradores de empresas declaradas inidôneas, após a aplicação dessa sanção e no prazo de sua vigência, nos termos do o art. 46 da Lei 8.443/92, a adotar as providências necessárias à inibição de sua participação em licitações, em processo administrativo específico, assegurado o contraditório e a ampla defesa a todos os interessados."
Tal deliberação foi atendida, pois o Sistema de Cadastramento Unificado de Fornecedores -Sicaf atualmente realiza o cruzamento de dados que podem acarretar nas ocorrências impeditivas indiretas, funcionalidade inserida no aludido sistema com o claro objetivo de munir os agentes públicos de informações que possibilitem agir em face de condutas suspeitas de fraude.
Assim, quando da etapa de habilitação, ao consultar o Sicaf, o sistema emite alerta de "ocorrência impeditiva indireta" na hipótese de circunstâncias suspeitas, a exemplo de sócios em comum, que possam compreender possível tentativa de burla à penalidade anteriormente aplicada que impediria a contratação.
No entanto, é cediço que tal funcionalidade representa apenas um alerta, o que exigirá da equipe de licitação a realização de diligências para investigar se a constituição da pessoa jurídica teve como objetivo burlar os efeitos da sanção aplicada a outra empresa com quadro societário comum.
Nessa análise, diversos fatores devem ser investigados. A título exemplificativo, deve-se apurar as condições de constituição da pessoa jurídica ou do início da sua relação com os sócios da empresa sancionada; a atividade econômica desenvolvida pelas empresas; a composição do quadro societário e identidade dos dirigentes/administradores; compartilhamento de estrutura física ou de pessoal etc.
Se ao término das mencionadas diligências forem apurados indícios de fraude à sanção anteriormente aplicada, então será necessária a instauração do processo administrativo específico, tendente a apurar em detalhes a conduta, bem como viabilizar o contraditório e ampla defesa prévios.
Portanto, creio que a louvável preocupação da unidade técnica já se encontra abarcada pela funcionalidade de ocorrências impeditivas indiretas do Sicaf. Friso ainda, que as unidades técnicas e equipes de auditoria desta Corte de Contas também poderão representar sempre que constatarem algum tipo de burla à sanção de declaração de inidoneidade por meio da constituição de nova pessoa jurídica.
	Diante do exposto, voto por que o Tribunal adote o acórdão que ora submeto à deliberação deste Colegiado. 
TCU, Sala das Sessões Ministro Luciano Brandão Alves de Souza, em 4 de dezembro de 2019.
BENJAMIN ZYMLER 
Relator